ACORDAO-COMPLETO-1321430

ACÓRDÃO 1208/2021 ATA 18/2021 - PLENÁRIO

VISTOS, relatados e discutidos estes autos de representação envolvendo a transposição, para o regime da Lei 8.112/1990, na condição de servidores efetivos, de empregados do Superior Tribunal Militar, contratados com base no Decreto 77.242/1976, e do Senado Federal, então ocupantes das funções comissionadas de Secretário Parlamentar,
ACORDAM os Ministros do Tribunal de Contas da União, reunidos em sessão Plenária, com fulcro no art. 237, inciso VII e parágrafo único, do Regimento Interno, e diante das razões expostas pelo Revisor, em:
9.1. conhecer da presente representação para, no mérito:
9.1.1. considerá-la improcedente em relação às transposições envolvendo empregados do Superior Tribunal Militar, contratados com base no Decreto 77.242/1976;
9.1.2. considerá-la parcialmente procedente em relação às transposições envolvendo os ora interessados, então ocupantes das funções comissionadas de Secretário Parlamentar do Senado Federal;
9.2. afastar, no caso em exame, a aplicabilidade do art. 3º da Resolução 61/2010 do Senado Federal, por colidir com as disposições do art. 37, inciso II, da Constituição Federal, atribuindo efeito ex nunc a essa decisão, de modo a preservar os atos de transformação, em cargos efetivos, das funções de confiança de Secretário Parlamentar então ocupadas pelos ora interessados, em atenção aos princípios da segurança jurídica, da proteção à confiança, da boa-fé e da isonomia;
9.3. declarar nulos os Acórdão 4387/2014-TCU-Primeira Câmara, 4.460/2014-TCU-1ª Câmara, 4.461/2014-TCU-1ª Câmara e 4.462/2014-TCU-1ª Câmara, em razão de vício de competência por ofensa à cláusula de reserva de Plenário, a fim de que os atos ali contemplados sejam reapreciados pela Primeira Câmara deste Tribunal quanto aos demais aspectos de sua constituição (fundamentos legais, tempo de serviço, parcelas remuneratórias, etc.) , momento em que será avaliado se eles estão aptos ao registro em sua plenitude, observando-se, naturalmente, a preservação dos atos de transformação dos cargos dos ora interessados, conforme a orientação fixada no item 9.2 supra;
9.4. aplicar as disposições do item 9.2 retro (quanto à atribuição de efeitos ex nunc à dicção firmada neste Acórdão e à consequente preservação dos atos de transformação dos cargos dos ora interessados) ao exame dos atos de admissão, aposentadoria e pensão relacionados aos interessados indicados no item 3 deste Acórdão, cujos respectivos processos deverão ser apreciados em conjunto, nos termos do art. 18-F da Resolução-TCU 175/2005 (acrescentado pela Resolução-TCU 321/2020) ;
9.5. nos termos do art. 15, da Instrução Normativa-TCU 78/2018, avocar junto ao controle interno do Senado o ato de aposentadoria de Jorge Paulo Funari Alves (número de controle no Sistema e-Pessoal: 133260/2020) e o ato de pensão civil instituída por Humberto Coutinho de Lucena Júnior (número de controle no Sistema e-Pessoal: 106725/2020) 
9.6. dar ciência da presente deliberação ao Senado Federal, ao Superior Tribunal Militar e aos representantes legais devidamente constituídos nos autos.

Representação a respeito de irregularidades nas transformações de empregos/funções de confiança em cargos efetivos pelo Senado Federal e pelo Superior Tribunal Militar. Análise das oitivas.

De início, enalteço as análises técnicas realizadas pelo nobre relator, Ministro Benjamin Zymler, cujas conclusões foram subscritas pelo ilustre decano, Ministro Walton Alencar Rodrigues, pedindo vênias para acompanhar a divergência inaugurada pelo Ministro Bruno Dantas, pelas razões que passo a expor.
O ponto fulcral da discussão envolve possível irregularidade na transformação, pelo Senado Federal, de sete empregos de confiança de Secretário Parlamentar e de Assessor - anteriormente regidos pela Consolidação das Leis do Trabalho (CLT) - em sete cargos efetivos. Considerando esse ponto, é imprescindível analisar as razões concretas e históricas que levaram o Senado Federal a realizar tal transformação de forma a aferir a legalidade de tal conduta.
I - Da conduta do Senado na Transformação de empregos de confiança em cargos públicos
Nesse sentido, consoante já demonstrou o Ministro Bruno Dantas a este Plenário, observo que o lastro jurídico que amparou o Senado Federal a proceder tal transformação teve origem no Acórdão 2.737/2010-TCU-Plenário, decisão proferida por este Plenário em sede de Consulta formulada pelo Superior Tribunal Militar - STM e relatada pelo Ministro Augusto Nardes. Na ocasião, o consulente solicitou a esta Corte de Contas que:
"seja examinada, por esta Corte de Contas, a legitimidade da transformação, em cargos efetivos, dos empregos ocupados naquele Órgão por funcionários contratados com base no art. 2º, §§ 1º e 3º, do Decreto nº 77.242/1976, anteriormente à Constituição de 1988." 
Em resposta ao STM, este Plenário, na sessão de 13/10/2010, se manifestou no sentido de:  
" (...) informar ao consulente que as contratações de pessoal, sem vínculo com a Administração Pública Federal, realizadas antes da Constituição de 1988, para o exercício de empregos de confiança, com fulcro no art. 2º e parágrafos do Decreto nº 77.242/1976, ao abrigo da CLT, podem ser transformadas em cargos efetivos, consoante permissivo do art. 243, § 1º, da Lei nº 8.112/1990."
Posteriormente, na Sessão de 17/11/2020, em resposta a outra Consulta de mesmo teor, submetida desta feita pelo Senado Federal[footnoteRef:2], esta Corte de Contas reafirmou o entendimento anterior, por meio do Acórdão 3.087/2010-Plenário, da Relatoria do Ministro Raimundo Carreiro, nos termos a seguir: [2:  Na referida Consulta o Senado Federal apresentou a seguinte questão: "Para efeito da transformação prevista no art. 243, § 1º, da Lei nº 8.112/90, é lícito, em tese, estender a decisão administrativa que reconheceu tal direito a servidores que, na data da promulgação da Lei, ocupavam emprego celetista de Secretário Parlamentar e de Assessor, a outros servidores que, embora ainda não tenham obtido o reconhecimento administrativo, mantêm, até hoje, vínculo ininterrupto de trabalho com o senado: sob o regime celetista; ou ocupando cargo em comissão; ou ocupando cargo efetivo por determinação judicial provisória."] 
9.1. conhecer da presente consulta, por atender aos requisitos fixados no art. 264 do Regimento Interno deste Tribunal, respondendo ao consulente que o Tribunal de Contas da União já firmou entendimento sobre a matéria, ao apreciar consulta formulada pelo Presidente do Superior Tribunal Militar, objeto do Acórdão 2737/2010-TCU-Plenário, proferido na Sessão de 13/10/2010 (TC Processo 001.827/2009-6) ;
9.2. encaminhar ao Presidente do Senado Federal cópia desta deliberação e do Acórdão 2.737/2010-TCU-Plenário, bem como dos respectivos Relatórios e Votos que os fundamentam
Considerando o entendimento então vigente, afirmado e reafirmado por duas Consultas submetidas a este Tribunal, o Senado Federal editou, em 20/12/2010, a Resolução nº 61/2010. Na referida norma, o primeiro artigo assim dispõe:
 "Art. 1º Esta Resolução ratifica, com base no art. 98 inciso III, do Regimento Interno do Senado Federal, os atos de gestão relativos ao quadro de pessoal efetivo do Senado Federal, praticados no exercício das atribuições previstas no art. 52 inciso XIII, da Constituição Federal e no art. 3º da Parte II do Regulamento Administrativo do Senado Federal".
Em seguida, o artigo 3º da referida resolução apresenta o lastro jurídico que fundamenta o objeto da norma, obtido a partir de consulta formulada ao TCU:
 Art. 3º Em cumprimento ao Acórdão 3.087/2010 do Plenário do Tribunal de Contas da União, é consolidado em 7 (sete) o quantitativo de cargos da categoria em extinção de Secretário Parlamentar, do quadro de servidores efetivos do Senado Federal, na forma do Anexo II desta Resolução". 
Portanto, o que se tem é que o Senado Federal procedeu à transformação de sete empregos de confiança de Secretário Parlamentar e de Assessor - anteriormente regidos pela Consolidação das Leis do Trabalho (CLT) - em sete cargos efetivos, com fundamento no Acórdão 3.087/2010-TCU-Plenário, decisão esta proferida após o Senado ter consultado o TCU a respeito dessa possibilidade.
II - Da mudança de entendimento posterior e da preservação dos atos praticados à luz de entendimento anterior
Não se desconhece que, em 2013, este Plenário alterou o entendimento anterior em resposta à Consulta submetida pela Câmara dos Deputados por meio da qual solicitou a esta Corte de Contas se pronunciasse sobre:
"a possibilidade de as antigas funções de confiança de Secretariado Parlamentar, criadas na vigência da ordem constitucional anterior, serem transformadas em cargos de provimento efetivo, nos termos do art. 243, § 1º, da Lei 8.112/90, assim como o tratamento a ser dispensado aos atuais ocupantes dos cargos em comissão derivados dessas funções, vinculados à Administração Pública."
Em resposta a essa nova Consulta, esta Corte, por meio do Acórdão 2.291/2013-TCU-Plenário, da Relatoria do Ministro Benjamin Zymler, proferido na sessão de 28/8/2013 assim se manifestou:
"9.2. responder ao consulente que o encargo de Secretariado Parlamentar, por caracterizar, ao tempo da edição da Lei 8.112/1990, função de confiança, sendo provido por pessoa da confiança do parlamentar e passível de demissão ad nutum, foi transformado em cargo em comissão, nos termos do § 2º do art. 243 da referida Lei."
Diante dessa alteração de entendimento, entendo não ser razoável que os atos praticados pelo Senado Federal à luz do entendimento anterior sejam desconstituídos, sob pena de afronta a princípios basilares previstos na Constituição Federal e perseguidos por este Tribunal diuturnamente, tais como a segurança jurídica e a proteção da confiança.
Ensina o professor José Afonso da Silva que "a segurança jurídica consiste no 'conjunto de condições que tornam possível às pessoas o conhecimento antecipado e reflexivo das consequências diretas de seus atos e de seus fatos à luz da liberdade reconhecida'. Uma importante condição da segurança jurídica está na relativa certeza que os indivíduos têm de que as relações realizadas sob o império de uma norma devem perdurar ainda quando tal norma seja substituída".[footnoteRef:3] [3:  SILVA, José Afonso da. Comentário Contextual à Constituição. São Paulo: Malheiros, 2006. P. 133.] 
O princípio da segurança jurídica está previsto de forma expressa no art. 2º, caput, da Lei 9.784/1999. Além disso, o inciso XIII do parágrafo único do mesmo artigo determina que a Administração Pública deve obedecer ao critério da "interpretação da norma administrativa da forma que melhor garanta o atendimento do fim público a que se dirige, vedada aplicação retroativa de nova interpretação".
Vale dizer que o princípio da segurança jurídica apresenta o aspecto objetivo, da estabilidade das relações jurídicas, e o aspecto subjetivo, da proteção à confiança ou confiança legítima. O princípio da proteção da confiança leva em conta a boa-fé do cidadão, que acredita e espera que os atos praticados pelo poder público sejam lícitos e, nessa qualidade, serão mantidos e respeitados pela própria Administração e por terceiros. 
Na mesma linha, é pertinente trazer ao debate a regra estabelecida no artigo 24 da Lei de Introdução às Normas do Direito Brasileiro - LINDB, que assim dispõe:
Art. 24.  A revisão, nas esferas administrativa, controladora ou judicial, quanto à validade de ato, contrato, ajuste, processo ou norma administrativa cuja produção já se houver completado levará em conta as orientações gerais da época, sendo vedado que, com base em mudança posterior de orientação geral, se declarem inválidas situações plenamente constituídas.           
Parágrafo único.  Consideram-se orientações gerais as interpretações e especificações contidas em atos públicos de caráter geral ou em jurisprudência judicial ou administrativa majoritária, e ainda as adotadas por prática administrativa reiterada e de amplo conhecimento público.   
Da leitura do dispositivo transcrito, observa-se que a aplicação retroativa de novo entendimento vai de encontro ao previsto no sobredito art. 24 da LINDB. Com isso, é possível concluir que a referida regra impede que seja decretada a invalidade de deliberação administrativa que tenha sido tomada com base na interpretação geral vigente à época da produção do ato.
Vale lembrar que as decisões administrativas gozam de presunção de legalidade e essa presunção não pode ser vista apenas como instrumento de efetivação da supremacia do interesse público. Ela retrata uma expectativa real do administrado diante da atuação aparentemente regular de autoridade pública. Se a deliberação provém de órgão legitimado para decidir, é natural e esperado que a sociedade como um todo tome essa manifestação como legítima, ou seja, como conforme ao direito. A partir do reconhecimento dessa presunção em favor da legalidade das deliberações administrativas, cria-se a legítima expectativa de conformidade ao direito dos efeitos produzidos a partir dessas decisões. Desconstituir tais efeitos, por isso, representa, de certa maneira, perda para a noção de estabilidade jurídica, mesmo que seja para corrigir decisão contrária à lei.
Com isso, é possível inferir que o sobredito art. 24 da LINDB busca a preservação das decisões administrativas como meio de assegurar a estabilização de relações jurídicas e assim proteger a segurança jurídica. Nesse ponto, a lei estabelece uma nova referência para a aferição da validade de atos administrativos em geral e, nessa condição, o referido dispositivo se presta a impedir que seja decretada a invalidade de deliberação administrativa que tenha sido tomada com base na interpretação geral vigente à época da produção do ato. Com isso, ainda que o entendimento acerca da questão seja alterado no futuro, a eventual nova leitura não poderá ser usada como referência para anular decisões administrativas já consolidadas.
Vale ressaltar que o referido art. 24 deixa claro que a irretroatividade, para assegurar a segurança jurídica, deve se estender à interpretação dos textos normativos, não se atendo apenas à lei em sentido formal.
No caso em questão, incide também o princípio da "venire contra factum proprium[footnoteRef:4]", que recomenda que a Administração Pública não deve promover alterações repentinas no seu padrão decisório, já que uma forma reiterada de decidir ou interpretar cria a confiança nos administrados de que esta forma se manterá no tempo. Com isso, uma alteração de entendimento não pode simplesmente desprezar o entendimento anterior que servia de orientação aos administrados, aplicando novo entendimento de forma retroativa. [4:  A expressão "venire contra factum proprium" significa vedação do comportamento contraditório, baseando-se na regra da pacta sunt servanda. Segundo o prof. Nelson Nery, citando Menezes Cordero, venire contra factum proprium' postula dois comportamentos da mesma pessoa, lícitos em si e diferidos no tempo. O primeiro - factum proprium - é, porém, contrariado pelo segundo. O venire contra factum proprium encontra respaldo nas situações em que uma pessoa, por um certo período, comporta-se de determinada maneira, gerando expectativas em outra de que seu comportamento permanecerá inalterado. Em vista desse comportamento, existe um investimento, a confiança de que a conduta será a adotada anteriormente, mas depois de referido lapso temporal, é alterada por comportamento contrário ao inicial, quebrando dessa forma a boa-fé objetiva (confiança) .] 
A segurança jurídica pressupõe confiabilidade, clareza, transparência e racionalidade das ações do Estado, bem como a confiança dos indivíduos a respeito de suas disposições pessoais e os efeitos jurídicos decorrentes de seus atos. Para isto, exige-se dos órgãos decisórios que suas ações e decisões possam ser minimamente previstas e conhecidas pelos cidadãos. Dessa forma, a aplicação retroativa de jurisprudência não pode ser automática, quando envolvidos direitos das partes, encontrando-se solução que resguarde comportamentos até então praticados em conformidade com o ordenamento jurídico.
Nesse sentido, não se pode esquecer da orientação prevista no art. 30 da LINDB, que assim dispõe:
Art. 30. As autoridades públicas devem atuar para aumentar a segurança jurídica na aplicação das normas, inclusive por meio de regulamentos, súmulas administrativas e respostas a consultas.
Como isso, a LINDB passou a reconhecer que decisão administrativa proferida em conformidade com o entendimento jurídico geral adotado em sua época deve ser considerada válida, mesmo que, no futuro, a interpretação sobre o direito vigente mude, e ela se mostre contrária ao novo padrão de orientação jurídica. 
III - Da sentença proferida na Ação Civil Pública 93050-12.2014.4.01.3400 que tramitou na 2ª Vara Federal do DF
Importa trazer ao debate a discussão judicial que envolveu cinco dos sete interessados nos presentes autos e que foi tratada nos autos da Ação Civil Pública 93050-12.2014.4.01.3400, que tramitou na 2ª Vara Federal do DF. 
Na referida ação, ajuizada pelo Ministério Público Federal em desfavor dos interessados Ana Maria Caetano Pompeo, Denise Scarassati, Humberto Coutinho de Lucena Junior, Maria Genilse dos Santos e Walter Germano de Oliveira, objetivou-se a suspensão dos efeitos da Resolução nº 61, de 20 de dezembro de 2010, do Senado Federal, que transformou os cargos comissionados ocupados pelos requeridos em cargos públicos efetivos, para se manter os salários dos demandados nos mesmos moldes que já recebiam antes da referida decisão.
Ao decidir no mérito a questão em sentença proferida em 22/3/2019, o Juiz da 2ª Vara Federal do DF entendeu que a pretensão do Ministério Público Federal não merece amparo. Nesse sentido, transcrevo os principais excertos dessa decisão:
 (...) 
Conforme relatado, o autor se insurge contra os efeitos da Resolução nº 61, de 20 de dezembro de 2010, do Senado Federal, que transformou os cargos comissionados ocupados pelos requeridos em cargos de provimento efetivo. Com efeito, por meio da aludida Resolução nº 61/2010, em cumprimento ao Acórdão nº 3.087/2010 do Plenário do Tribunal de Contas da União, o Senado consolidou em sete (7) o quantitativo de cargos da categoria em extinção de Secretário Parlamentar, do respectivo quadro de servidores. Confira-se o mencionado Acórdão: 
"VISTOS, relatados e discutidos estes autos em que se examina Consulta Formulada pelo Presidente do Senado Federal, questionando se, para efeito da transformação prevista no art.243, § 1º, da Lei nº 8.112/90, é lícito, em tese, estender tal direito a servidores que, embora ainda não tenham obtido o reconhecimento administrativo, mantém, até hoje, vínculo ininterrupto de trabalho com o Senado, sob o regime celetista; ou ocupando cargo em comissão; ou ocupando cargo efetivo por determinação judicial provisória". 
No caso concreto, consta dos documentos que instruem a inicial que os servidores ora requeridos foram alcançados pelos termos do aludido Acórdão, tendo em vista que mantinham até aquela data vínculo ininterrupto de trabalho com o Senado Federal. 
Passo a transcrever, na íntegra, as respectivas informações, cuja presunção de veracidade/legalidade imanente aos atos da administração não foi elidida pelo autor, verbis:
1) Walter Germano de Oliveira - (data de ingresso no Senado, 10/08/1983 e efetivado em 22/12/2010 - o requerimento para o enquadramento do servidor no Quadro de Pessoal do Senado Federal foi realizado mediante o processo administrativo nº 016726-01-4, de 27/11/2001. A efetivação no referido cargo deu-se nos termos da Resolução nº 61/2010; 
2) Denise Scarassati Marques - (data de ingresso no Senado, 07/12/1984 e efetivada em 22/12/2010) - o requerimento para o enquadramento da servidora no Quadro de Pessoal do Senado Federal foi realizado mediante o processo administrativo nº 015455/06-8, de 16/10/2006. A efetivação no referido cargo deu-se nos termos da Resolução nº 61/2010; 
3) Maria Genilse dos Santos - (data de ingresso no Senado, 01/02/1987 e efetivada em 22/12/2010) - o requerimento para o enquadramento da servidora no Quadro de Pessoal do Senado Federal foi realizado mediante o processo administrativo nº 013775/06-5, de 06/09/2006. A efetivação no referido cargo deu-se nos termos da Resolução nº 61/2010; 
4) Ana Maria Caetano Pompeo - (data de ingresso no Senado, 01/02/1987 e efetivada em 22/12/2010) - o requerimento para o enquadramento da servidora no Quadro de Pessoal do Senado Federal foi realizado mediante o processo administrativo nº 002278/07-3, de 06/02/2007. A efetivação no referido cargo deu-se nos termos da Resolução nº 61/2010; 
5) Humberto Coutinho de Lucena Júnior - (data de ingresso no Senado, 10/04/1984 e efetivado em 13/12/2012) - o enquadramento do servidor no Quadro de Pessoal do Senado Federal foi realizado mediante o processo administrativo nº 002668/11-4. A efetivação no referido cargo ocorreu em 13/12/2012, por meio de Ata da 11ª Reunião da Comissão Diretora, publicada no BASF nº 5121, de 13/12/2012, na qual a Comissão Diretora acolheu o voto favorável do relator e deferiu o pedido formulado pelo servidor, nos termos da Resolução nº 61/2010. (grifei) 
Por outro lado, a própria AGU, a quem compete defender em juízo os interesses da União, sustenta a legalidade do ato ora impugnado pelo autor, eis que decorrente de Consulta realizada pelo Senado ao TCU, sobre a aplicabilidade dos termos dispostos no art.243, §1º, da Lei 8.112/901 às contratações realizadas antes da promulgação da CF/88. (destaque acrescido) 
Consta dos autos que, em mais de uma oportunidade, o TCU firmou entendimento pela possibilidade de aplicação do retromencionado normativo às contratações de pessoal, sem vínculo efetivo com a Administração Pública Federal, para o exercício de cargo de confiança (comissionado) , realizadas nos termos da CLT e antes da promulgação da CF/88. Daí a edição da Resolução 61/2010 do Senado Federal. (destaque acrescido) 
Nos termos da Lei nº 8.443/92 (Lei Orgânica do TCU) , em suma, no que pertine à controvérsia em comento, cabe ao Tribunal de Contas da União decidir sobre consulta que lhe seja formulada por autoridade competente, quanto à aplicação de dispositivos legais concernentes à matéria de sua competência, cuja resposta encontra-se revestida de caráter normativo. Eis a hipótese dos autos. (destaque acrescido) 
Assim, não há necessidade de maiores digressões sobre o tema em comento, cabendo aqui o registro de que, conforme bem asseverado na decisão que negou provimento ao agravo interposto pelo MPF, não há falar em prejuízo ao Erário, na espécie, haja vista que os requeridos encontram-se em pleno exercício do cargo que ocupam, a impor a manutenção do status quo, considerando que o ato ora impugnado decorreu da multicitada Resolução nº 61/2010 do Senado Federal, em cumprimento ao Acórdão nº 3.087/2010 do Plenário do TCU.
DISPOSITIVO 
Pelo exposto, JULGO IMPROCEDENTE O PEDIDO e DECLARO EXTINTO O PROCESSO, COM BASE NO ART. 487, I, DO CPC.
Dos excertos transcritos, observa-se que o magistrado entendeu legítimo o procedimento adotado pelo Senado Federal que culminou na edição da Resolução 61/2010, uma vez que amparada em entendimento firmado pelo TCU em sede de consulta. Na mesma linha, a Advocacia-Geral da União defendeu a legalidade da Resolução, porquanto lastrada em decisão proferida pelo TCU. Conquanto a referida sentença não tenha transitado em julgado, ela mostra que, ao menos em tese, os atos decorrentes do art. 3º da Resolução 61/2010 devem ser preservados, considerando o contexto fático e jurídico em que foram editados. Observa-se, nessa decisão, o respeito à segurança jurídica uma vez que a sobredita Resolução foi editada com fundamento em entendimento do TCU proferido em sede de consulta.
IV - Do Recurso Extraordinário 982.409
Também convém trazer à baila a discussão que foi travada no Recurso Extraordinário 982.409, no qual figuraram como partes os interessados Jorge Paulo Funari Alves e José Geminiano Acioli Jurema.
Nesse caso, após ter o Tribunal Regional Federal da 1ª Região julgado procedente ação rescisória interposta pela União contra acórdão da mesma Corte que garantira anteriormente o enquadramento dos interessados, ocupantes do emprego de confiança de secretário parlamentar, em cargo público efetivo, foi interposto o Recurso Extraordinário ao STF, que, em um primeiro momento teve o seguimento negado pelo Relator (Min. Gilmar Mendes) , em decisão monocrática de 13/12/201. Contra essa decisão, os secretários parlamentares apresentaram agravo regimental. 
Em 10/12/2018, diante da manifestação das partes (Senado e agravantes) informando "o reconhecimento administrativo do direito discutido nos autos", o relator reconsiderou sua decisão anterior para "julgar prejudicada a presente ação (art. 21, IX, RISTF) ". Vale mencionar que a sobredita decisão proferida pelo STF transitou em julgado em 23/2/2019. 
Com isso, a ação rescisória foi extinta, preservando-se a decisão então transitada em julgado proferida pela Primeira Turma do TRF da 1ª Região na Apelação em Mandado de Segurança nº 92.01.00950-0/DF, originário do Mandado de Segurança nº 91.0006369-0, que tramitou perante a 2ª Vara da Seção Judiciária do Distrito Federal, em favor dos referidos interessados. 
Portanto, para os interessados Jorge Paulo Funari Alves e José Geminiano Acioli Jurema, há decisão judicial transitada em julgado amparando as transformações dos empregos que ocupavam em cargos públicos, fato que impede esta Corte de Contas de determinar a realização de ações tendentes a anular tais atos. 
Com essas considerações, e mais uma vez enaltecendo os argumentos trazidos pelos Ministro Benjamin Zymler e Walton Alencar Rodrigues, acompanho a proposta formulada pelo 1º Revisor, Ministro Bruno Dantas, com os pertinentes ajustes sugeridos pelo Min. Raimundo Carreiro.
TCU, Sala das Sessões, em 26 de maio de 2021.
Ministro VITAL DO RÊGO
Ministro
                   Na sessão de 9/12/2015, disponibilizei aos pares a declaração de voto abaixo transcrita, alinhando-me, no mérito, com o acórdão proposto pelo revisor, Ministro Bruno Dantas, com algumas sugestões de redação, acolhidas por Sua Excelência:
	"Apresento esta declaração de voto para, ao registrar minha concordância com as conclusões de mérito do Ministro Bruno Dantas, exaradas no voto revisor que ora apresenta, oferecer algumas sugestões à redação da minuta de acórdão elaborada por Sua Excelência, cuja parte dispositiva foi assim redigida em sua versão original:
    9.1. conhecer da presente representação para, no mérito:
    9.1.1. considerá-la improcedente em relação às transposições envolvendo empregados do Superior Tribunal Militar, contratados com base no Decreto 77.242/1976;
    9.1.2. considerá-la parcialmente procedente em relação às transposições envolvendo os ora interessados, então ocupantes das funções comissionadas de Secretário Parlamentar do Senado Federal;
    9.2. declarar nulos os Acórdãos 4.387/2014-TCU-1ª Câmara, 4.460/2014-TCU-1ª Câmara, 4.461/2014-TCU-1ª Câmara e 4.462/2014-TCU-1ª Câmara, em razão de vício de competência por ofensa à cláusula de reserva de Plenário, restituindo os respectivos feitos ao relator a quo;
      9.3. reconhecer a inconstitucionalidade do art. 3º da Resolução 61/2010 do Senado Federal com efeito ex nunc, de modo a preservar os atos de transformação, em cargos efetivos, das funções de confiança de Secretário Parlamentar então ocupadas pelos ora interessados, em atenção aos princípios da segurança jurídica, da proteção à confiança, da boa-fé e da isonomia;
      9.4. determinar ao Senado Federal que, no prazo de 30 (trinta) dias, disponibilize à sua Secretaria de Controle Interno, via Sisac, o ato de aposentadoria de Osvaldino Gonçalves de Brito, para emissão de parecer;
      9.5. determinar à Secretaria de Controle Interno do Senado Federal que, no prazo de 60 (sessenta) dias, disponibilize ao TCU, via Sisac, seu parecer sobre os atos de aposentadoria de Osvaldino Gonçalves de Brito e de Jorge Paulo Funari Alves, bem assim sobre o ato de pensão civil instituída por Humberto Coutinho de Lucena Júnior;
      9.6. dar ciência da presente deliberação ao Senado Federal, ao Superior Tribunal Militar e aos representantes legais devidamente constituídos nos autos.
2.	A primeira sugestão visa apenas aprimorar a redação do subitem 9.3, ao qual proponho o texto a seguir:
9.3 afastar, no caso em exame, por inconstitucionalidade, a aplicabilidade do art. 3º da Resolução 61/2010 do Senado Federal, com efeitos ex nunc, de modo a preservar os atos de transformação, em cargos efetivos, das funções de confiança de Secretário Parlamentar então ocupadas pelos ora interessados, em atenção aos princípios da segurança jurídica, da proteção à confiança, da boa-fé e da isonomia;
3.	A redação sugerida busca evitar questionamentos, em sede recursal, sobre a competência desta Corte de Contas para declarar ou reconhecer a inconstitucionalidade de atos normativos apreciados in abstrato, porquanto a validez constitucional da Súmula 347 do Supremo Tribunal Federal - editada em 1963 e que amparava tal competência - é objeto de questionamentos em curso naquele Egrégio Tribunal. 
4.	Nesse sentido, citam-se as seguintes decisões que, em sede de cognição sumária, admitiram a tese de superação da Súmula 347 do STF: MS 25888 MC/DF - Relator:  Min. Gilmar Mendes, DJ 29/03/2006; MS 29123 MC/DF- Relator: Min. Gilmar Mendes, DJe 09/09/2010; MS-ED 25.986, Rel. Min. Celso de Mello, DJ 30.6.2006; MS-MC 26.783, Rel. Min. Ellen Gracie, DJ 1º.8.2007; MS 27.232, Rel. Min. Eros Grau, DJe nº 90/2008, divulgado em 30.5.2008; MS 27.743, Rel. Min. Cármen Lúcia, DJe 237/2008, publicado 15.12.2008; MS 28.745, Rel. Min. Ellen Gracie, DJe 12.5.2010; MS 28.626, Rel. Min. Dias Toffoli, DJe 4.3.2010; MS 27.796, Rel. Min. Carlos Britto, DJe 6.2.2009; MS 28.897, Rel. Min. Cármen Lúcia, DJe 2.8.2010.
5.	Em linha semelhante, este Tribunal de Contas já proferiu, entre outros, o Acórdão 1.388/2003 - Plenário (Relator: Min. Benjamin Zymler) e o Acórdão 2.307/2007-Plenário (Relator: Min. Marcos Bemquerer) , cujos sumários assim expressam a dicção em comento:
Sumário: Denúncia sobre supostas ilegalidades no Decreto nº 4.304/2002, vis a vis a Lei nº 10.180/2001, e de irregularidade nas nomeações para cargo em comissão no âmbito da CGU. Não conhecimento da denúncia no que se refere à existência de ilegalidades no Decreto nº 4.304/2002, por falta de competência desta Corte para o controle, in abstrato, de atos normativos. (...) [Acórdão 1.388/2003 - Plenário].
Sumário: (...) 7. Hipótese que, conferindo à presente Representação fácie de um verdadeiro controle abstrato da constitucionalidade de tais atos normativos, extravasa a competência do TCU, reconhecida pelo Supremo Tribunal Federal (Súmula n. 347) - e censurada nesses tempos no Excelso Pretório (...) [Acórdão 2.305/2007 - Plenário].
6.	A segunda sugestão que trago ao Revisor é para que seja invertida a ordem dos subitens 9.2 e 9.3, de modo a declarar a nulidade dos Acórdãos 4.387/2014, 4.460/2014, 4.461/2014 e 4.462/2014, todos da 1ª Câmara, por ofensa à cláusula de reserva do Plenário, após o juízo de mérito constitucional da matéria de fundo versada neste processo exarado no subitem 9.3. Trata-se apenas de uma adequação à sequência lógica que nos parece mais apropriada aos dispositivos.
7.	Por outro lado, reforço os argumentos do Ministro Revisor sobre a necessidade de considerar nulos os quatro acórdãos precitados, anotando que as Câmaras deste Tribunal não apenas carecem de competência para deliberar sobre questões que envolvam o exame incidental de constitucionalidade de ato normativo do poder público - a teor do art. 16, inciso VI, do nosso Regimento Interno e da Súmula Vinculante n° 10, do Supremo Tribunal Federal -, como também não podem revogar entendimento firmado em caráter normativo pelo Plenário, em sede de consulta, nos termos do art. 15, inciso I, alínea "o", do mesmo Regimento Interno.
8.	Por fim, sugiro ao Revisor a exclusão dos subitens 9.4 e 9.5, porquanto tais providências refletem comandos já contemplados na Instrução Normativa-TCU n° 55/2007 [sucedida pela IN-TCU 78/2018]
	É o meu voto, senhor Presidente.
TCU, Sala das Sessões Ministro Luciano Brandão Alves de Souza, em 9 de dezembro de 2015."
II
9.	Na presente assentada, chamo atenção para fatos novos, não enfrentados na discussão da matéria, que reforçam a necessidade de preservação da segurança jurídica em relação aos efeitos da determinação descrita no subitem 9.2 do acórdão proposto pelo relator, verbis:
9.2. determinar ao Senado Federal que, no prazo de 30 (trinta) dias, nos termos do art. 45 da Lei 8.443/1992, c/c o art. 71, inciso IX, da Constituição Federal, adote, relativamente aos interessados indicados no item 3.2 acima, as providências necessárias à desconstituição dos atos que transformaram em cargos efetivos os empregos de confiança então ocupados de Secretário Parlamentar e Assessor, haja vista submeter-se a hipótese à disciplina do § 2º do art. 243 da Lei 8.112/1990;
10.	O primeiro fato jurídico relevante a assinalar é que a superveniência da Lei 13.655/2018 (Lei da Segurança Jurídica no Setor Público) , que incluiu, entre outros, os artigos 21 e 24 na Lei de Introdução às Normas do Direito Brasileiro (Decreto-lei 4.657/1942) .
11.	Inicio com a análise do art. 24 da referida lei: 
"Art. 24. A revisão, nas esferas administrativa, controladora ou judicial, quanto à validade de ato, contrato, ajuste, processo ou norma administrativa cuja produção já se houver completado levará em conta as orientações gerais da época, sendo vedado que, com base em mudança posterior de orientação geral, se declarem inválidas situações plenamente constituídas. [Grifei].
Parágrafo único. Consideram-se orientações gerais as interpretações e especificações contidas em atos públicos de caráter geral ou em jurisprudência judicial ou administrativa majoritária, e ainda as adotadas por prática administrativa reiterada e de amplo conhecimento público."
12.	No caso concreto, tem-se que os atos impugnados - fundamentados no art. 3º da Resolução 61/2010 do Senado Federal - foram lastreados por entendimento expresso pelo Tribunal de Contas da União em sede de consulta, de caráter normativo, assentado no Acórdão 3.087/2010-Plenário, verbis:
"Art. 3º Em cumprimento ao Acórdão nº 3.087/2010 do Plenário do Tribunal de Contas da União, é consolidado em 7 (sete) o quantitativo de cargos da categoria em extinção de Secretário Parlamentar, do quadro de servidores efetivos do Senado Federal, na forma do Anexo II desta Resolução. [Grifei].
Parágrafo único. A Administração adotará as providências necessárias à implementação da decisão referida no caput."
13.	Inequívoca, portanto, a subsunção do caso à hipótese de vedação legal em destaque.
14.	A prevalecer o comando proposto no acórdão lavrado pelo Relator, esta Corte de Contas imporá ao órgão jurisdicionado e aos sete servidores alvejados a desconstituição de atos produzidos há mais de dez anos, com amparo no entendimento de caráter normativo expresso pelo Tribunal de Contas da União em sede de consulta, em evidente afronta à norma de segurança jurídica positivada no art. 24 da Lei de Introdução às Normas do Direito Brasileiro. 
15.	Outrossim, o art. 21 da mesma lei veda, em casos da espécie, a imposição de ônus excessivo ou anormal aos sujeitos atingidos por decisões que invalidem atos administrativos:
"Art. 21. A decisão que, nas esferas administrativa, controladora ou judicial, decretar a invalidação de ato, contrato, ajuste, processo ou norma administrativa deverá indicar de modo expresso suas consequências jurídicas e administrativas.
Parágrafo único. A decisão a que se refere o caput deste artigo deverá, quando for o caso, indicar as condições para que a regularização ocorra de modo proporcional e equânime e sem prejuízo aos interesses gerais, não se podendo impor aos sujeitos atingidos ônus ou perdas que, em função das peculiaridades do caso, sejam anormais ou excessivos." [Grifei].
16.	É solar que, transcorridos mais de dez anos do ato administrativo concessivo de direito, a determinação para a sua desconstituição em função de mudança do enfoque jurisprudencial sobre a matéria no âmbito desta Corte de Contas representa, à luz dos princípios da proteção da confiança legítima e da segurança jurídica, um ônus nitidamente excessivo, máxime porque parte dos servidores atingidos já esteja até aposentada no regime estatutário.
17.	A par disso, ressalto outros fatos que reforçam a necessidade de respeito às disposições legais destacadas. 
18.	Desde a emissão da Resolução 61/2010 do Senado Federal, já foi proferida ao menos uma decisão judicial, pela Justiça Federal, apoiada na presunção de legitimidade e validez jurídica do entendimento firmado pelo Tribunal de Contas da União na consulta versada no Acórdão 3.087/2010-TCU-Plenário (de minha relatoria) .
19.	Isso foi noticiado no memorial apresentado ontem pelo Advogado-Geral Adjunto do Senado, dr. Fernando Cesar Cunha, que consigna, entre outras, a seguinte informação:
"[decisão] proferida no mês de março de 2019, na Ação Civil Pública nº 93050.12.2014.4.01.3400, que tramita na 2ª Vara da Seção Judiciária do Distrito Federal, movida em desfavor da transformação do emprego de secretário parlamentar em cargo efetivo, com fundamento no Acórdão nº 3.087/2010 e na Resolução nº 61/2010, julgou improcedente a ação e manteve intactos tais normas, confirmando, uma vez mais, o acerto da decisão desse Tribunal de Contas da União e do Senado Federal."
20.	Segue-se o teor principal da fundamentação adotada pelo Juiz Federal Charles Renaud Frazão de Moraes, titular da 2ª Vara da Seção Judiciária do Distrito Federal (p. 7 do memorial em comento) :
	"Consta dos autos que, em mais de uma oportunidade, o TCU firmou entendimento pela possibilidade de aplicação do retromencionado normativo às contratações de pessoal, sem vínculo com a Administração Pública Federal, para o exercício de cargo de confiança (comissionado) , realizadas nos termos da CLT e antes da promulgação da CF/88. Daí a edição da Resolução 61/2010 do Senado Federal.	
	Nos termos da Lei n 8.443/92 (Lei Orgânica do TCU) , em suma, no que pertine à controvérsia em comento, cabe ao Tribunal de Contas da União decidir sobre consulta que lhe seja formulada por autoridade competente, quanto à aplicação de dispositivos legais concernentes à matéria de sua competência, cuja resposta encontra-se revestida de caráter normativo. Eis a hipótese dos autos. [Grifo do original].
	Assim, não há necessidade de maiores digressões sobre o tema em comento, cabendo aqui o registro de que, conforme bem asseverado na decisão que negou provimento ao agravo interposto pelo MPF, não há falar em prejuízo ao Erário, na espécie, haja vista que os requeridos encontram-se em pleno exercício dos cargos que ocupam, a impor a manutenção do status quo, considerando que o ato ora impugnado decorreu da multicitada Resolução nº 61/2010 do Senado Federal, em cumprimento ao Acórdão nº 3.087/2010 do Plenário do TCU"  (Grifei) . 
21.	O segundo fato, que, embora não seja novo, também reforça a necessidade de respeito, no caso concreto, às disposições dos arts. 21 e 24 da LINDB, é que, em 2011, portanto há mais de dez anos, este Tribunal julgou improcedente uma representação formulada pelo Ministério Público de Contas, apreciada no Acórdão 1.303/2011-Segunda Câmara (de minha relatoria) , que suscitara a ilegalidade do enquadramento funcional decorrente da multicitada Resolução n. 61/2010 do Senado Federal.
22.	Na ocasião, a matéria foi exaustivamente analisada no mérito, concluindo o Colegiado pela improcedência do feito. Peço licença para transcrever a fundamentação adotada no respectivo voto condutor:
2.	Embora o Ministério Público tenha legitimidade para representar ao Tribunal, nos termos do art. 237, inciso I, do Regimento Interno desta Casa, os fatos narrados não representam indício de irregularidade, requisito exigido no caput do art. 235 do mesmo Regimento, essencial ao conhecimento do feito.
3.	Essa convicção não decorre apenas dos argumentos expendidos pela Sefip. A proposta da unidade técnica assentou-se no fato de que o ato administrativo ora questionado já fora objeto de outra representação, no TC 003.554/2004-5, arquivado pelo relator original, que, na ocasião, não vislumbrou indício concernente à ilegalidade denunciada. Depreende-se, das razões apresentadas no respectivo despacho, acostado por cópia à fl. 171[footnoteRef:2], que o fundamento principal do arquivamento foi a juntada de "documentos exarados na esfera judicial que comprovam a legalidade dos atos ora questionados". Em vista disso, a unidade técnica aplicou, ao presente caso, a mesma conclusão. [2:  Vide §8 da instrução reproduzida no Relatório] 
4.	Não obstante, entendo que as razões adotadas pela Sefip contribuem, mas não são suficientes, para justificar o arquivamento proposto. 
5.	É que, ao compulsar, nestes autos, as peças referentes ao processo administrativo que culminou com a publicação do Ato da Comissão Diretora - ACD - n° 22/2001, foco da representação, pude inferir que a mencionada decisão judicial não tinha, como parte, o Sr. Osvaldino Gonçalves Brito, mas dois outros Secretários Parlamentares que, sob situação jurídica equivalente, obtiveram, na Justiça, o mesmo direito. Foi esse julgado que serviu de amparo à Comissão Diretora do Senado para emitir o ato ora questionado. Dessa forma, entendo que esse fato contribui para a convicção pela legalidade do ACD 22/2001, mas não é suficiente, pois, em verdade, tratou-se de uma extensão administrativa de decisão judicial limitada aos primeiros requerentes. 
6.	Entretanto, registro outro fato - de maior relevância - que permite concluir pela lisura do ato questionado.  Depois da emissão do parecer da Representante do Ministério Público, emitido como custus legis, a matéria foi objeto de apreciação pelo Tribunal, em Consulta formulada pelo Presidente do Superior Tribunal Militar, quando, após extenso debate, foi exarado o seguinte entendimento, de caráter normativo, mediante Acórdão 2.737/2010-Plenário:
"As contratações de pessoal realizadas antes da Constituição Federal de 1988, para o exercício de empregos de confiança, com fulcro no art. 2º do Decreto nº 77.242/1976 e parágrafos, podem ser transformadas em cargos efetivos, à luz do art. 243, § 1º, da Lei nº 8.112/1990."
7.	Pouco depois, essa dicção foi ratificada pelo Tribunal, no Acórdão 3.087/2010-Plenário, também em sede de Consulta, de interesse do Presidente do Senado Federal, assim formulada:
"Para efeito da transformação prevista no art. 243, § 1º, da Lei nº 8.112/90, é lícito, em tese, estender a decisão administrativa que reconheceu tal direito a servidores que, na data da promulgação da Lei, ocupavam emprego celetista de Secretário Parlamentar e de Assessor, a outros servidores que, embora ainda não tenham obtido o reconhecimento administrativo, mantêm, até hoje, vínculo ininterrupto de trabalho com o senado: sob o regime celetista; ou ocupando cargo em comissão; ou ocupando cargo efetivo por determinação judicial provisória (fl. 1) "
8.	Como o processo de Consulta não admite a análise de situações concretas, a teor do art. 265 do Regimento Interno do Tribunal, a questão foi conhecida nos seguintes termos:
"Para efeito da transformação prevista no art. 243, § 1º, da Lei nº 8.112/90, é lícito, em tese, estender tal direito a servidores que, embora ainda não tenham obtido o reconhecimento administrativo, mantêm, até hoje, vínculo ininterrupto de trabalho com o Senado: sob o regime celetista; ou ocupando cargo em comissão; ou ocupando cargo efetivo por determinação judicial provisória?"
9. 	A questão em tudo se ajusta ao caso presente. Com efeito, a "decisão administrativa" aludida nessa Consulta, embora tenha sido considerada, pelo Tribunal, apenas em abstrato, era precisamente o Ato da Comissão Diretora do Senado Federal nº 22, de 2001, que transformou em cargo efetivo o emprego de natureza permanente até então exercido pelo Sr. Osvaldino Gonçalves de Brito. Tal informação está registrada no Relatório que integra o Acórdão 3.087/2010-Plenário. 
10. Em resposta, o Tribunal informou ao Consulente que a matéria já havia sido objeto de apreciação no Acórdão 2.737/2010-Plenário, ratificando, assim, aquela posição, desta feita por unanimidade.
11. Veja-se que o núcleo da tese esposada no Acórdão 2.737/2010-Plenário foi o entendimento sustentado na Decisão 714/2000-Plenário, no sentido de que, segundo as palavras do saudoso Ministro Bento José Bugarin, relator daquela decisão:
"com o advento da Lei n° 8.112/90, todos os empregos ocupados da Administração Pública, em todos os três Poderes, nesta Corte e no Ministério Público, foram transformados em cargos, vindo a ser ocupados pelos então ex-celetistas, que inclusive contaram o tempo de serviço sob o antigo regime para todos os efeitos". (grifei) 
12. O argumento principal que prevaleceu, tanto na Decisão 714/2000 quanto no recente Acórdão 2.737/2010, do Plenário, foi que, a despeito da denominação do emprego ou cargo, se de confiança ou não, e independentemente da característica de livre provimento, a efetivação prevista no §1º do art. 243 da Lei 8.112/90 é admitida quando caracterizado o vínculo de emprego público. Essa dicção foi bem expressa no seguinte excerto do voto complementar do Ministro Augusto Nardes, relator do citado Acórdão 2.737/2010, verbis:
"31. Pelo visto nos excertos do voto acima, a grande mudança que se operou neste Tribunal, por meio da Decisão nº 714/2000-TCU-Plenário, foi o entendimento de que a contratação realizada com escopo no art. 2º e parágrafos do Decreto nº 77.242/76, na prática, se constituía em verdadeiro emprego público, uma vez que o contratado era expressamente submetido ao regime da legislação trabalhista e amparado pelo Fundo de Garantia por Tempo de Serviço - FGTS (§ 1º do art. 2º do Decreto nº 77.242/76) ; salário correspondente à gratificação pela representação de gabinete, acrescida de 90% (noventa por cento) (§ 3º do art. 2º do Decreto nº 77.242/76 e art. 457 da CLT) .
32. Além disso, ressaltou-se a incidência dos artigos 2º e 3º da CLT, conquanto os empregados prestavam serviços à União, pessoalmente, de forma não eventual para atender às atividades-fins dos Tribunais, sob subordinação jurídica revelada pela existência de dependência hierárquica, inclusive reconhecendo-lhes direito a férias, licenças etc.
33. Em outras palavras, o fato de a contratação e a dispensa serem de livre conveniência da administração (§ 2º do art. 2º do Decreto 77.242/76) não transmudaria a natureza jurídica de emprego público daqueles contratos, uma vez que essa flexibilidade é ínsita a qualquer emprego privado sujeito à CLT. Desse modo, não haveria razão para que qualquer que fosse o nomem iures dado ao contrato de trabalho (função de confiança, emprego de confiança etc.) tivesse o condão de descaracterizar o vínculo de emprego firmado com a administração pública, pelo simples fato de os cargos comissionados, stricto sensu, também se caracterizarem como de livre nomeação e exoneração.
34. A título de exemplo da irrelevância do nomem iures do emprego ou da função ou da parcela remuneratória, com muita propriedade o relator da Decisão nº 714/2000-TCU-Plenário citou o caso da PJs da Justiça Eleitoral a que faziam jus os Chefes de Cartório de Zona Eleitoral e os Diretores de Secretaria da própria Justiça Trabalhista, cujos cargos, apesar de serem de provimento efetivo, tinham remuneração correspondente a cargos em comissão (DAS) , e nem por isso foram transformados em cargos comissionados." (grifei) 
13.  Esse novo acórdão, 2.737/2010 - Plenário, vale ressaltar, acrescentou que o direito de enquadramento, nos casos de livre provimento, só se aplicaria aos contratados antes da Constituição de 1988, que passou a exigir o concurso público para a efetivação.
14.  Em vista dessas considerações, não há motivo para restringir o entendimento disposto no Acórdão 2.737/2010-Plenário apenas aos servidores contratados nos termos do Decreto 77.242/76 (que criou as funções remuneradas pela Gratificação de Representação de Gabinete - GRG, no âmbito do Poder Executivo) . De fato, embora o Acórdão 2.737/2010-Plenário tenha se baseado na situação dos empregados públicos contratados sob a égide daquele decreto, todos os requisitos invocados nesse decisum, para o enquadramento previsto no art. 243, §1º, da Lei 8.112/90, aplicam-se igualmente aos Secretários Parlamentares potencialmente abrangidos pela referida consulta, a saber: admissão antes da Constituição de 1988 e relação laboral típica de emprego público, sob o regime da CLT. 
15.  Por conseguinte, o argumento do Ministério Público especializado, de que o Decreto 77.242/76 não se aplica aos Secretários Parlamentares, apesar de verdadeiro, em nada afeta a extensão do entendimento fixado no Acórdão 2.737/2010-Plenário aos que se enquadrem nas condições nele fixadas. Isso porque, à semelhança dos Secretários Parlamentares, os servidores contratados sob a égide do Decreto 77.242/76 também eram admitidos sem concurso público, por livre indicação, para o exercício de emprego de confiança, sob o regime da CLT. Não há motivo, portanto, para distinguir esses dois grupos de servidores quanto ao direito em questão. 
16.  Não foi por outra razão que este Tribunal estendeu a resposta à consulta versada no Acórdão 2.737/2010-Plenário aos Secretários Parlamentares, por ocasião do precitado Acórdão 3.087/2010-Plenário (consulta formulada pelo Presidente do Senado) .
17.  Importa frisar que o direito em questão alcança um número quase inexpressivo de servidores do Senado, pois favorece apenas os contratados antes da Constituição de 1988 e que continuaram nesse emprego público por período longo o suficiente para caracterizar o vínculo por tempo indeterminado, nos termos dos arts. 445 e 451 da CLT[footnoteRef:3]. Com efeito, a recente Resolução do Senado Federal n° 61, de 20/12/2010, editada com fundamento no art. 52, inciso XIII[footnoteRef:4], da Constituição Federal, além de colocar o referido cargo em extinção, incluiu no Quadro de Cargos Efetivos do Senado, com base no citado Acórdão 3.087/2010-Plenário, apenas 7 (sete)  cargos de Secretário Parlamentar (fl. 330) . [3:  Art. 445 - O contrato de trabalho por prazo determinado não poderá ser estipulado por mais de 2 (dois) anos, observada a regra do art. 451.Art. 451 O contrato de trabalho por prazo determinado que, tácita ou expressamente, for prorrogado mais de uma vez, passará a vigorar sem determinação de prazo.]  [4:  Art. 52. Compete privativamente ao Senado Federal: (...) XIII - dispor sobre sua organização, funcionamento, polícia, criação, transformação ou extinção dos cargos, empregos e funções de seus serviços, e a iniciativa de lei para fixação da respectiva remuneração, observados os parâmetros estabelecidos na lei de diretrizes orçamentárias;] 
18.  Quanto aos precedentes judiciais em sentido contrário, citados no parecer da d. Representante do Ministério Público, deve-se considerar que, por força do §2º e do inciso XVII do art. 1º da Lei 8.443/92, esta Corte de Contas possui autonomia para, em sede de consulta, decidir, em caráter normativo, sobre questões de sua competência. Veja-se, ademais, que o parecer do Ministério Público e, logicamente, todos os precedentes judiciais nele invocados são anteriores aos mencionados Acórdãos 2.737/2010 e 3.087/2010, do Plenário deste Tribunal.
19.  Por outro lado, retornando ao caso concreto, tem-se que o enquadramento do Sr. Osvaldino Gonçalves Brito embasou-se no Acórdão do Tribunal Regional Federal da 1ª Região, proferido na Apelação em Mandado de Segurança n° 92.01.00950-0/DF, que, diante de caso semelhante, envolvendo dois outros Secretários Parlamentares do Senado, deu provimento ao recurso, concedendo a segurança, para ordenar o enquadramento dos impetrantes nos termos do art. 243, §1º, da Lei 8.112/90 (fls. 43/53) . 
20.   Conforme expliquei alhures, esse foi o precedente que ensejou o arquivamento do TC 003.554/2004-5, segundo se infere dos presentes autos.
21.  Pondero, ainda, que o Sr. Osvaldino Gonçalves Brito foi admitido em 3/5/1983 (fl. 74) , ou seja, mais de cinco anos antes da Constituição de 1988. Além disso, contava com mais de dezessete anos de serviço à data do seu enquadramento, mediante o ACD n° 22, de 12/9/2001. 
22.  Por todo o exposto, não vejo indício de irregularidade no ato questionado pelo Ministério Público, razão por que a presente representação não deve ser conhecida.
23.	Ao resgatar os fundamentos do acórdão assinalado, não pretendo, aqui, negar a possibilidade de este Tribunal revisitar o tema e, nesse passo, conferir-lhe nova dicção, como se faz na presente assentada. 
24.	Busco apenas deixar claro que a fundamentação do Acórdão 1.303/2011-Segunda Câmara foi calcada no entendimento firmado por este Tribunal à época e fortalecida com ponderações sobre aspectos fáticos que emolduravam a questão. O acórdão transitou em julgado sem apresentação de recursos. Isso há mais de dez anos.
25.	Observo, de passagem, que o Acórdão 1.303/2011-Segunda Câmara não questionou a constitucionalidade de nenhuma norma ou ato administrativo, baseando-se em questões fáticas e em entendimento jurisprudenciais desta Corte de Contas admitidas como válidos à época, o que afasta, in casu, a reserva de Plenário. 
III
26.	A par dessas considerações, chamo atenção à importância de assegurar tratamento isonômico às situações individuais dos servidores arrolados como interessados nos presentes autos.
27.	Nos termos do acórdão proposto pelo Revisor, Ministro Bruno Dantas, com quem me alinho nesta assentada, o entendimento firmado no presente aresto deve ter efeitos ex nunc, de modo a preservar as situações constituídas com base no Acórdão 3.087/2010-TCU-Plenário e na Resolução 61/2010 do Senado Federal.
28.	No caso vertente, identifico cinco grupos de situações individuais:
	         I) servidores cujos atos de admissão foram impugnados pelo Tribunal por meio dos acórdãos considerados nulos nos termos propostos pelo Revisor (Ana Maria Caetano Pompeo, Denise Scarassati Marques, Maria Genilse dos Santos e Walter Germano de Oliveira) ;
	         II) servidor cujo ato de aposentadoria foi considerado legal e registrado por este Tribunal, há mais de dez anos, mediante o Acórdão 3.414/2008-2ª Câmara; relator: Ministro Aroldo Cedraz (José Geminiano Acioli Jurema) ;
	        III) servidor cujo ato de admissão ainda não foi apreciado por este Tribunal, estando o respectivo processo sobrestado até o trânsito em julgado do RE 636.553-DF, no Supremo Tribunal Federal, haja vista os possíveis reflexos, no caso concreto, da tese firmada em repercussão geral no referido julgado: "Em atenção aos princípios da segurança jurídica e da confiança legítima, os Tribunais de Contas estão sujeitos ao prazo de 5 anos para o julgamento da legalidade do ato de concessão inicial de aposentadoria, reforma ou pensão, a contar da chegada do processo à respectiva Corte de Contas." (Osvaldino Gonçalves de Brito, TC 007.492/2014-6, relator: Ministro Walton Alencar Rodrigues; ato disponibilizado a este Tribunal em 12/11/2013) ;
	IV) servidor cujo ato de aposentadoria foi expedido em 13/06/2012 (número de controle no Sistema e-Pessoal: 133260/2020) , porém ainda não disponibilizado a este Tribunal, aguardando manifestação do controle interno; sem ato de admissão nas bases de dados deste Tribunal (Jorge Paulo Funari Alves) ;
	V) servidor cujo exame de legalidade do ato de admissão foi considerado prejudicado, por perda de objeto (Humberto Coutinho de Lucena Júnior, Acórdão de Relação 5.249/2015-2ª Câmara, relator: Ministro Augusto Nardes) ; apesar dessa informação, consta no sistema e-Pessoal um ato de concessão de pensão civil instituída pelo servidor, falecido em 24/4/2015, informando que o cargo ocupado à data do óbito era o de "Secretário Parlamentar", regido pelo Regime Próprio de Previdência Social - RPPS, com admissão em 13/12/2012 (número de controle no e-Pessoal: 106725/2020) ; esse ato ainda não foi submetido a este Tribunal, encontrando-se ainda no controle interno.
29.	As informações descritas revelam um mosaico de situações diferentes, que, se analisadas por este Tribunal em momentos distintos, podem ensejar julgamentos não isonômicos, haja vista que a tese defendida pelo Ministro Bruno Dantas, por mim esposada, sustenta a necessidade de preservar os atos amparados pelo Acórdão 3.087/2010-TCU-Plenário e na Resolução 61/2010 do Senado Federal.
30.	Importa ressaltar que, por meio do recente Acórdão 122/2021-TCU-Plenário (relator: Ministro Benjamin Zymler) , ao interpretar a tese de repercussão geral firmada no RE 636.553-DF, sopesando os fundamentos do voto do Ministro Gilmar Mendes que rejeitou os respectivos embargos de declaração, passou a admitir a negativa de registro a atos de pessoal no prazo de até dez anos desde a sua disponibilização, mediante a revisão de ofício prevista no art. 260, §2º, do nosso Regimento Interno (cinco anos até o registro tácito, mais cinco anos para a revisão de ofício) . 
31.	Dessa forma, à luz da dicção firmada no Acórdão 122/2021-TCU-Plenário, todos os atos enfocados neste processo estariam sujeitos, em tese, à negativa de registro, exceto aquele referente ao interessado José Geminiano Acioli Jurema, cujo ato foi registrado há mais de doze anos (Ac. 3.414/2008-2ª Câmara; situação II, retrodescrita) . 
32.	Daí a importância de analisar todos os atos sob o mesmo critério, in casu, o apresentado pelo Ministro Bruno Dantas, no sentido de preservar as situações constituídas em conformidade com o Acórdão 3.087/2010-TCU-Plenário e a Resolução 61/2010 do Senado Federal, mesmo no caso dos enquadramentos ocorridos anteriormente a 2010. 
33.	Conforme já assinalei, a decisão a ser proferida por este Tribunal deve respeitar as disposições do art. 24 do Lei de Introdução às Normas do Direito Brasileiro (LINDB) , nela inseridas pela Lei 13.655/2018, que vedam a impugnação de atos "com base em mudança posterior de orientação geral", quando emitidos em conformidade com "orientações gerais da época". Ressalto que esse dispositivo legal foi positivado após a autuação deste processo e a conclusão da sua fase instrutória.
34.	Em vista dessas ponderações, proponho ao Revisor que inclua em sua minuta de acórdão os seguintes dispositivos:
"aplicar as disposições do item 9.2 retro (quanto à atribuição de efeitos ex nunc à dicção firmada neste Acórdão e à consequente preservação dos atos de transformação dos cargos dos ora interessados) ao exame dos atos de admissão, aposentadoria e pensão relacionados aos interessados indicados no item 3 deste Acórdão, cujos respectivos processos deverão ser apreciados em conjunto, nos termos do art. 18-F da Resolução-TCU 175/2005 (acrescentado pela Resolução-TCU 321/2020) ";
	      "nos termos do art. 15, da Instrução Normativa-TCU 78/2018, avocar junto ao controle interno do Senado o ato de aposentadoria de Jorge Paulo Funari Alves (número de controle no Sistema e-Pessoal: 133260/2020) e o ato de pensão civil instituída por Humberto Coutinho de Lucena Júnior (número de controle no Sistema e-Pessoal: 106725/2020) ".
35.	Com essas ponderações adicionais, ratifico e complemento minha declaração de voto apresentada na sessão de 9/12/2015, alinhando-me com o revisor, Ministro Bruno Dantas.
	É o meu voto, senhora Presidente.
TCU, Sala das Sessões Ministro Luciano Brandão Alves de Souza, em 24 de fevereiro de 2021.
RAIMUNDO CARREIRO
Ministro

Senado Federal e Superior Tribunal Militar.

3. Representante/Interessados/Responsáveis:
3.1. Representante: Ministério Público junto ao Tribunal de Contas da União
3.2. Interessados: Ana Maria Caetano Pompeo (XXX.938.111-XX); Denise Scarassati Marques (XXX.728.871-XX); Humberto Coutinho de Lucena Júnior (XXX.503.411-XX); Jorge Paulo Funari Alves (XXX.068.770-XX); Jose Geminiano Acioli Jurema (XXX.775.444-XX); Maria Genilse dos Santos (XXX.330.809-XX); Osvaldino Gonçalves de Brito (XXX.657.091-XX); Walter Germano de Oliveira (XXX.473.811-XX).

BRUNO DANTAS

Ministro Bruno Dantas.

13.1. Ministros presentes: Ana Arraes (Presidente), Walton Alencar Rodrigues (2º Revisor), Benjamin Zymler (Relator), Augusto Nardes, Raimundo Carreiro, Vital do Rêgo e Jorge Oliveira.
13.2. Ministro que votou na sessão de 20/1/2021: Bruno Dantas (1º revisor).
13.3. Ministros com voto vencido: Walton Alencar Rodrigues (2º Revisor) e Benjamin Zymler (Relator).
13.4. Ministros-Substitutos convocados: Augusto Sherman Cavalcanti e Marcos Bemquerer Costa.
13.5. Ministro-Substituto convocado com voto vencido: Marcos Bemquerer Costa.
13.6. Ministro-Substituto convocado que não participou da votação: Augusto Sherman Cavalcanti.
13.7. Ministros-Substitutos presentes: André Luís de Carvalho e Weder de Oliveira.

BENJAMIN ZYMLER

Adoto como parte do relatório a instrução produzida no âmbito da Secretaria de Fiscalização de Pessoal (Sefip) , a qual contou com a anuência dos dirigentes da unidade técnica:
"INTRODUÇÃO
1.	Cuidam os autos de representação autuada em atendimento ao despacho de 8/10/2012, exarado pela e. Ministra Ana Arraes nos autos do TC Processo 017.818/2010-9, que tratou de consulta formulada pelo ex-Presidente do Senado Federal acerca da aplicabilidade do art. 243, § 1º, da Lei 8.112/1990 às contratações realizadas antes da Constituição Federal de 1988 para empregos/funções de confiança de Secretário Parlamentar e de Assessor, respondida por meio do Acórdão 3087/2010-TCU-Plenário (peça 4) .
HISTÓRICO
2.	De início, cabe tecer breve histórico dos fatos que antecederam a decisão proferida por meio do mencionado despacho, o qual autorizou esta Unidade Técnica a autuar a presente representação.
3.	Na Sessão do dia 17/11/2010, o Plenário desta Corte de Contas prolatou o Acórdão 3.087/2010, por meio do qual a indagação do então Presidente do Senado Federal sobre a aplicabilidade do § 1º do art. 243 da Lei 8.112/1990 foi respondida nos termos seguintes:
'9.1. conhecer da presente consulta, por atender aos requisitos fixados no art. 264 do Regimento Interno deste Tribunal, respondendo ao consulente que o Tribunal de Contas da União já firmou entendimento sobre a matéria, ao apreciar consulta formulada pelo Presidente do Superior Tribunal Militar, objeto do Acórdão 2737/2010-TCU-Plenário, proferido na Sessão de 13/10/2010 (TC Processo 001.827/2009-6) '.
4.	Segundo o Acórdão 2737/2010-TCU-Plenário, o então Presidente do Superior Tribunal Militar obteve a seguinte resposta:
'9.2. (...) as contratações de pessoal, sem vínculo com a Administração Pública Federal, realizadas antes da Constituição de 1988, para o exercício de empregos de confiança, com fulcro no art. 2º e parágrafos do Decreto nº 77.242/1976, ao abrigo da CLT, podem ser transformados em cargos efetivos, consoante permissivo do art. 243, § 1º, da Lei nº 8.112/1990' (grifo acrescentado) .
5.	Inconformado, o MPTCU, representado pelo então Procurador-Geral Dr. Lucas Rocha Furtado, interpôs pedido de reexame contra o Acórdão 3087/2010-TCU-Plenário para que fosse atribuída nova redação ao item 9.1 deste decisum, de modo que o presidente do Senado Federal fosse informado de que 'os cargos, empregos e funções de confiança devem ser transformados em cargos em comissão, ante o previsto no art. 19, § 2º, do ADCT da CF/88 e no art. 243, § 2º, da Lei 8.112/1990' (peça 2, fls. 2/8) .
6.	Registre-se, por oportuno, que o MPTCU já havia interposto pedido de reexame contra o Acórdão 2737/2010-TCU-Plenário (TC Processo 001.827/2009-6) , tendo o e. Ministro Valmir Campelo, relator sorteado para apreciação do recurso, determinado o apensamento definitivo daqueles autos ao TC Processo 017.818/2010-9, no qual foi prolatado o Acórdão 3087/2010-TCU-Plenário, assim como requerido a realização de sorteio de relator para o recurso contra este acórdão, o que, consequentemente, indicaria o relator do primeiro apelo (peça 2, fls. 17/19) .
7.	Promovidos o apensamento determinado e o sorteio requerido, a Ministra Ana Arraes passou a ser a relatora dos recursos interpostos pelo MPTCU, decidindo, mediante despacho, o seguinte (peça 4, fl. 6) :
'a) com fulcro no art. 50, § 4º, da Resolução TCU 191/2006, não conhecer do pedido de reexame interposto pelo Ministério Público junto ao TCU contra os Acórdão 3087/2010-TCU-Plenário, por ausência de previsão legal;
b) por economia processual, por racionalidade administrativa e pelo princípio da instrumentalidade das formas, admitir a peça do MPTCU como representação e autorizar a Secretaria de Fiscalização de Pessoal a autuar novo processo, com essa natureza, constituído de cópias destes autos, instruí-lo com a urgência que o caso requer e encaminhá-lo ao relator eventualmente designado, para nova apreciação de seu conhecimento' (grifos acrescentados) .
8.	Com efeito, esta Unidade Técnica autuou a presente representação, a qual passou a exigir as providências necessárias ao exame de legalidade dos eventuais atos de efeitos concretos relativos às transformações de empregos/funções de confiança em cargos efetivos pelo Senado Federal e pelo Superior Tribunal Militar, razão pela qual esses órgãos foram diligenciados para que prestassem informações sobre os respectivos atos administrativos (peças 6/8 e 10/12) .
9.	Em atendimento, a Secretaria de Controle Interno do Senado Federal encaminhou o Despacho nº 2240 - SSPAT/SEACAF, de 12/11/2012, segundo o qual consta a informação de que, após a publicação do Acórdão 3087/2010-TCU-Plenário, houve a transformação de quatro funções de confiança de Secretário Parlamentar ou de Assessor, ocupadas por Walter Germano de Oliveira, Ana Maria Caetano Pompeo, Maria Genilse dos Santos e Denise Scarassati Marques, em cargos de provimento efetivo (peça 9) .
10.	Ademais, há informação de que outras três funções já haviam sido transformadas em cargos efetivos, sendo duas delas em 1996, ocupadas por Jorge Paulo Funari Alves e José Geminiano Acioli Jurema, com amparo em decisões do Poder Judiciário, e outra em 2001, ocupada por Osvaldino Gonçalves de Brito, mediante decisão administrativa.
11.	Consta, ainda, do referido despacho da Subsecretaria de Pessoal Ativo do Senado Federal o seguinte:
'O único celetista com contrato ainda vigente na Casa é o servidor Sátiro D'Oliveira Valença Sobrinho, matrícula 132151, ocupante do cargo em comissão de Secretário Parlamentar. Apesar de o servidor ter entrado em exercício no dia 15/01/1986, ele não tem condições de se beneficiar da transformação trazida à luz pelo parágrafo 1º do art. 243 da Lei nº 8.112/90, uma vez que ele teve o vínculo de trabalho com o Senado interrompido no período de 05 a 10/05/1988.'
12.	Por seu turno, a Diretoria-Geral do Superior Tribunal Militar apresentou o seguinte esclarecimento (peça 13) :
' (...) por meio do Ato nº 273/2011, por força do Acórdão 2737/2010-TCU-Plenário, foram transformadas, na forma do § 1º do art. 243 da Lei nº 8.112/90, em cargos públicos efetivos de Técnico Judiciário, Área Administrativa, 8 (oito) empregos públicos instituídos com fundamento no Decreto nº 77.242/76, ocupados pelos seguintes servidores: (...) .'
13.	Com base nas respostas apresentadas, e considerando as diversas deliberações prolatadas pelo Tribunal acerca da matéria, a Sefip expôs na instrução acostada às peças 14/16 o seu entendimento prévio com vistas a subsidiar o relator na adoção das medidas necessárias ao prosseguimento do feito, senão vejamos:
' (...) 
14. A partir da Decisão 714/2000-Plenário, prolatada em sede de pedido de reexame interposto por servidores do TRT da 10ª Região, esta Corte de Contas passou a entender que às contratações realizadas com base no Decreto 77.242/1976, tomado de empréstimo pelo Poder Judiciário para solucionar suas necessidades atinentes à área de pessoal, deveriam ser aplicadas as disposições do § 1º do art. 243 da Lei 8.112/1990, por se tratarem de verdadeiros empregos públicos.
15. Amparado por tal decisão, o Tribunal, em relação a diversos casos no Poder Judiciário, prolatou, exemplificativamente, as seguintes deliberações: Decisão 236/2001-Plenário, Acórdão 610/2005-TCU-Plenário, Acórdão 140/2006-TCU-Segunda Câmara, Acórdão 192/2008-TCU-Plenário e o Acórdão 2737/2010-TCU-Plenário. O último decisum, relativo à consulta do STM, restou assim ementado:
'CONSULTA. CONHECIMENTO. APLICABILIDADE DO DISPOSTO NO ART. 243, § 1º, DA LEI Nº 8.112/1990 ÀS CONTRATAÇÕES REALIZADAS ANTES DA CONSTITUIÇÃO DE 1988, COM BASE NO ART. 2º E PARÁGRAFOS DO DECRETO Nº 77.242/1976. 
As contratações de pessoal realizadas antes da Constituição Federal de 1988, para o exercício de empregos de confiança, com fulcro no art. 2º do Decreto nº 77.242/1976 e parágrafos, podem ser transformadas em cargos efetivos, à luz do art. 243, § 1º, da Lei nº 8.112/1990.'
16. Não obstante os argumentos lançados pelo MPTCU na peça recursal admitida como representação, entendemos não haver lugar para anulação do Ato 273/2011 do Superior Tribunal Militar, que transformou empregos fundamentados no Decreto 77.242/1976 em cargos públicos de Técnico Judiciário, em vista da forte insegurança jurídica que tal medida poderia gerar, pois o entendimento pela possibilidade desse tipo de transformação já foi ratificado por diversas outras deliberações desta Corte de Contas relativas a órgãos do Poder Judiciário, desde a prolação da Decisão 714/2000-Plenário.
17. Logo, não vemos razões para adotar entendimento diferenciado em relação ao Superior Tribunal Militar ou a quaisquer outros órgãos do Poder Judiciário que tenham efetuado contratações com base no mencionado decreto.
18. Por outro lado, em relação às Casas do Poder Legislativo, convém esclarecer que esta Unidade Técnica já se manifestou contrária a transformações dessa natureza não só na mencionada consulta do Senado Federal, que resultou no Acórdão 3087/2010-TCU-Plenário, mas também naquela formulada pelo Presidente da Comissão de Trabalho, de Administração e Serviço Público da Câmara dos Deputados sobre o mesmo tema, ainda pendente de manifestação desta Corte de Contas (TC Processo 017.545/2011-0, peças 4/6) .
19. A propósito, no mencionado processo de consulta, esta Unidade Técnica deixou consignado que 'em vista das peculiaridades descritas da antiga função de confiança de Secretariado Parlamentar da Câmara dos Deputados, entendemos que a situação ora sob apreciação diverge, principalmente, daquelas que nortearam as deliberações constantes da Decisão 714/2000 e do Acórdão 2737/2010-TCU-Plenário'.
20. Tal conclusão decorre da natureza precária dos antigos empregos/funções de confiança de Secretário Parlamentar e de Assessor das Casas Legislativas, uma vez que a permanência de seus ocupantes estava condicionada não apenas à vontade do parlamentar responsável pela indicação à vaga ocupada, mas também à reeleição desse parlamentar.
21. Demais disso, esta Unidade Técnica chamou a atenção para o fato de coexistirem, à época, na Câmara dos Deputados, além da função de confiança de Secretariado Parlamentar, o emprego público de Adjunto Parlamentar, que, apesar de as atribuições dos seus ocupantes se assemelharem, distinguiam-se pela precariedade do vínculo do ocupante da função de Secretariado Parlamentar com a Câmara dos Deputados (TC Processo 017.545/2011-0, peça 4, fl. 4) . 
22. Portanto, a jurisprudência desta Corte de Contas, a nosso sentir, admite, tão somente, a transformação dos empregos de confiança, amparados pelo Decreto 77.242/1976, em cargos efetivos, pois, na prática, as contratações para os mencionados empregos se constituíam em verdadeiros empregos públicos, diferentemente das funções de confiança de Secretário Parlamentar e de Assessor das Casas Legislativas.
23. Nessa esteira, com o devido respeito às decisões deste Tribunal, consideramos equivocada a resposta formulada ao presidente do Senado Federal de que o TCU já havia firmado entendimento sobre a matéria, ao apreciar consulta formulada pelo Superior Tribunal Militar (item 9.1 do Acórdão 3087/2010-TCU-Plenário) , na medida em que o Acórdão 2737/2010-TCU-Plenário, que respondeu à indagação da Corte Castrense, refere-se, especificamente, aos antigos empregos de confiança de órgãos do Poder Judiciário, amparados pelo multicitado decreto.
24. Com isso, não poderia, a nosso ver, o Senado Federal alicerçar no Acórdão 3087/2010-TCU-Plenário os atos de transformação de empregos/funções de confiança em cargos públicos efetivos. Ademais, é reiterada a jurisprudência do Supremo Tribunal Federal de que tais empregos/funções deveriam ter sido transformados em cargos em comissão, e não em cargos efetivos (Mandados de Segurança 20.933, 21.680, 23.080, 23.081 e 23.099) .
25. Voltando às particularidades das transformações efetivadas pelo Senado Federal, observa-se que, em 1996, por meio de decisões judiciais, as funções ocupadas por Jorge Paulo Funari Alves e José Geminiano Acioli Jurema foram transformadas em cargos de provimento efetivo; em 2001, mediante decisão administrativa, a função ocupada por Osvaldino Gonçalves de Brito foi também transformada e; por fim, em 2010, as funções ocupadas por Walter Germano de Oliveira, Ana Maria Caetano Pompeo, Maria Genilse dos Santos e Denise Scarassati Marques sofreram a mesma transformação, mas, ao que parece, amparadas exclusivamente na deliberação desta Corte de Contas.'
14.	À vista desses argumentos, esta Unidade Técnica propôs a oitiva dos interessados e do Senado Federal, por meio de sua Diretoria-Geral, para que defendessem a transformação das antigas funções de confiança de Secretário Parlamentar e de Assessor em cargos de provimento efetivo.
15.	Após os Ministros José Múcio Monteiro e Raimundo Carreiro declararem-se impedidos para relatar os presentes autos (peças 17 e 22, respectivamente) , o Ministro Benjamin Zymler foi sorteado relator, tendo autorizado, mediante despacho (peça 24) , as oitivas da Diretoria-Geral do Senado Federal, assim como dos interessados Jorge Paulo Funari Alves, José Geminiano Acioli Jurema, Osvaldino Gonçalves de Brito, Walter Germano de Oliveira, Ana Maria Caetano Pompeo, Maria Genilse dos Santos e Denise Scarassati Marques. 
16.	Com base na autorização conferida pelo e. relator, a Sefip encaminhou os ofícios acostados às peças 25/32 e 53. Em resposta, tanto os servidores interessados, representados por seus advogados (peças 45/47, 49/51) , quanto a Diretoria-Geral do Senado Federal manifestaram-se em relação às inquinadas transformações (peças 48, 52, 54 e 55) .
17.	Ocorre que, ao iniciar o exame desses elementos, esta Unidade Técnica verificou que a função ocupada por Humberto Coutinho de Lucena Júnior também foi transformada em cargo de provimento efetivo, por força da 'Ata da 11ª Reunião da Comissão Diretora, publicada no BASF nº 5121, de 13/12/2012, onde a Comissão Diretora acolheu o voto favorável do relator e deferiu o pedido formulado pelo servidor, nos termos da Resolução nº 61/2010' (peça 55) , razão pela qual foi proposta a oitiva desse servidor (peças 56/58) .
18.	Por meio de novo despacho, o relator autorizou a medida proposta pela Sefip, com vistas a assegurar a Humberto Coutinho de Lucena Júnior o direito à ampla defesa e ao contraditório, assim como garantido aos demais interessados (peça 59) . Em face dessa autorização, o servidor foi devidamente oficiado por esta Secretaria (peça 61) , tendo se manifestado por meio da peça 68, subscrita por seu advogado constituído nos autos (peça 65) .
OITIVAS DO SENADO FEDERAL E DOS INTERESSADOS
Resposta do Senado Federal
19.	A Diretoria-Geral do Senado Federal encaminhou, além dos esclarecimentos prestados pela Secretaria de Recursos Humanos e por seu órgão de Advocacia, cópias dos processos administrativos que trataram, ao longo dos anos, dos requerimentos dos interessados para que fossem enquadrados como servidores efetivos, informações relativas a processos judiciais sobre esses enquadramentos e normas atinentes às funções de Secretário Parlamentar (peças 54/55) .
20.	Considerando que os esclarecimentos da Secretaria de Recursos Humanos traçaram, de modo geral, os fundamentos das transformações que beneficiaram oito servidores comissionados daquela Casa Legislativa, transcrevo da peça 55 os seguintes trechos:
' (...) 
Sobre o assunto, informamos que o Senado Federal procedeu à transformação do antigo emprego de confiança de Secretário Parlamentar em cargo isolado de provimento efetivo, conforme o art. 3º da Resolução nº 61, de 2010, que consolidou em 7 (sete) o quantitativo de cargos da categoria em extinção de Secretário Parlamentar, em cumprimento ao Acórdão 3087/2010-TCU-Plenário, que resume o voto da seguinte forma:
'Para efeito da transformação prevista no art. 243, § 1º, da Lei nº 8.112/90, é lícito, em tese, estender tal direito a servidores que, embora ainda não tenham obtido o reconhecimento administrativo, mantêm, até hoje, vínculo ininterrupto de trabalho com o Senado: sob o regime celetista; ou ocupando cargo em comissão; ou ocupando cargo efetivo por determinação judicial provisória.'
Antes mesmo da publicação da Resolução acima, duas vagas já estavam providas pelos servidores Jorge Paulo Funari Alves, matrícula 47329, efetivado por decisão judicial (Mandado de Segurança nº 92.01.00950-0/DF) e pelo Ato da Comissão Diretora nº 21, de 1996 - está aposentado desde 13/06/2012; e Osvaldino Gonçalves de Brito, matrícula 55430, efetivado pelo Ato da Comissão Diretora nº 22, de 2001.
O servidor José Geminiano Acioli Jurema, matrícula 47330, também foi efetivado por decisão judicial (Mandado de Segurança nº 92.01.00950-0/DF) e pelo Ato da Comissão Diretora nº 22, de 1996 - está aposentado desde 02/07/1998.
As demais vagas foram providas, conforme levantamento dos servidores que atendiam às determinações do referido acórdão, quais sejam: Walter Germano de Oliveira, Denise Scarassati Marques, Maria Genilse dos Santos e Ana Maria Caetano Pompeo.
Posteriormente, em 13/12/2012, após justificação administrativa no Processo nº 002668/11-4, o servidor Humberto Coutinho de Lucena Júnior, matrícula 172150, foi efetivado mediante decisão da Mesa Diretora, conforme Ata da 11ª Reunião da Comissão Diretora, publicada no Boletim Administrativo do Senado Federal nº 5121, de 13/12/2012.
Todos os servidores acima foram efetivados no cargo isolado de provimento efetivo de Secretário Parlamentar, no último padrão de nível médio, da mesma forma como ocorrera com os dois que haviam obtido o direito por decisão judicial, porque tiveram vínculo ininterrupto com a Casa, uma vez que estavam em efetivo exercício quando do advento da Lei nº 8.112, de 1990, e estavam até a data da publicação do referido Acórdão, sob o regime celetista, ou ocupando cargo em comissão, ou ocupando cargo efetivo por determinação judicial, conforme diz a norma.
Recentemente, a Secretaria de Recursos Humanos registrou os Atos de Admissão dos referidos servidores no Tribunal de Contas da União, via Sistema SISAC, para a devida análise da legalidade das efetivações no cargo isolado de Secretário Parlamentar.' (grifos acrescentados) 
Resposta das interessadas Ana Maria, Denise e Maria Genilse
21.	As interessadas Ana Maria Caetano Pompeo, Denise Scarassati Marques e Maria Genilse dos Santos ofereceram uma única peça de defesa (peça 48) , subscrita pelo mesmo advogado.
22.	Em síntese, pugnam pelo não conhecimento da presente representação, na medida em que a peça recursal do MPTCU não poderia ter sido conhecida pelo Tribunal com essa natureza, notadamente porque o intuito do parquet especializado era a modificação do conteúdo decisório do Acórdão 3087/2010-TCU-Plenário, e não especificamente a anulação dos atos que enquadraram as interessadas no cargo efetivo de Secretário Parlamentar do Senado Federal.
23.	Em relação ao mérito do presente processo, as interessadas consideram equivocada a conclusão desta Sefip de que a natureza precária das antigas funções de confiança de Secretário Parlamentar não autorizaria a transformação delas em cargos efetivos, nos termos seguintes:
' (...) 
Parece-nos incorrer a Secretaria de Fiscalização de Pessoal em alguns equívocos, que cumpre desfazer.
O Ato da Comissão Diretora do Senado Federal nº 12, de 1978, que criou os empregos de Secretário Parlamentar, reveste-se dos mesmos fundamentos fáticos e legais do Decreto 77.242/1976, ao qual equivale.
Como bem consignou o Ministro Augusto Nardes, relator do Acórdão 2.737/2010, pouco importa o nome dado ao contrato de trabalho [no caso, o dos Secretários Parlamentares]: função de confiança, emprego de confiança, etc., pelo ato que o criou. Nas palavras do Ministro: ' (...) o fato de a contratação e a dispensa serem de livre conveniência da administração (§ 2º do art. 2º do Decreto 77.242/1976) [correspondente ao artigo 5°, caput, e seu § 2º do Ato da Comissão Diretora do Senado Federal nº 12, de 1978] não transmudaria a natureza jurídica de emprego público daqueles contratos, uma vez que essa flexibilidade é ínsita a qualquer emprego privado sujeito à CLT'.
Vale ressaltar que os Decretos são editados pelo Chefe do Poder Executivo para o fiel cumprimento das leis, tanto nos termos do inciso IV do artigo 84 da Constituição de 1988, quanto nos termos do inciso III do artigo 81 da Emenda Constitucional nº 01/1969, vigente à época da publicação dos referidos diplomas legais. Esse traço originário - expedição para o fiel cumprimento das leis e da Constituição - é o mesmo dos atos promulgados pela Comissão Diretora do Senado Federal em matéria de pessoal. O § 1º do artigo 2º do Decreto 77.242/1976 estabeleceu exceção permitindo a designação de pessoal sem vínculo efetivo com o serviço público para a ocupação de funções de nível médio e básico nos gabinetes dos ministros de estado, pelo regime da Consolidação das Leis do Trabalho e sob as normas do Fundo de Garantia de Tempo de Serviço.
O Ato da Comissão Diretora do Senado Federal nº 12, de 1978, por sua vez, permitiu a contratação de pessoal nos gabinetes dos senadores, na função de Secretário Parlamentar, para atividades típicas de nível médio - tais como apoio administrativo, preparo e expedição de correspondências, atendimento de pessoas e marcação de audiências, execução de trabalhos datilográficos, realização de pesquisas e acompanhamento de assuntos de interesse do parlamentar junto às repartições públicas, entre outras atividades peculiares à função - tudo de modo análogo ao que previa o Decreto 77.242/1976.
No que respeita à duração dos contratos, ou seja, à suposta precariedade do vínculo do ocupante da função de Secretário Parlamentar, alegada pela Secretaria de Fiscalização de Pessoal, temos que em ambos os casos, tanto no Decreto do Poder Executivo quanto no Ato da Comissão Diretora do Senado Federal, as contratações ficariam sujeitas a rescisão, sem estabilidade inicial para os contratados.
Note-se, no entanto, que o mandato do Senador é garantido pelo prazo de oito anos, ao passo que o ministro de estado, além de ser demissível ad nutum pelo Chefe do Poder Executivo, tem sua designação pelo período máximo de duração do mandato do próprio Presidente da República (à época de seis, e, posteriormente, de cinco anos) .
Ressalte-se que, não obstante a perspectiva inicial de duração do trabalho dos contratados sob a égide do Ato da Comissão Diretora do Senado Federal nº 12/1978 ser mais extensa do que a da hipótese do Decreto 77.242/1976, no caso das interessadas não houve sequer solução de continuidade, sendo que desde sua contratação no regime celetista, anterior à promulgação da Constituição de 1988, elas vêm prestando serviços ao Senado Federal, ininterruptamente, sem vínculo estatutário, situação em que permaneceram até o advento da Resolução nº 61, de 2010, a qual, com base no Acórdão 3.087/2010-TCU, propiciou seu reenquadramento administrativo para os cargos efetivos de Secretárias Parlamentares.
O tratamento a ser dado aos empregados contratados pelo poder público antes da promulgação da Constituição de 1988, portanto, há que ser isonômico, quer se trate do Poder Executivo, do Poder Judiciário ou do Poder Legislativo.
Em conclusão, à vista dos argumentos expendidos, as interessadas, ANA MARIA CAETANO POMPEO, DENISE SCARASSATI MARQUES e MARIA GENILSE DOS SANTOS, requerem a Vossa Excelência, preliminarmente, o reexame da admissibilidade e do tratamento recebido pelo recurso apresentado; superada essa questão, requerem, no mérito, a análise criteriosa da situação, com a confirmação de sua regularidade, mediante a ratificação dos termos do Acórdão 3.087/2010 e a consequente aprovação dos atos administrativos que as nomearam.'
Resposta dos interessados Walter Germano, Osvaldino, Jorge Paulo e José Geminiano
24.	Da mesma forma que as interessadas acima, os Srs. Walter Germano de Oliveira, Osvaldino Gonçalves de Brito, Jorge Paulo Funari Alves e José Geminiano Acioli Jurema apresentaram uma única peça de defesa, por intermédio de advogado devidamente constituído nos autos (peça 52) .
25.	Preliminarmente, tais interessados também requerem o não conhecimento da presente representação por entenderem que não estão preenchidos os requisitos de admissibilidade aplicáveis à espécie.
26.	No mérito, defendem, em síntese, que os Acórdãos 2.737/2010 e 3.087/2010 - Plenário 'apreciaram adequadamente a matéria, considerando corretamente a possibilidade de aplicação do art. 243 da Lei nº 8.112/1990 autonomamente, sem necessidade de sua associação ao art. 19 do ADCT, devendo, por isso, serem mantidos por seus próprios fundamentos'. Portanto, entendem que 'não há mais dúvidas de que o art. 243 da Lei nº 8.112/1990 não limitou os seus efeitos aos servidores alcançados pelo art. 19 do ADCT'.
27.	Aduzem que 'não há qualquer dúvida no Colendo Superior Tribunal de Justiça de que o art. 243 da Lei nº 8.112/1990 se aplica a todos os ex-celetistas contratados por prazo indeterminado, com qualquer tempo de contratação'.
28.	Além disso, assinalam o seguinte:
'Registre-se, também, que não deverá prevalecer o entendimento contido no v. Acórdão nº 2.291/2013 no sentido de que a natureza do emprego de Secretário Parlamentar é diversa da estabelecida para o emprego decorrente do Decreto nº 77.242/76, com base no qual foi proferido o Acórdão nº 2.737/2010.
 (...) 
A propósito, não há qualquer reparo a fazer ao lúcido entendimento esposado no acertado voto revisor do Acórdão nº 2.291/2013, nestes termos:
'... a resposta à Consulta formulada pelo Presidente do STM foi clara ao restringir a concessão do direito analisado aos servidores admitidos antes da Constituição de 1988, sob o regime CLT, independentemente da designação do cargo ou emprego, se comissionado ou não.
Destarte, a consulta do Senado Federal foi respondida mediante simples remissão ao entendimento fixado no Acórdão 2737/2010-TCU-Plenário, cujos fundamentos consideraram, na espécie, que a denominação do cargo transformado - se comissionado ou não - era irrelevante a questão, bastando que se tratasse de admissão sob o regime da CLT feita anteriormente à Constituição de 1988.
Com base nesses fundamentos, não considero que os empregados contratados sob a designação de 'Secretário Parlamentar', antes da Constituição de 1988 e sob o regime da CLT, mereçam tratamento diferenciado em relação aos 'empregados de confiança' contratados sob as mesmas condições.
Essa conclusão é reforçada quando se comparam as características dos contratos de trabalho desses dois grupos: ambos os casos, o vínculo laboral prescindiu, a época, de concurso público e decorreu de uma indicação pessoal, pautada em critérios de confiança, da autoridade interessada, conforme art. 3º do Decreto nº 77.242/76 (empregos de confiança) e art. 2º da Resolução CD nº 16/76 (Secretários Parlamentares) .
Além disso, os 'empregados de confiança', contratados com amparo no aludido decreto, também eram demissíveis ad nutum, conforme § 2º do art. 2º do Decreto 77.242/76, e não apenas os 'secretários parlamentares', consoante as normas internas da Câmara dos Deputados citadas pelo ilustre Relator, a exemplo da Resolução CD 16/76.
 (...) 
Por outro lado, o § 2º do Decreto nº 77.242/76 apresentava norma equivalente, dispondo que a 'duração do contrato' era 'condicionada a conveniência da Administração'. Embora essa norma não vinculasse expressamente a dispensa do 'empregado de confiança' a eventual exoneração da respectiva autoridade, essa era uma possibilidade implícita na norma, pois a autoridade sucessora tinha o pleno direito de indicar outras pessoas para o cargo.'
Dessarte, não há diferença entre os empregos de Secretário Parlamentar e os empregos de confiança do Decreto nº 77.242/76 para justificar o entendimento do Acórdão nº 2.291/2013 de que seria possível apenas a transformação dos empregos do referido decreto em cargos efetivos, o que não poderia ocorrer com o emprego de Secretário Parlamentar.'
 (...) 
Preliminarmente, espera-se o arquivamento da representação por não preencher os requisitos necessários ao seu processamento.
Caso superada a preliminar, e considerando o entendimento adotado por essa Corte de Contas sobre a matéria objeto da representação do Ministério Público, desde a Decisão nº 714/2000, que foi ratificada pelo Acórdão nº 2.737/2010, com base no qual foi proferido o Acórdão nº 3.087/2010, que, por sua vez, fundamentou a Resolução nº 61/2010 do Senado; bem como a necessidade de observância do princípio da segurança jurídica; espera-se a manutenção do entendimento do mencionado Acórdão nº 3.087/2010 e o arquivamento da representação do Órgão Ministerial.
Com relação ao Ato da Comissão Diretora nº 22/2001, que tratou da efetivação de Osvaldino Gonçalves Brito, é importante lembrar que o Processo TC-Processo 003.554/2004-5 foi arquivado porque esse Tribunal de Contas deixou registrado em despacho do então relator, Min. Lincoln Magalhães da Rocha, que não vislumbrou qualquer irregularidade no respectivo ato.
Além disso, cabe registrar que esse mesmo ato foi impugnado judicialmente, por meio da Ação Civil Pública nº 2005.34.00.026314-2, que, ao final, foi rechaçada por sentença proferida pela MM. Juíza Federal Substituta da 15ª Vara Federal da Seção Judiciária do Distrito Federal, Dra. Emília Maria Velano, que manteve íntegro o referido ato.
Ademais, vale a pena frisar que JORGE PAULO FUNARI ALVES e JOSE GEMINIANO ACIOLI JUREMA já se encontram aposentados e contribuíram para o Plano de Seguridade Social dos Servidores (estatutários) desde a transformação de seus empregos, ou seja, 1996, bem como que todos os quatro servidores possuem quase três décadas de serviços prestados no emprego de Secretário Parlamentar, inclusive WALTER GERMANO DE OLIVEIRA.
Por fim, cabe lembrar que os atos de transformação de emprego em cargo efetivo em toda a Administração Pública, por força do art. 243, não foram submetidos à apreciação desse Egrégio Tribunal de Contas, razão por que já incidiu a instituto da decadência sobre o emprego de Osvaldino Gonçalves Brito, o que ocorreu também com o servidor José Geminiano Acioli Jurema, cujo registro de aposentadoria já ocorreu há mais de 5 (cinco) anos.'
Resposta do interessado Humberto Coutinho de Lucena Júnior
29.	O Sr. Humberto Coutinho de Lucena Júnior, por meio de sua defesa (peça 68) , também subscrita por advogado constituído nos autos, aduz, em síntese, que o teor dos Acórdãos 2.737/2010 e 3.087/2010 - Plenário 'sepultam o debate, uma vez que encerram a discussão aos se posicionarem firmemente a favor da aplicação do art. 243 da Lei 8.1128/1990 no sentido de transformar o emprego de Secretário Parlamentar antes desenvolvido pelo Sr. Humberto Coutinho de Lucena Júnior em cargo público efetivo'.
30.	Defende, ainda, a constitucionalidade do art. 243 da Lei 8.112/1990, citando precedente do STF relativo ao julgamento do agravo regimental interposto contra acórdão proferido no âmbito do Recurso Extraordinário 350.626/RS, e mesmo admitindo que tal caso dissesse respeito a servidores estrangeiros, considera que 'a exegese do § 6º passa necessariamente pelo tema da transformação dos empregos públicos em cargo público, inclusive porque o § 6º está inserto no art. 243 da Lei 8.112/1990'.
31.	Em relação aos demais argumentos apresentados pelo Sr. Humberto, considero desnecessário apresentá-los para evitar repetições, uma vez que são todos análogos aos oferecidos pelos demais interessados.
EXAME DE ADMISSIBILIDADE
32.	Não obstante alguns interessados terem sustentado, preliminarmente, o não conhecimento da presente representação, notadamente porque sua autuação decorreu do despacho da Ministra Ana Arraes nos autos do TC Processo 017.818/2010-9, que entendeu que os recursos interpostos pelo MPTCU poderiam ser tratados em processo de representação, considero que tal circunstância não afasta, em nada, os requisitos de admissibilidade previstos no art. 237 do Regimento Interno.
33.	Isso porque a referida relatora autorizou esta Unidade Técnica a autuar este processo e, por consequência, apurar as supostas irregularidades nas transformações das funções de confiança de Secretário Parlamentar em cargos de provimento efetivo no âmbito do Senado Federal, qualificando, portanto, a Sefip como representante, além do MPTCU.
34.	Ademais, o exame preliminar dos autos levado a efeito por esta Unidade Técnica considerou que o entendimento expresso por esta Corte de Contas na Decisão 714/2010 e no Acórdão 2737/2010-TCU-Plenário não alcançaria os Secretários Parlamentares da Câmara dos Deputados e do Senado Federal, o que, por consequência, indicou possível irregularidade no enquadramento dos interessados como servidores efetivos (peça 14) .
35.	Portanto, não há dúvidas acerca do preenchimento dos requisitos de admissibilidade previstos no art. 237, inciso VI e parágrafo único, do Regimento Interno, de modo que o Tribunal possa conhecer da presente representação.
EXAME TÉCNICO
36.	Na linha do que fora defendido por esta Unidade Técnica na instrução de peça 14, o Plenário desta Corte de Contas, na sessão de 28/8/2013, ao responder consulta formulada pela Câmara dos Deputados em relação a matéria análoga ao objeto desta representação, manifestou-se, por meio do Acórdão 2291/2013-TCU-Plenário, nos seguintes termos:
	' (...) 
9.1. conhecer da presente consulta, por atender aos requisitos fixados no art. 264 do Regimento Interno deste Tribunal;
9.2. responder ao consulente que o encargo de Secretariado Parlamentar, por caracterizar, ao tempo da edição da Lei 8.112/1990, função de confiança, sendo provido por pessoa da confiança do parlamentar e passível de demissão ad nutum, foi transformado em cargo em comissão, nos termos do § 2º do art. 243 da referida Lei;
9.3. indeferir o ingresso do Sindicato dos Servidores do Poder Legislativo (Sindilegis) , na qualidade de interessado, nos autos;
9.4. autorizar o arquivamento do processo.' (grifo acrescentado) 
37.	Considerando a percuciente análise da matéria realizada pelo Relator, Exmo. Ministro Benjamin Zymler, e pelo e. Ministro Walton Alencar Rodrigues, considero pertinente transcrever, a seguir, excertos dos respectivos votos, antes de tratar especificamente dos enquadramentos dos interessados no cargo efetivo de Secretário Parlamentar do Senado Federal. 
Voto do Relator, Ministro Benjamin Zymler
' (...) 
16. No mérito, observo, examinando o assunto com maior profundidade, na condição de relator deste processo, que, a despeito da resposta dada ao Senado Federal por meio do Acórdão 3.087/2010, a hipótese particular dos cargos do Secretariado Parlamentar não se subsome ao conteúdo dispositivo de deliberações anteriores desta Corte, notadamente aquelas envolvendo órgãos do Poder Judiciário (Decisão 714/2000 e Acórdão 2.737/2010) . (grifo acrescentado) 
17. Nesse ponto, abro breve parêntese para anotar que o Acórdão 3087/2010-TCU-Plenário foi objeto de pedido de reexame interposto pelo Ministério Público junto ao Tribunal. Como não há previsão normativa de recurso contra deliberação proferida em sede de consulta, o expediente do Parquet foi admitido pela Ministra Ana Arraes como representação, a qual veio a ser autuada sob o TC Processo 041.327/2012-8, ora de minha relatoria. Em seu despacho, discorrendo acerca das implicações associadas a deliberações desta Corte em sede de consulta, Sua Excelência, muito convenientemente, registrou: 'A lei (art.1º, § 2º, da Lei 8.443/1992) expressamente conferiu caráter normativo às respostas às consultas do TCU, que constituem prejulgamento da tese, mas não do fato concreto. Não se pode falar em ingressar com recurso contra ato normativo. Se houver vício, revoga-se ou altera-se o ato em processo autônomo, independente daquele que o aprovou.' (O destaque não consta do original.) Não há, assim, nenhum impedimento para eventual adoção, nesta oportunidade, de novo posicionamento pelo TCU, tampouco de extensão desse novo posicionamento também ao quadro de servidores do Senado Federal, no âmbito do referido processo de representação.
18. Retornando ao mérito desta consulta, impende salientar, de plano, que, diferentemente da conclusão a que chegou a Presidência da Comissão de Trabalho, de Administração e Serviço Público da Câmara dos Deputados, o TCU não alterou, ao longo do tempo, seu entendimento quanto ao alcance e aos efeitos do art. 243, §§ 1º e 2º, da Lei 8.112/1990. A jurisprudência firme e pacífica do Tribunal, a respeito, sempre foi no sentido de que apenas os empregos permanentes ocupados quando do advento do Regime Jurídico Único (RJU) foram transformados em cargos estatutários; as funções de confiança exercidas por pessoas não integrantes das tabelas permanentes, na exata dicção da Lei, foram transformadas em cargos em comissão.
19. Na realidade, a divergência introduzida pela Decisão 714/2000 ateve-se, especificamente, à natureza dos encargos criados no âmbito do Poder Judiciário mediante 'autorização emanada' do Decreto 77.242/1976. O discrímen é importante, e, por isso, insisto: o Tribunal, na oportunidade, não tratou, propriamente, do alcance ou dos efeitos do art. 243 do RJU; antes, cuidou, exclusivamente, de investigar o caráter das funções criadas sob a égide do Decreto 77.242/1976. A subsequente subsunção da hipótese ao dispositivo próprio da Lei 8.112/1990 foi mera decorrência dessa investigação, com ela não se confundindo.
20. Assim, de início, faz-se necessário perquirir, para o deslinde desta consulta, se as funções do Secretariado Parlamentar têm a mesma feição legal das funções oriundas do Decreto 77.242/1976.
21. Pois bem. Segundo a tese então defendida pelo saudoso Ministro Bento Bugarin no voto condutor da Decisão 714/2000 (também acolhida como fundamento para o Acórdão 2737/2010-TCU-Plenário) , os encargos criados pelo Decreto Presidencial - ao contrário da compreensão até então manifestada por esta Corte - não constituiriam, propriamente, funções, 'mas sim empregos remunerados com base nos valores de determinada função'.
22. Além disso, como também salientado pelo relator, seus ocupantes 'foram contratados pela CLT e por prazo indeterminado', de modo que 'podiam permanecer no serviço público, a partir da designação, desde um dia até o restante de suas vidas, sempre dependentes do interesse da administração'.
23. Dessa forma, em suma, três seriam as características peculiares e determinantes do caso objeto da Decisão 714/2000: 1) as contratações de pessoal se deram por autorização e na forma do Decreto 77.242/1976; 2) os postos de trabalho criados não constituíam funções de confiança, mas empregos permanentes; 3) as contratações se deram por prazo indeterminado.
24. Posta assim a questão, a conclusão necessária, como se verá adiante, é de que o precedente nem sequer tangenciou a hipótese particular dos cargos do Secretariado Parlamentar.
 (...) 
27. É emblemático o fato de que a mesma norma que submeteu o cargo de Secretário Parlamentar ao regime celetista e à disciplina do FGTS tenha enfatizado sua natureza de função de confiança, embora tal condição, na realidade, já se encontrasse implícita desde sua criação. O propósito da ênfase é evidente: a mudança de regime em nada alterava o caráter de cargo em comissão do plexo de atribuições do Secretariado Parlamentar, ocupado por pessoa da confiança do parlamentar e passível de demissão ad nutum. Aliás, não é demais salientar, a própria CLT distingue cargos efetivos de cargos em comissão. Nesse sentido, pertinente anotar, o art. 499 do código expressamente estabelece: 'Não haverá estabilidade no exercício dos cargos de diretoria, gerência ou outros de confiança imediata do empregador (...) '. 
28. A Resolução CD nº 16/1976 foi revogada pela Resolução CD 66/1978, que manteve a mesma natureza da função:
'Art. 1° As funções de confiança de Secretariado Parlamentar serão exercidas por pessoal contratado sob o regime da legislação trabalhista, aplicando-se-lhes as normas que disciplinam o Fundo de Garantia do Tempo de Serviço (FGTS) , e por servidores requisitados de quaisquer órgãos públicos.'
29. Por fim, os cargos do Secretariado Parlamentar tinham caráter transitório, sendo preenchidos por prazo determinado (ainda que, por conveniência administrativa, as contratações tenham sido formalizadas por prazo indeterminado) . Também aqui reproduzo a norma pertinente, o Ato da Mesa 75/1978:
'Art. 12. O ocupante dos encargos de Secretariado Parlamentar será dispensado no caso de ocorrer qualquer das hipóteses previstas nos artigos 248 e 257 do Regimento Interno, bem como no final da legislatura se o Deputado que o indicou não houver sido reeleito, mediante processamento pelo Departamento de Pessoal.' 
30. Ora, a hipótese do cargo de Secretariado Parlamentar, quer por sua natureza de função de confiança, quer pela característica de contratação por prazo certo (circunstâncias que inequivocamente o distinguem dos cargos originários do Decreto 77.242/1976) , encontra disciplina expressa no art. 243 do RJU:
'Art. 243.  Ficam submetidos ao regime jurídico instituído por esta Lei, na qualidade de servidores públicos, os servidores dos Poderes da União, dos ex-Territórios, das autarquias, inclusive as em regime especial, e das fundações públicas, regidos pela Lei nº 1.711, de 28 de outubro de 1952 - Estatuto dos Funcionários Públicos Civis da União, ou pela Consolidação das Leis do Trabalho, aprovada pelo Decreto-Lei nº 5.452, de 1o de maio de 1943, exceto os contratados por prazo determinado, cujos contratos não poderão ser prorrogados após o vencimento do prazo de prorrogação.
§ 1o  Os empregos ocupados pelos servidores incluídos no regime instituído por esta Lei ficam transformados em cargos, na data de sua publicação.
§ 2o  As funções de confiança exercidas por pessoas não integrantes de tabela permanente do órgão ou entidade onde têm exercício ficam transformadas em cargos em comissão, e mantidas enquanto não for implantado o plano de cargos dos órgãos ou entidades na forma da lei.'
31. Portanto, os precedentes do Tribunal de Contas da União materializados na Decisão 714/2000 e no Acórdão 2737/2010-TCU-Plenário, por aludirem especificamente às contratações fundamentadas no Decreto 77.242/1976, com regramento significativamente diferente, não se aplicam à hipótese da função de confiança de Secretariado Parlamentar. (grifo acrescentado) 
32. De outra parte, por terem a natureza de funções de confiança, serem expressamente qualificadas com tais e encontrarem-se, por disposição normativa própria, atreladas ao mandato do parlamentar responsável por seu provimento, os cargos do Secretariado Parlamentar encontram sua disciplina de enquadramento no regime jurídico dos servidores da União no § 2º do art. 243 da Lei 8.112/1990. (grifo acrescentado) 
 (...) 
36. Sem pretender me estender em demasia sobre a questão, permito-me registrar que a situação dos ocupantes do Secretariado Parlamentar ao tempo da edição do RJU já foi apreciada, em inúmeras oportunidades, no âmbito do Poder Judiciário, onde o entendimento de que foi transformado em cargo em comissão, e não em cargo efetivo, é praticamente unânime, com raríssimas exceções. Limito-me a transcrever a ementa de dois julgados, um do Supremo Tribunal Federal e outro do Tribunal Regional Federal da 1ª Região, onde desaguaram a maioria das ações a respeito:
MS 22979 / DF - DISTRITO FEDERAL (SUPREMO TRIBUNAL FEDERAL) 
Ementa: 
'ADMINISTRATIVO. SENADO FEDERAL. SECRETÁRIO PARLAMENTAR CONTRATADO EM 1º.02.87, NA FORMA DO ATO Nº 12/78 DA MESA DIRETORA. Quando da edição da Lei nº 8.112/90, a referida função, até então exercida na forma de emprego de confiança, ficou transformada em cargo em comissão (art. 243, § 2º) . Legitimidade, por isso, da exoneração ocorrida em 1º.02.95, quando findou o mandato do senador em cujo Gabinete servia. Mandado de Segurança indeferido.' (DJ de 7/11/2003, p. 83) 
AC 2004.34.00.009485-8 / DF; APELAÇÃO CIVEL (TRF 1ª REGIÃO) 
Ementa:
'ADMINISTRATIVO. SECRETÁRIO PARLAMENTAR. CÂMARA DOS DEPUTADOS. CONTRATO ANTERIOR À CONSTITUIÇÃO FEDERAL DE 1988. ENQUADRAMENTO COMO SERVIDOR PÚBLICO ESTÁVEL EM CARGO EFETIVO. IMPOSSIBILIDADE. FUNÇÕES DE CONFIANÇA. ART. 19, § 2º, DO ADCT C/C ART. 243, § 2º, DA LEI 8112/90.
1. Sendo o Secretário Parlamentar contratado, no regime celetista, para emprego de confiança, nos termos da Resolução nº . 66/78 da Câmara dos Deputados, não tem direito ao enquadramento no Regime Jurídico Único, na forma do art. 243 da Lei nº . 8.112/90, por aplicável a norma excepcional do citado artigo, em seu parágrafo segundo, em consonância com expressa previsão do § 2º do art. 19 do ADCT. 
2. Precedentes: STF: MS 22979, Relator (a) : Min. ILMAR GALVÃO, Tribunal Pleno, julgado em 10/06/1998, DJ 07-11-2003 PP-00083 EMENT VOL-02131-03 PP-00522; TRF1ª Região: EIAC 96.01.23549-3/DF, Rel. Juíza Assusete Magalhães, Primeira Seção, DJ p.66732 de 25/08/1997.
3. Apelação a que se nega provimento.' (e-DJF1 de 9/12/2011, p. 10) ' (os destaques em que não há a observação 'grifo acrescentado' já constavam do original) 
Declaração de Voto do Ministro Walton Alencar Rodrigues
' (...) 
A Constituição de 1988 foi talvez a Constituição mais pródiga no conferir direitos a todas as categorias de todas as Constituições que o País já teve.
No caso concreto, se houvesse qualquer virtualidade de procedência em relação ao presente pleito de transformação de empregos de secretários parlamentares em cargos efetivos, ele já teria sido reconhecido há pelo menos duas décadas, pelo Judiciário e pela Administração, o que jamais ocorreu.
Aliás, a mesma matéria já foi definitivamente sepultada, pelo Plenário do Pretório Excelso, em dezenas de deliberações, unânimes e uniformes, no sentido de que os empregos de confiança de Secretariado Parlamentar e assemelhados, da Câmara dos Deputados e do Senado Federal, não poderiam, por suas especiais características, ser transformados em cargos de provimento efetivo.
De fato, por tratar-se, então, de empregos em confiança, ainda que regidos pela CLT, deveriam ser transformados em cargos em comissão, por expressa força do disposto no art. 243, § 2º, da Lei 8.112/1990, não havendo nenhuma possibilidade de conversão em cargo efetivo. (grifos acrescentados) 
Segundo o citado dispositivo, as funções de confiança exercidas por pessoas não integrantes de tabela permanente do órgão ou entidade onde têm exercício ficam transformadas em cargos em comissão e mantidas enquanto não implantado o plano de cargos dos órgãos ou entidades na forma da lei.
Exatamente nesse sentido, cito os seguintes e específicos precedentes da Corte Suprema, in verbis:
EMENTA. - Mandado de segurança. Servidores do Secretariado Parlamentar da Câmara dos Deputados.
- Embora contratados por prazo indeterminado pelo regime da CLT, com base na Resolução nº 66/78 para servirem em gabinetes dos Deputados nas funções vinculadas ao cargo de secretário parlamentar, seus empregos eram de confiança, e ainda que transformados em cargos em comissão por força do disposto no art. 243, § 2º, da Lei 8.112/90 não dão direito à estabilidade excepcional (art. 19 do ADCT) nem à efetividade. Precedentes do STF. 
Mandado de segurança indeferido.
 (MS nº 23.095-DF, Rel. Min. MOREIRA ALVES, Tribunal Pleno, julgado em 14.04.1999, DJ 28.05.1999) .
EMENTA: ADMINISTRATIVO. SENADO FEDERAL. SECRETÁRIO PARLAMENTAR CONTRATADO EM 1º.02.87, NA FORMA DO ATO Nº 12/78 DA MESA DIRETORA. Quando da edição da Lei nº 8.112/90, a referida função, até então exercida na forma de emprego de confiança, ficou transformada em cargo em comissão (art. 243, § 2º) . Legitimidade, por isso, da exoneração ocorrida em 1º.02.95, quando findou o mandato do senador em cujo Gabinete servia. Mandado de Segurança indeferido.
 (MS nº 22.979-DF, Rel. Min. ILMAR GALVÃO, Tribunal Pleno, DJ 07.11.2003) 
EMENTA - Assessor Técnico do Senado Federal: emprego de confiança, que, transformado em cargo em comissão (L. 8.112/90, art. 243, par. 2.) , portanto, de livre exonerabilidade 'ad nutum', ilide as pretensões de efetividade e estabilidade e o pedido de reintegração de seu antigo ocupante. 
1. O contrato de trabalho por prazo indeterminado era o instrumento adequado para o provimento de empregos públicos de confiança, pois o caráter temporário da investidura do seu ocupante não equivale a temporariedade da função. 
2. A identificação do predicado 'de confiança' do cargo ou emprego público independente de que como tal seja expressamente denominado, mas resulta, ao contrário, do regime normativo aplicável ao provimento e desprovimento dele. 
3. Era de confiança o emprego de Assessor Técnico do Senado Federal, contratado por indicação do Senador a cujo gabinete se destinasse, para o exercício de funções de assessoramento direto e pessoal e cuja dispensa se daria, ao final do mandato do titular proponente ou, a qualquer tempo, por vontade deste: consequentemente, ainda que transformado em cargo em comissão, por força do art. 243, par. 2º, L. 8.112/90, não invalida a dispensa do antigo ocupante.
 (MS nº 21.680-DF, Rel. Min. SEPÚLVEDA PERTENCE, Tribunal Pleno, DJ 23.09.1994) 
EMENTA - SECRETARIO PARLAMENTAR. ESTABILIDADE PREVISTA NO ART. 19, 'CAPUT', DO ATO DAS DISPOSIÇÕES TRANSITORIAS DA CONSTITUIÇÃO FEDERAL DE 1988. INEXISTÊNCIA DO DIREITO. SENDO O SECRETARIO PARLAMENTAR CONTRATADO PARA EMPREGO DE CONFIANCA, NÃO TEM DIREITO A ESTABILIDADE PREVISTA NO 'CAPUT' DO ART. 19 DO A.D.C.T. DA C.F. DE 1988, APLICANDO-SE-LHE A NORMA EXCEPCIONANTE DO PARAGRAFO 2º DO MESMO DISPOSITIVO. MANDADO DE SEGURANÇA INDEFERIDO.
 (MS nº 20.933-DF, Rel. Min. SYDNEY SANCHES, Tribunal Pleno, DJ 08.09.1989) 
Como visto, no cenário jurídico pátrio, não há espaço permissivo para a adoção de teses, consistentes em interpretações equivocadas de acórdãos do TCU, a exemplo dos no 2.737/2010 e 3.087/2010-TCU-Plenário, permitindo agora a incorporação de servidores aos quadros da Administração do Poder Legislativo sem concurso público.
O citado acórdão, referente ao Senado Federal, mereceu interpretação equivocada e desconforme com princípios basilares da Constituição Federal, gerando, naquela Casa Legislativa, a efetiva transformação de empregos de confiança em cargos efetivos, com graves prejuízos ao Erário e à legalidade administrativa.
Neles, quero crer, a excessiva diligência e rapidez na apreciação dos processos não teria permitido a adequada consideração de argumentos, juridicamente relevantes, para o final deslinde do tema, devendo os efeitos deletérios da equivocada interpretação ser corrigidos.
Aliás, toda a importante decisão se deu de forma bastante resumida e o acórdão foi elaborado de forma cifrada, com pouco tempo para análise, já que somente examinado por ocasião do seu julgamento. (grifos acrescentados) 
O fato de o Tribunal considerar que os contratos firmados sob a égide do Decreto nº 77.246/76 caracterizam emprego, à luz da CLT, conforme o entendimento decorrente da Decisão nº 714/2000-TCU-Plenário, em nada afeta o mérito da presente consulta, pois, como prelecionou o próprio Supremo Pretório, o que importa para caracterizar emprego público ou emprego em confiança é o regime de provimento e desprovimento da respectiva vaga, não sendo, para tal, relevante a contratação por tempo indeterminado, no regime celetista.
 (...) 
Desta forma, a tese acolhida pelo TCU, em processo análogo do Senado está em descompasso com a interpretação da legislação acolhida pelo STF.
O mero fato de o contrato ser firmado por período indeterminado, sob o regime da CLT, não basta para que o emprego celetista seja transformado em cargo efetivo.
Também o Ministro Sydney Sanches, relator do MS 20.933-DF, adotou, como razões de decidir, as informações prestadas pelo Senado Federal, para concluir que o cargo de Secretário Parlamentar constituía emprego em confiança. 
Nos termos do entendimento do STF sobre a natureza desses empregos de confiança -extensivamente analisada no âmbito do MS 21.680-DF, Rel. Min. Sepúlveda Pertence, e aplicável à situação em exame nesta consulta, conforme decidido no MS 23.095-DF, Rel. Min. Moreira Alves - a qualificação do cargo ou emprego público como 'de confiança' independente de como ele seja expressamente denominado, do seu nomen juris.
Segundo o E. STF, essa qualificação resulta não do nome, nem da duração indeterminada do contrato, mas do regime normativo aplicável ao provimento e desprovimento do cargo ou emprego e, nesse sentido, as contratações efetuadas com base na Resolução n° 66, de 1978, ou outras semelhantes, dizem respeito a empregos de confiança que, em nenhuma hipótese, podem ser transformados em cargos efetivos.
A situação concreta em exame nestes autos encaixa-se à perfeição ao teor dos precedentes mencionados. Os empregos de confiança de Secretariado Parlamentar da Câmara dos Deputados obedeciam idêntica normatização, de modo que o regime jurídico característico desses contratos de trabalho são os mesmos, tanto em relação à contratação, por livre indicação do Deputado, como a dispensa, a qualquer tempo, a pedido do parlamentar ou ao final da legislatura, ressalvado eventual e nova indicação por outro congressista.
Repito nada significar o fato de o Tribunal considerar que os contratos firmados sob a égide do Decreto nº 77.246/76 caracterizam-se como emprego, à luz da CLT, conforme entendimento decorrente da Decisão nº 714/2000-TCU-Plenário. Tal fato em nada afeta o mérito da presente consulta, pois, como asseverou o STF, o que importa para caracterizar emprego público ou emprego em confiança é o regime de provimento e desprovimento da respectiva vaga, não sendo relevante a contratação por tempo indeterminado no regime celetista.
À luz da jurisprudência já mencionada, inúmeros outros julgados caminham nesse sentido, a exemplo do MS 21.107-DF, Rel. Ministro Octavio Gallotti, e o MS 21.101-DF, Relator o Ministro Celso de Mello.
 (...) 
A contratação de Secretariado Parlamentar, por meio de contrato celetista, firmado por tempo indeterminado, não altera a natureza jurídica do emprego, qual seja, emprego de confiança, de natureza precária, transitória, insuscetível de ser alcançado pelo art. 243, § 1º, da Lei nº 8.112/90. (grifo acrescentado) 
Absolutamente irrelevante, em dados casos concretos, não tenha havido a exoneração de servidores demissíveis ad nutum. Tal fato em nada altera a natureza jurídica precária, transitória, de confiança do cargo ou emprego ocupado e em nada frustra o caráter precário e transitório dos empregos de confiança, da mesma forma que a ausência de exoneração ou demissão não institui modalidade de prescrição aquisitiva a cargo ou emprego de livre nomeação e exoneração.
A permanência de servidor em cargo ou emprego de confiança, por longo período de tempo, não altera a natureza jurídica do cargo, nem transmuta as regras que o regem. Caracteriza, tão somente, que o empregado, seja por que modo for, logrou obter e manter a confiança de diversos parlamentares, em cujos gabinetes veio a - provisória e precariamente - prestar os serviços para os quais foi contratado. Este mesmo empregado, sem embargo ter-se mantido no exercício do cargo ou emprego, poderia a qualquer momento ser exonerado, ao nuto da autoridade que o nomeou.
Na verdade, a interpretação que admite a aplicação do referido artigo aos empregos de confiança - atuais cargos em comissão - objeto desta consulta não se compatibiliza com as normas constitucionais, seja em relação ao que dispõe o art. 19 das Disposições Transitórias, seja em relação ao princípio constitucional norteador da contratação de servidores públicos: o concurso público.
A pretensão de, neste momento, adotar interpretação de normas, com resultado oposto ao desejado pelo legislador constituinte, constitui verdadeira violação dos princípios constitucionais regedores da matéria, configurando, em especial, burla ao princípio constitucional da necessária aprovação em concurso público, para acesso a cargos de provimento efetivo. (grifos acrescentados) 
A propósito, faço minhas as candentes palavras do Ministro Moreira Alves, ao apreciar a pretensão de conversão em cargos efetivos de servidores contratados pelo regime celetista em empregos de comissão de Secretariado Parlamentar da Câmara dos Deputados. Disse, então, o notável Ministro do E. STF: 'O concurso público continua sendo o preceito básico regedor da matéria. Assim, não existe razão ontológica jurídica que justifique a aceitação da tese do enquadramento defendida pelos requerentes. Entender-se o contrário seria ofender-se os princípios da constitucionalidade, juridicidade, legalidade e o critério da razoabilidade (...) . Incidir-se-ia, ademais, em desvio ético jurídico, cuja razão de ser revela absolutamente destituída de causa e de fundamentação legal e fática'.' (os destaques em que não há a observação 'grifos acrescentados' já constavam do original) 
38.	Como se vê, os fundamentos do Acórdão 2291/2013-TCU-Plenário parecem não ter deixado dúvidas sobre o entendimento predominante nesta Corte de Contas segundo o qual os empregos/funções de confiança de Secretário Parlamentar não podem ser transformados em cargos de provimento efetivo, visto que inaplicável o disposto no art. 243, § 1º, da Lei 8.112/1990 tanto aos mencionados encargos da Câmara dos Deputados quanto aos do Senado Federal, por possuírem ambos a natureza de função de confiança, sendo providos por pessoas da confiança do parlamentar e passível de demissão ad nutum. 
39.	Dessa forma, o entendimento expresso por esta Corte de Contas na Decisão 714/2000 e no Acórdão 2737/2010-TCU-Plenário, ao tratar da questão no âmbito do Poder Judiciário, não podem alcançar os empregos/funções de confiança de Secretário Parlamentar dessas duas Casas Legislativas, visto que a natureza destes é diversa das contratações fundamentadas no Decreto 77.242/1976, conforme também ficou demonstrado no voto condutor do Acórdão 2291/2013-TCU-Plenário.
40.	Ademais, tais fundamentos, por sua profundidade e coerência, são suficientes, a meu sentir, para refutar, no que tange às questões meramente de direito, todos os argumentos apresentados pelos interessados nesta representação, mesmo porque a natureza da função de Secretariado Parlamentar da Câmara dos Deputados, como dito acima, é exatamente a mesma da de Secretário Parlamentar do Senado Federal, conforme se observa no Ato da Comissão Diretora nº 12/1978, do Senado Federal (peça 55, fls. 264/265) , cujos dispositivos que interessam ao exame do presente caso estão assim redigidos:
' (...) 
Art. 4º É vedado o exercício de funções de Secretário Parlamentar de Gabinete por servidor integrante dos Quadros de Pessoal do Senado Federal.
Art. 5º A dispensa do ocupante da função de Secretário Parlamentar de Gabinete será feita pelo Diretor-Geral quando:
I - solicitada pelo ocupante da função;
II - solicitada pelo titular do Gabinete;
III - o ocupante da função incidir em falta grave.
§ 1º Não se readmitirá ex-ocupante da função de Secretário Parlamentar de Gabinete dispensado por falta grave.
§ 2º O ocupante da função de Secretário Parlamentar de Gabinete será dispensado ao final da legislatura se o parlamentar que o indicou não houver sido reeleito, salvo se mantida a indicação de seu nome por qualquer dos novos Senadores.' (grifos acrescentados) 
41.	No tocante ao fato de esta Corte de Contas, por meio do Acórdão 3087/2010-TCU-Plenário, ter informado ao Senado Federal que já havia firmado entendimento sobre a matéria, 'ao apreciar consulta formulada pelo Presidente do Superior Tribunal Militar, objeto do Acórdão 2737/2010-TCU-Plenário, (...) ', cumpre mencionar novamente que o relator do Acórdão 2291/2013-TCU-Plenário assinalou em seu voto que 'não há, assim, nenhum impedimento para eventual adoção, nesta oportunidade, de novo posicionamento pelo TCU, tampouco de extensão desse novo posicionamento também ao quadro de servidores do Senado Federal, no âmbito do referido processo de representação'. (grifo acrescentado) 
42.	Conforme informações prestadas pela Secretaria de Recursos Humanos do Senado Federal e encaminhadas ao Tribunal pela Diretoria-Geral, 'o Senado Federal procedeu à transformação do antigo emprego de confiança de Secretário Parlamentar em cargo isolado de provimento efetivo, conforme art. 3º da Resolução nº 61/2010, (...) ' (peça 55, fls. 1/5) .
43.	Na exata dicção do mencionado art. 3º da Resolução nº 61/2010, o Senado Federal consolidou 'em 7 (sete) o quantitativo de cargos da categoria em extinção de Secretário Parlamentar, do quadro de servidores efetivos do Senado Federal, na forma do Anexo II desta Resolução' (peça 55, fls. 14/19) , sem, contudo, fazer qualquer menção expressa as funções objeto de transformação ou a seus ocupantes. O referido anexo fez referência ao Quadro Consolidado de Cargos Efetivos do Senado Federal, no qual foi incluído o quantitativo de cargos efetivos de Secretário Parlamentar.
44.	Portanto, o referido ato legislativo, editado pelo Senado Federal, no exercício de suas atribuições previstas no art. 52, inciso XIII, da Constituição Federal, não enquadrou qualquer servidor nos mencionados cargos efetivos, mas apenas os criou. Tal enquadramento decorreu dos atos administrativos praticados nos processos que trataram dos requerimentos dos interessados, conforme se depreende da Informação nº 519/2013, da Advocacia do Senado Federal (peça 55, fls. 11/13) , cujos trechos que interessam, neste ponto, estão assim redigidos:
' (...) 
Com relação a Walter Germano de Oliveira, o enquadramento se deu no Processo Senado Federal nº Processo 016726/2001-18, após pedido de reconsideração que tramitou no Processo nº 004177/05-3.
Quanto à Ana Maria Caetano Pompeu, o enquadramento ocorreu nos autos do Processo Senado Federal nº 002278/07-3.
Com relação à Maria Genilse dos Santos, tramitou o Processo nº 013775/06-5.
Sobre Denise Scarassati Marques, tramitou o Processo nº 015455/06-8.'
45.	Ainda que se defenda que a Resolução nº 61/2010 tenha enquadrado os interessados no cargo efetivo de Secretário Parlamentar, certamente a constitucionalidade de tal norma poderia ser questionada, na medida em que teriam sido providos cargos efetivos sem a observância do art. 37, inciso II, da Carta da República, segundo o qual a investidura em cargo ou emprego público depende da aprovação prévia em concurso público de provas ou de provas e títulos, salvo o cargo em comissão.
46.	Sendo essas as considerações gerais acerca do enquadramento dos interessados no cargo efetivo de Secretário Parlamentar do Senado Federal, passo a analisar as particularidades de cada caso.
47.	A Secretaria de Recursos Humanos do Senado Federal, por meio do expediente acostado aos autos (peça 55, fls. 2/5) , informou que foram transformadas, após a prolação do Acórdão 3087/2010-TCU-Plenário, as funções de confiança de Secretário Parlamentar, ocupadas por Walter Germano de Oliveira, Ana Maria Caetano Pompeo, Maria Genilse dos Santos, Denise Scarassati Marques e Humberto Coutinho de Lucena Júnior, em cargos de provimento efetivo. As dos quatro primeiros servidores, segundo a mencionada Secretaria de Recursos Humanos, tiveram como fundamento o art. 3º da Resolução nº 61, de 2010 (peça 55, fls. 14/15) , que inclusive fez remissão ao Acórdão 3087/2010-TCU-Plenário, e a do último teve por base a 'Ata da 11ª Reunião da Comissão Diretora, publicada no BASF nº 5121, de 13/12/2012, onde a Comissão Diretora acolheu o voto favorável do relator e deferiu o pedido formulado pelo servidor, nos termos da Resolução nº 61/2010' (peça 55, fls. 4/5) .
48.	Segundo o Parecer nº 52/2007, da Advocacia do Senado Federal, o interessado Walter Germano de Oliveira impetrou Mandado de Segurança na Justiça Federal do Distrito Federal, autuado sob o nº 2000.01.00.060750-9, sem, contudo, obter decisão favorável ao seu pedido na primeira instância, uma vez que 'não houve julgamento do mérito, propriamente dito, porque pronunciada a prescrição pela Justiça Federal, consideradas as datas do ato da Comissão Diretora que excluiu os Secretários Parlamentares do enquadramento efetivo, (...) ' (peça 55, fls. 112/123) .
49.	Em consulta ao sítio do Tribunal Regional Federal da 1ª Região, observa-se que a sentença do juízo a quo fora mantida pelo Tribunal, cujo acórdão, já transitado em julgado, está assim ementado (peças 69/70) :
'ADMINISTRATIVO E PROCESSUAL CIVIL. SERVIDOR PÚBLICO DO SENADO FEDERAL. ENQUADRAMENTO FUNCIONAL. ART. 243 DA LEI 8.112/90. ATO N. 001/91. PRESCRIÇÃO DO FUNDO DE DIREITO. OCORRÊNCIA. ART. 1.º DO DECRETO N.º 20.910/32. REQUERIMENTO ADMINISTRATIVO EXTEMPORÂNEO. APELAÇÃO DESPROVIDA.
1. O impetrante, servidor público federal, pertencente aos quadros do Senado Federal, pretende seu enquadramento no cargo de Secretário Parlamentar, com base no art. 243, § 1º, da Lei 8.112/90.
2. Já se encontra pacificado nesta Corte e no STJ o entendimento segundo o qual o ato de enquadramento não gera relação jurídica de trato sucessivo, pois que é ato único, que se exaure no instante em que se concretiza. Por conseguinte, nas ações de reenquadramento, a prescrição alcança o próprio fundo de direito, e não somente as parcelas vencidas antes do quinquênio legal.
3. Considerando que a violação ao alegado direito subjetivo do demandante ocorreu com a regulamentação do art. 243 da Lei 8.112/91, através do Ato nº 001, de 06/02/91, do Senado Federal, que promoveu o enquadramento funcional dos servidores daquele órgão, e tendo a ação sido ajuizada em 21/06/1999, inequívoca a ocorrência da prescrição, porquanto a demanda foi proposta fora do prazo de cinco anos previsto pelo Decreto nº . 20.910/32.
4. O pleito administrativo formulado pelo demandante não teve o dom de interromper o curso da prescrição quinquenal, visto que a protocolização do requerimento foi posterior à sua consumação. 
5. Apelação desprovida.' (AMS nº 2000.01.00.060750-9/DF, Rel. Juíza Federal Adverci Rates Mendes de Abreu, Terceira Turma Suplementar, julgado em 4/7/2012, publicado no e-DJF1 em 7/8/2012) . (grifos acrescentados) 
50.	Dessa forma, entendo que, ante do indeferimento do pedido do interessado pelo Poder Judiciário, o próprio Senado Federal poderia ter adotado as providências no sentido de desconstituir o ato administrativo que enquadrou o servidor no cargo efetivo de Secretário Parlamentar, resultante da transformação da antiga função de confiança de mesma denominação pela Resolução nº 61/2010.
51.	Ora, como se sabe, a consulta ao Tribunal, quanto a dúvidas suscitadas na aplicação de dispositivos legais ou regulamentares, visa à solução de um caso concreto, mesmo que não revelado no texto. Todavia, todas as peculiaridades que revestem o caso concreto devem ser levadas em conta, de modo que o ato administrativo a ser expedido se amolde à perfeição ao conteúdo dispositivo do acórdão, assim como não esbarre em qualquer outro óbice à sua edição, como a existência de decisão judicial contrária ao que, eventualmente, tenha sido deliberado pelo Tribunal, notadamente em tese.
52.	Nessas circunstâncias, ainda que o Tribunal não tivesse se posicionado contrário às transformações análogas a que estão sendo examinadas nesta representação por meio do Acórdão 2291/2013-TCU-Plenário, acredito que o ato que beneficiou Walter Germano de Oliveira deveria ter sido desconstituído para que não houvesse ofensa à coisa julgada. Isso porque, embora a sentença do juízo a quo tenha reconhecido a prescrição, não há dúvidas, ao contrário do afirmado pela Advocacia do Senado Federal, de que houve resolução do mérito, tendo em vista o disposto no art. 269, inciso IV, do Código de Processo Civil, segundo o qual haverá resolução do mérito quando o juiz pronunciar a decadência ou a prescrição.
53.	Quanto às interessadas Ana Maria Caetano Pompeo, Maria Genilse dos Santos e Denise Scarassati Marques, além de terem ingressado com ações judiciais pleiteando as inquinadas transformações, tiveram seu vínculo de trabalho interrompido com o Senado Federal e, logo em seguida, retornaram ao órgão ocupando o cargo comissionado de Secretário Parlamentar, conforme consignado no Parecer nº 52/2007, da Advocacia do Senado Federal (peça 55, fls. 112/123) .
54.	De acordo com o mencionado parecer, todas as ações propostas foram desfavoráveis ao pleito dessas interessadas, tendo inclusive ocorrido o trânsito em julgado das decisões proferidas no âmbito das respectivas ações, autuadas, respectivamente, sob os nº s 91.00.6187-5, 91.00.11106-6 e 91.00.05405-4 (peça 55, fls. 116/118, e peças 71/73) .
55.	Nesse caso, entendo que a situação é ainda mais grave, na medida em que, apesar de as decisões desfavoráveis às interessadas há muito terem transitado em julgado, o Senado Federal, mesmo assim, enquadrou as interessadas nos cargos efetivos de Secretário Parlamentar, perpetrando, a meu ver, grave ofensa à coisa julgada. Como dito acima, a resposta à consulta é oferecida apenas em tese, devendo a autoridade administrativa verificar todas as circunstâncias que envolvem o caso antes da prática do ato administrativo de efeitos concretos.
56.	Ademais, cumpre destacar que a constatação de que houve interrupção do vínculo de trabalho com o Senado Federal de alguns interessados revela que a resposta à consulta, por meio do Acórdão 3087/2010-TCU-Plenário, não teria o condão de amoldar os casos concretos aqui analisados, pois o então Presidente da Casa Legislativa indagou esta Corte de Contas sobre a licitude de estender decisão administrativa que reconheceu o direito da transformação prevista no art. 243, § 1º, da Lei 8.112/1990, 'a servidores que, na data da promulgação da referida Lei, ocupavam emprego celetista de Secretário Parlamentar e de Assessor, a outros servidores que, embora ainda não tenham obtido o reconhecimento administrativo, mantém, até hoje, vínculo ininterrupto de trabalho com o Senado (...) '. (grifo acrescentado) 
57.	Segundo o multicitado parecer da Advocacia do Senado Federal, a interessada Ana Maria Caetano Pompeo teve seu contrato de trabalho rescindido em 18/10/1995, por força da decisão da Comissão Diretora, tendo retornado ao órgão em 19/10/1995, ocupando o cargo comissionado de Secretário Parlamentar até 25/10/2002.
58.	A interessada Maria Genilse dos Santos se desligou do emprego/função de confiança de Secretário Parlamentar em 31/1/1995. Em 3/3/1995, foi nomeada para o cargo em comissão de Secretário Parlamentar, do qual foi exonerada em 31/1/2003.
59.	Denise Scarassati Marques, por sua vez, também se desligou do emprego/função de confiança em 31/1/1995. Em 1º/2/1995, voltou a integrar o quadro de pessoal do Senado Federal no cargo em comissão de Secretário Parlamentar, do qual foi exonerada em 31/01/2003.
60.	O que se observa é que as interessadas, após se desligaram do emprego/função de confiança que ocupavam desde antes da Constituição de 1988, retornaram ao órgão para ocupar cargos em comissão, que, na prática, foram transformados em cargos efetivos por meio da citada resolução, os quais foram providos sem prévia aprovação em concurso público.
61.	Demais disso, consta do aludido parecer que os pedidos administrativos de enquadramento das interessadas no cargo efetivo de Secretário Parlamentar foram alcançados pela prescrição, o que denota que o Senado Federal não considerou as particularidades de cada caso, tendo, inadvertidamente, invocado o Acórdão 3087/2010-TCU-Plenário - cujos fundamentos, conforme destacado, foram rechaçados pelo Acórdão 2291/2013-TCU-Plenário - para editar os inquinados atos administrativos que beneficiaram essas interessadas.
62.	Em relação a Humberto Coutinho de Lucena Júnior, observa-se que o ato administrativo que o beneficiou, conforme já visto, refere-se à decisão da Mesa Diretora, 'conforme Ata da 11ª Reunião da Comissão Diretora, publicada no BASF nº 5121, de 13/12/2012 (...) '.
63.	Da mesma forma que as interessadas acima, o Sr. Humberto se desligou do emprego/função de confiança de Secretário Parlamentar em 6/10/1995, voltando a integrar, na mesma data, o quadro de pessoal do órgão para ocupar o cargo em comissão de Secretário Parlamentar no Gabinete do Senador Humberto Lucena.
64.	Não há nos autos informações sobre qualquer ação judicial proposta por esse interessado para obtenção do enquadramento no cargo efetivo de Secretário Parlamentar. Todavia, consta do multicitado parecer que o seu pedido administrativo também fora alcançado pela prescrição (peça 55, fls. 114/115) .
65.	O interessado Osvaldino Gonçalves de Brito, por seu turno, teve o seu emprego/função de confiança transformado em cargo de provimento efetivo por meio do Ato da Comissão Diretora nº 22/2001 (peça 55, fls. 2 e 45) , antes, portanto, da prolação do Acórdão 3087/2010-TCU-Plenário e da Resolução nº 61/2010.
66.	Acerca dessa transformação, convém tratar de duas questões aventadas na defesa do interessado (peça 52, fls. 15/16) . A primeira diz respeito ao fato de o Tribunal, por meio do despacho do Ministro Lincoln Magalhães da Rocha, proferido nos autos do TC Processo 003.554/2004-5, ter considerado que não havia qualquer irregularidade no mencionado ato de transformação. A segunda refere-se à alegação de que 'esse mesmo ato foi impugnado judicialmente, por meio da Ação Civil Pública nº 2005.34.00.026314-2, que, ao final, foi rechaçada por sentença proferida pela MM. Juíza Federal Substituta da 15ª Vara Federal da Seção Judiciária do Distrito Federal, (...) , que manteve integro o referido ato'.
67.	No tocante à primeira alegação, destaca-se, de plano, que o Ato da Comissão Diretora nº 22/1996 não foi analisado no mérito, nem tampouco foi considerado regular por esta Corte de Contas, na medida em que a representação não foi conhecida pelo e. Relator Lincoln Magalhães da Rocha, que, por meio do mesmo despacho, determinou o seu arquivamento com base no art. 69, § 5º, da Resolução-TCU 136/2000 (TC Processo 003.554/2004-5, fl. 36) .
68.	Logo, o mencionado processo de representação não pode servir de óbice ao prosseguimento das medidas necessárias à desconstituição do Ato da Comissão Diretora nº 22/2001, que promoveu a transformação do emprego/função de confiança ocupada por Osvaldino Gonçalves de Brito em cargo efetivo.
69.	Da mesma forma, a referida ação civil pública também não impede qualquer providência nesse sentido, até porque a Juíza Federal da 25ª Vara, no exercício da titularidade da 22ª Vara da Seção Judiciária do Distrito Federal, conforme informado no Parecer nº 52/2007, da Advocacia do Senado Federal (peça 55, fls. 121) , 'decretou a extinção do feito, sem julgamento do mérito, nos termos do art. 267, VI, do Código de Processo Civil (ilegitimidade ativa ad causam do MPF) . (...) '. 
70.	Ademais, em consulta ao sítio do Tribunal Regional Federal, observa-se que a mencionada decisão ainda não transitou em julgado (peça 74) , de modo que inexiste, até o presente momento, decisão judicial que garanta ao interessado sua permanência no cargo efetivo de Secretário Parlamentar.
71.	E antes que se argumente sobre a consumação da decadência do direito de a Administração anular o mencionado ato, ante a sua edição ter se dado em 2001, cumpre destacar que o ato de admissão, assim como o de aposentadoria, se revela um ato complexo, somente se aperfeiçoando com a apreciação de sua legalidade por esta Corte de Contas. Desse modo, o termo a quo do prazo decadencial deve ser contado da manifestação do TCU acerca da legalidade do ato de admissão.
72.	Nesse ponto, há que se destacar que o próprio Senado Federal já remeteu, via Sistema de Apreciação dos Atos de Admissão e Concessões (Sisac) , não apenas esse ato de admissão (nº de controle 30734703-01-2013-000248-8) , autuado no TC Processo 007.492/2014-6, mas também os dos demais interessados. Todavia, o Tribunal, até o presente momento, não examinou a legalidade, para fins de registro, de nenhum desses atos de admissão, com fulcro na sua competência insculpida no art. 71, inciso III, da Constituição Federal.
73.	Quanto aos interessados Jorge Paulo Funari Alves e José Geminiano Acioli Jurema, enquadrados no cargo efetivo de Secretário Parlamentar pelos atos da Comissão Diretora nº 21/1996 e nº 22/1996, por força do acórdão proferido pelo Tribunal Regional Federal da 1ª Região nos autos do Mandado de Segurança nº 92.01.00950-0/DF (peça 54, fls. 5/7) , o tratamento a ser dado pelo Tribunal ao caso deles diverge do que deverá ser conferido ao dos demais interessados, conforme será visto.
74.	Por meio da Informação nº 519/2013, da Advocacia do Senado Federal, foram prestadas as seguintes informações (peça 55, fls. 12/13) :
' (...) 
Quanto a Jorge Paulo Funari Alves e a José Geminiano Acioli Jurema, tramitou o Processo nº 013709/10-0. Atendendo à outra indagação do TCU, indica a SRH que a efetivação destes servidores se deu pelo provimento da segurança pelo TRF da 1ª Região no Mandado de Segurança nº 92.01.00950-0/DF (juntamos andamento - Anexo II) .
Neste tópico, destaca-se que em face destes servidores foi ajuizada a Ação Rescisória nº 96.01.49228-3/DF, que, conforme fls. 86-89, foi procedente (também juntamos andamento processual - Anexo III) .
Entretanto, tal ação rescisória foi objeto de recurso especial junto ao STJ, que recebeu o nº 1.151.603-DF. Tal recurso foi julgado improcedente, mas foi alvo de embargos de divergência - EREsp nº 1.151.603-DF, que foi recebido pela Ministra relatora. Não houve, portanto, até a presente data, trânsito em julgado da decisão (conforme andamentos juntados - Anexo IV) .'
75.	Por oportuno, transcrevo ementa do acórdão do Tribunal Regional Federal da 1ª Região, proferido no âmbito da referida ação rescisória:
'CONSTITUCIONAL. ADMINISTRATIVO. PROCESSUAL CIVIL. QUESTÃO DE ORDEM. REJEITADA. PRELIMINARES DE AUSÊNCIA DE CERTIDÃO DE TRÂNSITO EM JULGADO E DE FALTA DE INTERESSE DE AGIR DESACOLHIDAS. INCIDÊNCIA DA SÚMULA Nº. 343 DO STF. DESCABIMENTO. AGRAVO REGIMENTAL PREJUDICADO. SECRETÁRIO PARLAMENTAR. CONVERSÃO DE EMPREGO PÚBLICO EM CARGO PÚBLICO EFETIVO. CARGO DE CONFIANÇA. AFRONTA AO ART. 5º, INCISO II, E ART. 37, INCISO II, AMBOS DA CF/88, BEM COMO AO ART. 19, § 2º, DO ADCT DA CF/88. PROCEDÊNCIA DA AÇÃO RESCISÓRIA. CONDENAÇÃO DOS RÉUS AO REEMBOLSO DE CUSTAS E AO PAGAMENTO DOS HONORÁRIOS ADVOCATÍCIOS.
1. Julgada, nesta assentada, a ação rescisória, resta, agora, prejudicado o agravo regimental interposto contra a decisão que indeferiu o pedido de antecipação da tutela.
2. Tendo a parte autora colacionado o andamento processual de fls. 195/196, com registro do trânsito em julgado do decisum rescindendo, não há que se falar em extinção do processo com fundamento nos artigos 267 e 269 do CPC, pela ausência, nos autos, da respectiva certidão, pois aquele supre o objetivo da juntada deste. Preliminar rejeitada.
3. Tendo o processo sido ajuizado há mais de uma década, rejeita-se a questão de ordem suscitada pela defesa, para retirada do feito de pauta, por falta de motivação plausível, principalmente porque o suposto 'fato novo' alegadamente ocorreu em 2001, mantendo-se, até o presente julgamento, inertes as partes.
4. Afastada a aplicação da Súmula nº . 343 do eg. Supremo Tribunal Federal por se tratar de matéria de índole constitucional.
5. A mera afirmação do Senado Federal da superveniente falta do interesse de agir, ante a solução administrativa da lide, não acarreta, per si, a extinção do processo por perda do objeto, principalmente porque a relação administrativa discutida nos autos, por sua natureza de direito indisponível e de relevante interesse público, deve se pautar dentro do princípio da legalidade, e não da discricionariedade administrativa, bem como em face da existência de título judicial transitado em julgado anterior à pretensa decisão interna corporis.
6. Ademais, estando em vigor decisão que obriga a União Federal, por seus órgãos administrativos, a enquadrar os réus da presente ação rescisória no Regime Jurídico instituído pela Lei nº . 8.112/90, sendo este provavelmente o fundamento do parecer administrativo favorável à pretensão dos autores, e, ainda, não havendo nenhum ato formal de desistência da ação, afigura-se patente a manutenção do interesse de agir, tanto o de ordem pública como o das partes, em face da compulsoriedade dos comandos judiciais.
7. Constitui-se, o cargo de Secretário Parlamentar, em cargo de confiança, demissível 'ad nutum' e, nessa qualidade, aplicável à espécie o disposto no art. 19, § 2º, do ADCT da CF/88. Precedentes desta Corte (AR nº 1998.01.00.024227-3/DF, Relator: Des. Federal Carlos Fernando Mathias, 1ª Seção, Unânime, DJ 21.08.2000, p.3) .
8. Flagrante violação, na espécie, aos artigos 5º, inciso II, e 37, inciso II, da Constituição Federal, bem como ao art. 19, §§ 1º e 2º, do ADCT da CF/88.
9. Ação rescisória que se julga procedente.
10. Condenação dos Réus ao reembolso das custas eventualmente antecipadas e ao pagamento dos honorários advocatícios à razão de 10% (dez por cento) sobre o valor atribuído à causa.' (AR nº 96.01.49228-3/DF, Rel. Desembargador Federal Francisco de Assis Betti, Primeira Seção, julgado em 11/3/2008, publicado no e-DJF1 em 12/5/2008) . (grifos acrescentados) 
76.	Em consulta ao sítio do Superior Tribunal de Justiça, verifica-se que não houve ainda o trânsito em julgado da decisão proferida no âmbito da mencionada ação rescisória (peça 75) , de modo que aos interessados Jorge Paulo Funari Alves e José Geminiano Acioli Jurema está assegurado o direito de permanecerem nos cargos efetivos de Secretário Parlamentar, nos quais, inclusive, já estão aposentados. Dessa forma, a despeito do princípio da independência das instâncias judicial e administrativa, proclamado inúmeras vezes por esta Corte de Contas, parece não haver espaço para adoção de qualquer providência nesta representação em relação a esses interessados.
77.	Nada obstante, considerando que ainda não há decisão transitada em julgado, convém ao Tribunal notificar o Departamento de Assuntos Extrajudiciais da Advocacia-Geral da União, com ciência à Conjur, para que acompanhe o andamento da mencionada ação, nos termos da Questão de Ordem aprovada pelo Plenário do TCU em 8/6/2011.
CONCLUSÃO
78.	Considerando que o entendimento do Tribunal trilhado pelo Acórdão 2291/2013-TCU-Plenário é aplicável aos empregos/funções de confiança de Secretário Parlamentar do Senado Federal; considerando que as defesas dos interessados não lograram afastar as irregularidades relativas aos inquinados enquadramentos; considerando o trânsito em julgado de decisões que indeferiram o pedido de enquadramento dos interessados em cargo efetivo; e, por fim, considerando que alguns pedidos administrativos foram atingidos pela prescrição, entendo que o Tribunal possa determinar ao Senado Federal que adote as medidas necessárias à desconstituição dos atos que promoveram o enquadramento dos interessados Walter Germano de Oliveira, Ana Maria Caetano Pompeo, Maria Genilse dos Santos, Denise Scarassati Marques, Humberto Coutinho de Lucena Júnior e Osvaldino Gonçalves de Brito nos cargos efetivos de Secretário Parlamentar dessa Casa Legislativa.
79.	Como visto, não há como adotar as mesmas medidas em relação Jorge Paulo Funari Alves e José Geminiano Acioli Jurema, uma vez que ainda estão amparados por decisões do Poder Judiciário, as quais deverão ser acompanhadas pelos órgãos competentes, nos termos da Questão de Ordem aprovada pelo Plenário do TCU em 8/6/2011.
80.	Quanto aos oito casos do Superior Tribunal Militar, relativos às transformações dos empregos públicos fundamentados no Decreto 77.242/1976 em cargos públicos efetivos de Técnico Judiciário, nada há a ser questionado, haja vista a correção do Acórdão 2737/2010-TCU-Plenário.
PROPOSTA DE ENCAMINHAMENTO
81.	Ante o exposto, submetemos os autos à consideração superior com proposta para que o Tribunal:
a) conheça da presente representação, nos termos do art. 237, inciso VI e parágrafo único, do Regimento Interno do TCU, para, no mérito, considerá-la procedente;
b) determine ao Senado Federal que adote, no prazo de 15 (quinze) dias, as providências necessárias à desconstituição dos atos que promoveram o enquadramento dos Srs. Walter Germano de Oliveira (CPF XXX.473.811-XX) , Ana Maria Caetano Pompeo (CPF XXX.938.111-XX) , Maria Genilse dos Santos (CPF XXX.330.809-XX) , Denise Scarassati Marques (CPF XXX.728.871-XX) , Humberto Coutinho de Lucena Júnior (CPF XXX.503.411-XX) e Osvaldino Gonçalves de Brito (CPF XXX.657.091-XX) nos cargos efetivos de Secretário Parlamentar do Senado Federal, ante a inaplicabilidade à espécie do disposto no art. 243, § 1º, da Lei 8.112/1990;
c) determine à Sefip que:
c.1) utilize os fundamentos do acórdão a ser proferido nesta representação, como subsídio para análise dos atos de admissão ainda não instruídos, em face dos casos concretos aqui examinados;
c.2) nos termos da Questão de Ordem aprovada pelo Plenário do TCU em 8/6/2011, encaminhe ao Departamento de Assuntos Extrajudiciais da Advocacia-Geral da União, bem como à Consultoria Jurídica deste Tribunal, as informações necessárias ao acompanhamento do REsp nº 1.151.603-DF, em trâmite no Superior Tribunal de Justiça; e
d) dê ciência da deliberação que vier a ser adotada ao Ministério Público Federal."
2.	Conclusos os autos em meu gabinete, o Sr. Humberto Coutinho de Lucena Júnior apresentou elementos adicionais em defesa de seus interesses (peça 92) . Mais tarde, alegando problemas de saúde e necessidade de juntada de novos documentos ao processo, requereu o sobrestamento do feito até o final de julho/2015 (peça 94) . Por fim, aditou à sua manifestação a petição de peça 97, arguindo, fundamentalmente, a incidência de prescrição administrativa.
3.	Semelhantemente, Jorge Paulo Funari Alves, José Geminiano Acioli Jurema, Denise Scarassati Marques, Maria Genilse dos Santos, Walter Germano de Oliveira e Osvaldino Gonçalves de Brito aditaram a sua manifestação original o documento acostado à peça 98, onde consignam que a matéria tratada nestes autos foi objeto de representação anterior considerada improcedente pelo TCU por meio do Acórdão 1303/2011-TCU-Segunda Câmara.
4.	É o relatório.

Eduardo Leão Coêlho, OAB/DF 10.628, e outros (int.: Ana Maria Caetano Pompeo, Denise Scarassati Marques e Maria Genilse dos Santos); Luís Maximiliano Leal Telesca Mota, OAB/DF 14.848, e outros (int.: Walter Germano de Oliveira, Osvaldino Gonçalves de Brito, Jorge Paulo Funari Alves e José Geminiano Acioli Jurema); Alexandre Garcia da Costa José Jorge, OAB/DF 14.428, e outro (int.: Humberto Coutinho de Lucena Júnior).

Não atuou.

REPRESENTAÇÃO. TRANSPOSIÇÃO PARA O REGIME DA LEI 8.112/1990, NA CONDIÇÃO DE SERVIDORES EFETIVOS, DE EMPREGADOS DO SUPERIOR TRIBUNAL MILITAR, CONTRATADOS COM BASE NO DECRETO 77.242/1976, E DO SENADO FEDERAL, OCUPANTES DE FUNÇÕES DE CONFIANÇA DE SECRETÁRIO PARLAMENTAR E ASSESSOR. CONHECIMENTO. SUBSUNÇÃO DO PRIMEIRO CASO AO ART. 243, § 1º, DO REGIME JURÍDICO ÚNICO DO FUNCIONALISMO, E DO SEGUNDO AO § 2º DO MESMO DISPOSITIVO. PROCEDÊNCIA PARCIAL. DETERMINAÇÕES. CIÊNCIA AOS INTERESSADOS.

REPRESENTAÇÃO (REPR)

Secretaria de Fiscalização de Pessoal (SEFIP).

Trata-se de representação decorrente de provocação do Ministério Público junto a esta Corte (MPTCU) nos autos dos TCs Processo 001.827/2009-6 e Processo 017.818/2010-9.
2.	O primeiro processo referiu-se a consulta do Superior Tribunal Militar (STM) acerca da legitimidade da transformação, em cargos efetivos, dos empregos ocupados no órgão por pessoal contratado com base no Decreto 77.242/1976. Ao apreciar o feito, o Tribunal, por maioria, houve por bem conhecer da consulta e
"informar ao consulente que as contratações de pessoal, sem vínculo com a Administração Pública Federal, realizadas antes da Constituição de 1988, para o exercício de empregos de confiança, com fulcro no art. 2º e parágrafos do Decreto nº 77.242/1976, ao abrigo da CLT, podem ser transformados em cargos efetivos, consoante permissivo do art. 243, § 1º, da Lei nº 8.112/1990" (Acórdão 2737/2010-TCU-Plenário) .
3.	Inconformado com tal deliberação, o então Procurador-Geral Lucas Rocha Furtado apresentou Pedido de Reexame, defendendo o entendimento de que "os empregos de confiança, providos sob o amparo do art. 2º do Decreto 77.242/1976, devem ser transformados em cargos em comissão, ante o previsto no art. 243, § 2º, da Lei 8.112/1990".
4.	O segundo processo cuidou de consulta do Senado Federal questionando se, 
"para efeito da transformação prevista no art. 243, § 1º, da Lei na 8.112/90, é licito, em tese, estender a decisão administrativa que reconheceu tal direito a servidores que, na data da promulgação da Lei, ocupavam emprego celetista de Secretário Parlamentar e de Assessor, a outros servidores que, embora ainda não tenham obtido o reconhecimento administrativo, mantêm, até hoje, vinculo ininterrupto de trabalho com o Senado: sob o regime celetista; ou ocupando cargo em comissão; ou ocupando cargo efetivo por determinação judicial provisória."
5.	A propósito, este Colegiado, à unanimidade, decidiu conhecer da consulta e responder ao interessado que 
"o Tribunal de Contas da União já firmou entendimento sobre a matéria, ao apreciar consulta formulada pelo Presidente do Superior Tribunal Militar, objeto do Acórdão 2737/2010-TCU-Plenário, proferido na Sessão de 13/10/2010" (Acórdão 3087/2010-TCU-Plenário) .
6.	A exemplo do caso anterior, o MPTCU, mais uma vez, interpôs Pedido de Reexame, sustentando que "os cargos, empregos e funções de confiança devem ser transformados em cargos em comissão, ante o previsto no art. 19, § 2°, do ADCT da CF/88 e no art. 243, § 2°, da Lei 8.112/1990".
7.	Incumbida da relatoria de ambos os recursos, a eminente Ministra Ana Arraes deles não conheceu, por "ausência de previsão legal". Entretanto, "por economia processual, por racionalidade administrativa e pelo princípio da instrumentalidade das formas", resolveu
"admitir a peça do MPTCU como representação e autorizar a Secretaria de Fiscalização de Pessoal a autuar novo processo, com essa natureza, constituído de cópias destes autos, instruí-lo com a urgência que o caso requer e encaminhá-lo ao relator eventualmente designado, para nova apreciação de seu conhecimento".
8.	Constituído, assim, o presente processo, a Secretaria de Fiscalização de Pessoal (Sefip) , em instrução preliminar (peça 14) , anotou que 
"a jurisprudência desta Corte de Contas admite, tão somente, a transformação dos empregos de confiança amparados pelo Decreto 77.242/1976 em cargos efetivos, pois, na prática, as contratações para os mencionados empregos se constituíam em verdadeiros empregos públicos, diferentemente das funções de confiança de Secretário Parlamentar e de Assessor das Casas Legislativas."
9.	Nessa linha, entendeu "não haver lugar" para questionamentos envolvendo o ato administrativo do STM "que transformou empregos fundamentados no Decreto 77.242/1976 em cargos públicos de Técnico Judiciário"; já os atos do Senado que transformaram as funções de confiança de Secretário Parlamentar e Assessor em cargos efetivos, por outro lado, seriam "passíveis de anulação".
10.	Assim, a unidade técnica, em preliminar, sugeriu a realização de oitiva prévia da então Diretora-Geral do Senado Federal e dos servidores da Casa Legislativa favorecidos com a transformação tida por irregular.
11.	Sorteado relator do feito (peça 24) , autorizei, por despacho, a medida sugerida. 
12.	Devidamente notificados a respeito, os interessados, em suma, aduziram que:
	- o recebimento, como Representação, dos Pedidos de Reexame interpostos pelo Ministério Público contra os Acórdãos 2.737 e 3.087/2010-Plenário, além de carecer de previsão legal, configurou completo desvirtuamento do objetivo então perseguido pelo Parquet, "capaz de determinar seu não conhecimento e o consequente arquivamento do processo";
	- "o enquadramento de empregados celetistas nas hipóteses do artigo 243, § 1° da Lei n° 8.112/90, não depende da estabilidade decorrente do artigo 19 do Ato das Disposições Constitucionais Transitórias";
	- o instituto da efetividade (tratado no art. 243 do RJU) é distinto do instituto da estabilidade (tratado no art. 19 do Ato das Disposições Constitucionais Transitórias - ADCT) ; "como é cediço na doutrina, a estabilidade tem a ver com a garantia de permanência do servidor no serviço público e a efetividade tem a ver com o cargo ocupado, dele sendo um atributo";
	- "consideram-se empregos públicos aqueles em que os empregados foram contratados no regime da legislação trabalhista, sob a égide do Fundo de Garantia de Tempo de Serviço, para prestar serviços à União, atendendo às atividades-fim de seus Poderes, de forma não eventual, sob dependência hierárquica, com direito a férias, licenças, etc.";
	- o texto do art. 243 da Lei 8.112/1990 é "suficientemente claro no sentido de que foram alcançados pelo regime jurídico único (estatutário) todos os servidores contratados pelo regime celetista por prazo indeterminado antes de seu advento";
	- "segundo o § 1º do art. 243 da Lei n° 8.112, de 1990, os empregos ocupados pelos servidores descritos no caput (excetuados os contratados por tempo determinado) foram transformados em cargos. Ora, os servidores de que se trata nesta defesa eram regidos por contrato por tempo indeterminado quando adveio a Lei n° 8.112/1990. Logo, na inarredável e taxativa dicção dos mencionados dispositivos legais, passaram todos eles a ser regidos pelo RJU e a ocupar cargos efetivos, ainda que, alguns, sem estabilidade no serviço público, exatamente por não contarem com 5 (cinco) anos de serviço público na data de promulgação da Constituição Federal de 1988 ou por terem sido excluídos do alcance do art. 19 do ADCT";	
	- "o fato de a contratação e a dispensa dos contratados serem de livre conveniência da Administração (no caso, representada pelos Senadores) , não modifica a natureza jurídica dos contratos, uma vez que a flexibilidade é característica de qualquer emprego privado sujeito à CLT";
	- "é irrelevante o nomem jures dado ao contrato de trabalho (função de confiança, emprego de confiança, etc.) , já que, o que interessa, é o vínculo de emprego firmado entre os contratados e a administração pública";
	- "os Secretários Parlamentares ocupavam empregos regidos por contrato por prazo indeterminado, e não uma função de confiança. Esta era regida pela Lei n° 1.711/52, que constituía o regime estatutário de então, nada tendo a ver com os empregos regidos pela CLT, por prazo indeterminado";
	- "o § 1° do artigo 2° do Decreto 77.242/1976 estabeleceu exceção permitindo a designação de pessoal sem vínculo efetivo com o serviço público para a ocupação de funções de nível médio e básico nos gabinetes dos ministros de estado, pelo regime da Consolidação das Leis do Trabalho e sob as normas do Fundo de Garantia de Tempo de Serviço. O Ato da Comissão Diretora do Senado Federal n° 12, de 1978, por sua vez, permitiu a contratação de pessoal nos gabinetes dos senadores, na função de Secretário Parlamentar, para atividades típicas de nível médio (...) tudo de modo análogo ao que previa o Decreto 77.242/1976";
	- quanto à duração dos contratos, também não há diferença entre o Decreto do Poder Executivo e o Ato da Comissão Diretora do Senado, eis que, em ambos os casos, "as contratações ficariam sujeitas a rescisão, sem estabilidade inicial para os contratados";
	- "com relação ao Ato da Comissão Diretora n° 22/2001, que tratou da efetivação de Osvaldino Gonçalves Brito, é importante lembrar que o Processo TC-Processo 003.554/2004-5 foi arquivado porque esse Tribunal de Contas deixou registrado em despacho do então relator, Min. Lincoln Magalhães da Rocha, que não vislumbrou qualquer irregularidade no respectivo ato"; "além disso, cabe registrar que esse mesmo ato foi impugnado judicialmente, por meio da Ação Civil Pública n° 2005.34.00.026314-2, que, ao final, foi rechaçada por sentença proferida pela MM. Juíza Federal Substituta da 15ª Vara Federal da Seção Judiciária do Distrito Federal, Dra. Emilia Maria Velano, que manteve íntegro o referido ato";
	- Jorge Paulo Funari Alves e José Geminiano Acioli Jurema, "que obtiveram a transformação de seus empregos em cargo efetivo por decisão judicial, no ano de 1996, já se encontram aposentados após contribuírem, desde então, para o PSSS - Plano de Seguridade Social do Servidor", sendo que, a exemplo de Walter Germano de Oliveira e Osvaldino Gonçalves de Brito, "possuem quase três décadas de serviços prestados no emprego de Secretário Parlamentar";
	- "os atos de transformação de emprego em cargo efetivo em toda a Administração Pública, por forca do art. 243, não foram submetidos à apreciação desse Egrégio Tribunal de Contas, razão por que já incidiu o instituto da decadência sobre o emprego de Osvaldino Gonçalves Brito, o que ocorreu também com o servidor José Geminiano Acioli Jurema, cujo registro de aposentadoria já ocorreu há mais de 5 (cinco) anos";
	- no caso de Humberto Coutinho de Lucena Junior, "mesmo alguns questionamentos que foram feitos sobre a exoneração ocorrida em 6.10.1995 (sexta-feira) e a admissão imediata em 9.10.1995 (segunda-feira) , já não gera efeito negativo ao peticionante porque feita por orientação da Administração do próprio Senado Federal para a sua organização e, mais, ainda que assim não o fosse, estaria amparada pelos artigos 452 e 453, da CLT, pelos quais, a demissão (exoneração) e readmissão ocorrido em menos de 6 (seis) meses não interrompe o Contrato de Trabalho";
	- o direito de os interessados se aposentarem no cargo atualmente ocupado se impõe "em homenagem ao Princípio da Segurança Jurídica e considerando os efeitos do fato consumado, da boa-fé e do direito adquirido, inclusive o previdenciário".
13.	Instruindo o feito, a Sefip, conclusivamente, propugnou:
	a) a procedência da representação;
	b) a fixação de prazo para que o Senado Federal adote as medidas necessárias à desconstituição dos atos que promoveram a efetivação dos servidores Walter Germano de Oliveira, Ana Maria Caetano Pompeo, Maria Genilse dos Santos, Denise Scarassati Marques, Humberto Coutinho de Lucena Júnior e Osvaldino Gonçalves de Brito;
	c) o acompanhamento da ação judicial envolvendo os servidores Jorge Paulo Funari Alves e José Geminiano Acioli Jurema, ainda não transitada em julgado.
14.	Estando os autos conclusos em meu gabinete, o Sr. Humberto Coutinho de Lucena Júnior requereu, em expediente autuado em 1º/12/2014, que esta Corte solicitasse ao Senado Federal a apresentação do documento 004177/05-03, datado de 20/9/2007, o qual, segundo informa, "contém elementos e provas capazes de influir no julgamento da presente representação", bem como o sobrestamento da tramitação do processo até 22/7/2015, em face de problemas de saúde que o acometeram. Mais tarde, em nova petição, datada de 16/3/2015, reiterou o pedido de sobrestamento e arguiu, apontando como precedente o Acórdão 1871/2003-TCU-Plenário, a incidência da prescrição administrativa ao caso, ao fundamento de que seu vínculo com a Administração estaria consolidado há mais de 35 anos.
15.	Finalmente, foi juntado aos autos, em 23/3/2015, adendo às manifestações de Jorge Paulo Funari Alves, José Geminiano Acioli Jurema, Denise Scarassati Marques, Maria Genilse dos Santos, Walter Germano de Oliveira e Osvaldino Gonçalves de Brito. Na nova documentação, a par de reiterarem suas razões originalmente apresentadas, alegam que, por meio do Acórdão 1303/2011-TCU-Segunda Câmara, esta Corte já teria apreciado representação envolvendo a mesma matéria aqui tratada, tendo-a considerado improcedente.
16.	Conheço da representação.
17.	A propósito dos argumentos em sentido contrário apresentados pelos interessados, lembro, citando o eminente Ministro Raimundo Carreiro, que "a atuação desta Corte de Contas conta com o concurso do princípio do impulso oficial, o que faculta a este Tribunal, quando provocado a agir por força de denúncia ou representação, exceder o escopo investigativo original, podendo, de moto próprio, elastecer o campo de exame, caso defrontado com irregularidades outras não salientadas na inicial" (voto condutor do Acórdão 3266/2007-TCU-Primeira Câmara) .
18.	De toda sorte, se realmente houvesse algum empecilho real ao conhecimento da peça do Ministério Público como representação, faria as vezes a instrução da Sefip nestes autos, como anotou a própria unidade técnica, ou mesmo o despacho da Excelentíssima Sra. Ministra Ana Arraes determinando a autuação do feito.
19.	No mérito, acompanho, em essência, as conclusões da secretaria especializada, por seus fundamentos. Permito-me, todavia, as considerações adiante.
20.	Relativamente aos servidores do STM, a representação deve ser tida por improcedente, pelas razões elencadas na instrução.
21.	No que respeita aos servidores do Senado Federal, cumpre enfatizar, de início, que a jurisprudência desta Corte, ao menos até a prolação do Acórdão 2737/2010-TCU-Plenário, jamais admitiu a hipótese de transformação, com base no art. 243 da Lei 8.112/1990, de empregos de confiança em cargos efetivos. E a Decisão 714/2000-Plenário, que supostamente teria inspirado aquela deliberação, não foi exceção. Explico.
22.	No processo em que proferida a Decisão 714/2000, o Tribunal investigou a natureza dos encargos criados no âmbito do Poder Judiciário mediante "autorização emanada" do Decreto 77.242/1976. Em louvor à clareza, transcrevo as disposições do Decreto que aqui interessam:
"Art. 2º. É vedada a designação de pessoal sem vínculo com o Serviço Público para o desempenho das funções de que trata este Decreto.
§ 1º Em relação aos Gabinetes de Ministro de Estado, a utilização de pessoal de que trata este artigo poderá ocorrer exclusivamente em relação a profissionais com qualificação de nível médio ou a atividades de transporte e portaria, desde que não ultrapasse 20% (vinte por cento) do número de funções aprovado, e far-se-á mediante contratação no regime da legislação trabalhista, aplicando-se as normas que disciplinam o Fundo de Garantia de Tempo de Serviço.
§ 2º A duração do contrato a que se refere o parágrafo anterior é condicionada à conveniência da Administração, competindo a contratação e a dispensa às autoridades indicadas no artigo 3º. 
§ 3º O salário do pessoal de que trata o § 1º deste artigo será igual ao valor da gratificação pela representação de gabinete fixado para a respectiva função, acrescido de 90% (noventa por cento) ."
23.	No voto condutor da Decisão 714/2000, o saudoso Ministro Bento Bugarin logrou convencer os demais Ministros desta Corte de que os postos de trabalho criados pelo Decreto 77.242/1976 - diferentemente do que até então se acreditava - não constituíam, na realidade, funções de confiança, mas empregos públicos típicos que apresentavam a peculiaridade de terem sua remuneração atrelada aos vencimentos de determinadas funções. Nesse sentido, ressaltando que o próprio Decreto vedava a designação de pessoal sem vínculo para as funções nele tratadas (art. 2º, caput) , Sua Excelência afirmou peremptoriamente:
"Portanto, não é o caso de alguém de fora do serviço público vir apenas a ocupar uma função na Administração Pública, mas sim um emprego remunerado com base nos valores de determinada função".
24.	Em outras palavras, para o Ministro Bugarin, em tese então acolhida pelo TCU, não se tratava de admitir a transformação de empregos de confiança em cargos efetivos, mas de reconhecer a natureza ordinária, ou permanente, dos encargos criados pelo Decreto 77.242. A subsequente subsunção da hipótese ao dispositivo próprio da Lei 8.112/1990 foi mera decorrência desse reconhecimento.
25.	Portanto, o Acórdão 2737/2010-TCU-Plenário, em que pese alinhar-se, no caso concreto (contratações de pessoal no Poder Judiciário com base no Decreto 77.242/1976) , ao posicionamento firmado na Decisão 714/2000, dele discrepou substancialmente ao informar ao Superior Tribunal Militar que 
"as contratações de pessoal, sem vínculo com a Administração Pública Federal, realizadas antes da Constituição de 1988, para o exercício de empregos de confiança, com fulcro no art. 2º e parágrafos do Decreto nº 77.242/1976, ao abrigo da CLT, podem ser transformadas em cargos efetivos, consoante permissivo do art. 243, § 1º, da Lei nº 8.112/1990".
26.	Como visto, até então esta Corte jamais chancelara a ideia de que empregos de confiança tivessem sido transformados em cargos efetivos.
27.	Outro passo inovador - desta feita com consequências práticas - se verificou com o Acórdão 3087/2010-TCU-Plenário, quando se informou ao Senado Federal, em consulta referente à transformação das funções de confiança de Secretário Parlamentar e Assessor em cargos efetivos, que "o Tribunal de Contas da União já firmou entendimento sobre a matéria, ao apreciar consulta formulada pelo Presidente do Superior Tribunal Militar, objeto do Acórdão 2737/2010-TCU-Plenário". Aqui, a tese prestigiada foi a de que, para além do Decreto 77.242/1976, qualquer função ou cargo comissionado, desde que regido pela CLT, teria sido convertido em cargo efetivo.
28.	A hipótese, todavia, não encontra guarida na jurisprudência do Poder Judiciário e, muito menos, nas normas de regência da matéria.
29.	O art. 243 do Estatuto dos Servidores foi redigido nos seguintes termos:
"Art. 243. Ficam submetidos ao regime jurídico instituído por esta Lei, na qualidade de servidores públicos, os servidores dos Poderes da União, dos ex-Territórios, das autarquias, inclusive as em regime especial, e das fundações públicas, regidos pela Lei nº 1.711, de 28 de outubro de 1952 - Estatuto dos Funcionários Públicos Civis da União, ou pela Consolidação das Leis do Trabalho, aprovada pelo Decreto-Lei nº 5.452, de 1o de maio de 1943, exceto os contratados por prazo determinado, cujos contratos não poderão ser prorrogados após o vencimento do prazo de prorrogação. 
§ 1o Os empregos ocupados pelos servidores incluídos no regime instituído por esta Lei ficam transformados em cargos, na data de sua publicação. 
§ 2o As funções de confiança exercidas por pessoas não integrantes de tabela permanente do órgão ou entidade onde têm exercício ficam transformadas em cargos em comissão, e mantidas enquanto não for implantado o plano de cargos dos órgãos ou entidades na forma da lei.
........................................................................................................................................."
30.	Como se vê, o caput do art. 243 do RJU submeteu ao novo regime "os servidores (...) regidos pela Lei 1.711 ou pela CLT, (...) exceto os contratados por prazo determinado". O comando foi genérico e, naturalmente, abrangeu todos os ocupantes de cargos e empregos públicos, quer efetivos, quer de confiança. 
31.	Nada se disse, ali, acerca do caráter dos cargos que viriam a ser ocupados pelos servidores no novo regime. Isso foi disciplinado nos parágrafos seguintes: o § 1º transformou os empregos então ocupados em cargos; o § 2º, as funções de confiança em cargos em comissão.
32.	De plano, chamo atenção para o fato de que os cargos efetivos da Lei 1.711/1952 não foram transformados em cargos efetivos da Lei 8.112/1990. E isso não foi um mero descuido do Legislador. É que os cargos do antigo regime já possuíam todos os predicados típicos dos cargos efetivos do RJU, notadamente a criação por lei, o caráter estatutário e a investidura dependente de aprovação em concurso público. 
33.	Ocorre que, no caso das funções de confiança, também aquelas oriundas da Lei 1.711/1952 não careciam de qualquer tipo de transformação - já haviam sido criadas por lei, tinham caráter estatutário e eram providas por meio de nomeação em comissão.
34.	Portanto, os postos de trabalho que precisavam ser convertidos em cargos estatutários eram precisamente aqueles que subsistiam à margem da Lei 1.711, notadamente os empregos públicos - ordinários ou de confiança - preenchidos por meio de contratos firmados sob a égide da legislação trabalhista.
35.	Posto isso, resta evidente que, a exemplo do § 1º, também o § 2º do art. 243 do RJU se refere, precipuamente, a empregos celetistas. Mais especificamente, o § 1º se refere aos empregos permanentes; o § 2º, aos empregos de confiança.
36.	Associar o § 2º do art. 243 da Lei 8.112/1990 às funções de confiança regidas pela Lei 1.711/1952, como intentam os interessados nestes autos, implicaria retirar toda a força operativa do dispositivo, violando o princípio elementar de hermenêutica segundo o qual a lei não contém expressões ociosas. Com efeito, não faria o menor sentido transformar cargos comissionados estatutários criados por lei em ... cargos comissionados estatutários!
37.	É fora de dúvida que os encargos de Secretário Parlamentar e Assessor do Senado configuravam funções de confiança, eis que eram ocupados por pessoas diretamente indicadas pelos parlamentares e passíveis de demissão ad nutum. Tais encargos, aliás, ainda subsistem, com a mesma natureza, na estrutura de pessoal das duas Casas Legislativas, e - enfatizo - apresentando as mesmas características essenciais de antes.
38.	Ora, se eram - como ainda são - funções de confiança, uma vez "exercidas por pessoas não integrantes da tabela permanente do órgão", caso dos interessados tratados nestes autos, foram, na exata dicção do § 2º do art. 243 do RJU, transformadas em cargos em comissão.
39.	Essa conclusão foi reafirmada pelo Tribunal de Contas da União, por ampla maioria, por meio do Acórdão 2291/2013-TCU-Plenário, onde, em sede de consulta, foi respondido à Câmara dos Deputados que 
"o encargo de Secretariado Parlamentar, por caracterizar, ao tempo da edição da Lei 8.112/1990, função de confiança, sendo provido por pessoa da confiança do parlamentar e passível de demissão ad nutum, foi transformado em cargo em comissão, nos termos do § 2º do art. 243 da referida Lei" (subitem 9.2) .
40.	Abstenho-me de reproduzir, a propósito, exemplos da vasta jurisprudência do Supremo Tribunal Federal e da Justiça Federal no mesmo sentido, haja vista já apresentados em abundância na instrução da Sefip, transcrita no relatório precedente, bem assim nos votos que deram sustentação ao Acórdão 2291/2013-TCU-Plenário.
41.	Passo, pois, a examinar as particularidades da situação envolvendo cada um dos interessados arrolados nos autos.
42.	Relativamente ao Sr. Osvaldino Gonçalves Brito, a ação judicial intentada pelo Ministério Público Federal contra o ato de sua efetivação no Senado foi extinta sem julgamento de mérito. De modo semelhante, a representação formulada junto a esta Corte, autuada no TC Processo 003.554/2004-5, não foi conhecida, tendo sido arquivada por despacho do então relator.
43.	A dificuldade maior, no que tange ao servidor, seria a representação objeto do TC Processo 018.602/2004-0, conhecida e considerada improcedente pelo Acórdão 1303/2011-TCU-Segunda Câmara.
44.	No ponto, faz-se imperioso registrar, de início, que, ainda que se atribuísse a esse acórdão os efeitos da coisa julgada judicial (o que faço apenas a título argumentativo) , insuscetível de revisão, tais efeitos ficariam adstritos ao Sr. Osvaldino, porquanto apenas o seu caso concreto foi, à época, apreciado pelo Tribunal. Portanto, mesmo nessa hipótese, não haveria que se falar em extensão daquele julgado em favor de outros interessados, ainda que em situação análoga.
45.	Feito esse registro, observo que a jurisprudência serena desta Corte não reconhece às suas próprias deliberações - proferidas em sede de fiscalizações - a imutabilidade da coisa julgada. O Ministro Raimundo Carreiro abordou o tema no voto condutor do Acórdão 569/2013-TCU-Plenário, que, por sua pertinência, peço licença para transcrever: 
"32. Também não acolho a assertiva de que os acórdãos relativos a processos de fiscalização constituam, invariavelmente, coisa julgada. Assim considero porque a fiscalização é uma atividade constante, nada impedindo que este Tribunal audite e analise, em mais de um processo ao longo do tempo, os mesmos objetos de controle. É o caso típico dos empreendimentos do Fiscobras, que, não raro, são auditados durante anos seguidos.
33. Não é diferente a jurisprudência majoritária deste Tribunal. Citam-se, nesse sentido, os Acórdãos 1154/2008, 2046/2008, 1443/2010, 2930/2011, 3061/2011, todos do Plenário, entre outros, convergentes no sentido de não haver coisa julgada administrativa em processos de fiscalização."
46.	Independentemente disso, não se pode perder de vista que o ato do Senado Federal que transpôs para o quadro permanente de pessoal da Casa o Sr. Osvaldino, por não se enquadrar na hipótese tratada no § 1º do art. 243 do RJU, tipificou verdadeira admissão de pessoal efetivo por via transversa, ao arrepio da Constituição Federal. Nessa linha, é a própria Carta Política que estabelece a nulidade do ato (art. 37, § 2º) . Aliás, esse é um dos raríssimos casos em que o Constituinte prescreveu, de forma direta e peremptória, tal providência, indicativo candente do simbolismo do instituto do concurso público em nosso regime republicano.
47.	E em sendo verdadeira admissão de pessoal, mesmo que se entenda o Acórdão 1303/2011-TCU-Segunda Câmara, de 1º/3/2011, como o deferimento do "registro" pelo Tribunal, ainda não teriam transcorrido os cinco anos para sua revisão de ofício, nos termos do art. 260, § 2º, do Regimento Interno:
"O acórdão que considerar legal o ato e determinar o seu registro não faz coisa julgada administrativa e poderá ser revisto de ofício pelo Tribunal, com a oitiva do Ministério Público e do beneficiário do ato, dentro do prazo de cinco anos da apreciação, se verificado que o ato viola a ordem jurídica, ou a qualquer tempo, no caso de comprovada má-fé."
48.	Assim, não vislumbro nenhum óbice à atuação do Tribunal no âmbito deste processo, inclusive no que concerne ao Sr. Osvaldino Gonçalves Brito.
49.	Com relação aos Srs. Jorge Paulo Funari Alves e José Geminiano Acioli Jurema, a decisão judicial a eles favorável, obtida no Tribunal Regional Federal da 1ª Região, foi posteriormente rescindida pelo mesmo Tribunal, mediante sentença confirmada em sede de Recurso Especial pelo Superior Tribunal de Justiça. A despeito de ainda não ter ocorrido o trânsito em julgado da ação, o fato é que, diferentemente do que sugere a Sefip, já não mais subsiste amparo jurídico para a manutenção desses servidores no regime estatutário.
50.	Especificamente no tocante ao Sr. José Geminiano Acioli Jurema, o fato de sua aposentadoria ter sido registrada pelo TCU há mais de cinco anos (Acórdão 3414/2008-TCU-Segunda Câmara, de 16/9/2008) é irrelevante para a desconstituição do ato. É que o registro por parte desta Corte tão só deu consequência à decisão judicial - plenamente válida no momento da concessão (2/7/1998) - que assegurou a transposição de seu cargo para o quadro permanente do Senado. Naturalmente, rescindida a decisão judicial, todos os atos administrativos nela assentados deixaram, automaticamente, de subsistir. Não se trata, pois, de revisão de ofício da decisão anterior do TCU, mas de desconstituição do título concessório em face de decisão judicial subsequente que infirmou seus fundamentos.
51.	Por fim, quanto ao pedido de sobrestamento formulado pelo Sr. Humberto Coutinho de Lucena Júnior, não encontro motivo idôneo para atendê-lo. De fato, este processo já tramita há três anos no Tribunal, tendo sido franqueadas aos interessados todas as oportunidades de manifestação regimentalmente previstas. Além disso, o Sr. Humberto Lucena constituiu advogados para representá-lo, os quais produziram, apenas nestes autos, três peças distintas de defesa (peças 68, 92 e 97) .
52.	Ante o exposto, voto no sentido de que este Colegiado adote a deliberação que ora submeto à sua apreciação.
TCU, Sala das Sessões Ministro Luciano Brandão Alves de Souza, em 25 de março de 2015.
BENJAMIN ZYMLER 
Relator

Em atenção às pertinentes considerações expendidas pelo Ministro Walton Alencar Rodrigues, permito-me revisitar, de maneira sucinta, alguns aspectos de meu voto que foram contrapostos pelo nobre Decano.
2.	De fato, Sua Excelência tem razão quando afirma que "A transformação de cargos em comissão em cargos efetivos, com o incontinente preenchimento por servidores determinados, não aprovados em concurso público, ofende plúrimos dispositivos da ordem constitucional vigente e do regime jurídico dos servidores públicos", de modo que "A transformação de cargos em comissão em cargos efetivos, em si, nada teria de inconstitucional, caso estivessem vagos".
3.	Tal assertiva, no entanto, só reforça minha percepção de que estamos lidando, inequivocamente, com um normativo que violou imposição constitucional, dado que os cargos transpostos estavam ocupados.
4.	Além disso, com as mais respeitosas vênias, discordo do entendimento de Sua Excelência no sentido de que os atos administrativos que concretizaram as transposições em exame desbordaram dos limites da Resolução 61/2010 do Senado Federal. A redação do artigo 3º daquele normativo é clara ao singularizar os cargos que seriam transpostos em cumprimento ao Acórdão 3087/2010-TCU-Plenário e ao fixar que essa implementação seria dada pela Administração. Ou seja, não houve qualquer incoerência, conflito ou excesso nos atos administrativos de transposição, porquanto emitidos nos exatos limites da referida Resolução e da resposta à consulta dada pelo TCU.
5.	É dizer, portanto, que esses atos administrativos sobrevieram unicamente para dar cumprimento ao conteúdo da Resolução 61/2010 do Senado Federal. Nesse cenário, não me parece possível dissociá-los, na forma defendida pelo Ministro Walton, quando afirma que não é a Resolução o instrumento a veicular a prática de ato irregular.
6.	A meu ver, a Resolução é a escora e razão de ser dos atos administrativos que lhe deram cumprimento, motivo pelo qual seria ilógico admitir que o exame desses atos estaria absolutamente divorciado do exame da própria Resolução, a permitir mero exame de legalidade.
7.	Aliás, essa matéria também não é nova aos olhos do Supremo Tribunal Federal. Os precedentes que embasaram a Súmula Vinculante nº 10 trataram exatamente de decisões judiciais tomadas por órgãos fracionários que afastaram, implicitamente, a incidência de dispositivos legais por estarem em desacordo com a CF, razão que levou o STF a entender que, naqueles casos, não houve mero controle de legalidade, culminando com a cassação daquelas decisões.
8.	Essa tese também já foi enfrentada ao menos em uma outra oportunidade pelo TCU. Refiro-me ao Acórdão 5.951/2013-TCU-2ª Câmara, ocasião em que se discutiu o pagamento de vantagem de "quintos" a membros do Ministério Público. Naquela oportunidade, o Ministro Raimundo Carreiro defendeu que, se o procedimento administrativo impugnado decorreu da aplicação direta de um ato normativo - no caso, a Resolução-CNMP n° 9/2006 -, a conclusão pela inconstitucionalidade do ato implica um juízo igual em relação à norma que o fundamenta, de modo que o cerne daquele processo passou a ser precisamente a adequação, ou não, da exceção prevista na Resolução do CNMP aos preceitos contidos nos artigos 37, inciso XI, e 39, § 4º, da Constituição Federal.
9.	O desfecho ali acolhido foi pela declaração de nulidade do Acórdão 168/2007-TCU-2ª Câmara, por ter discutido a constitucionalidade da referida Resolução do CNMP sem observância da competência do Plenário, tal qual o faço no caso em exame.
10.	Assim, reafirmo minha convicção no sentido de que o caso ora examinado exige o exame da Resolução 61/2010 do Senado Federal frente à imposição do art. 37, II, da CF, devendo ser observada a competência privativa deste Plenário para apreciação dessa matéria, nos termos do art. 15, inciso I, alínea "e", do Regimento Interno do TCU, circunstância que impõe a declaração de nulidade das deliberações da Primeira Câmara que consideraram ilegais admissões amparadas na referida Resolução.
11.	Em relação aos ditames do art. 97 da CF, também repiso meu posicionamento no sentido de que o TCU deve observá-los. Ora, se os tribunais do judiciário, que possuem outorga constitucional direta para realizar exame de constitucionalidade de leis e atos normativos, devem observar essa imposição, com mais razão o TCU, que detém essa prerrogativa por entendimento sumulado no âmbito do STF, deve submeter-se a esse comando. De todo modo, uma vez que, na condição de Revisor, estou de acordo com a inconstitucionalidade da Resolução 61/2010 do Senado Federal, discordando somente em relação à modulação de seus efeitos, creio que o aprofundamento dessa discussão somente seria necessário caso o Pleno não venha a alcançar maioria absoluta em relação ao afastamento dessa norma por afronta ao texto constitucional.
12.	No que se refere à modulação dos efeitos da presente decisão, em que pesem os precedentes do STJ citados pelo Ministro Walton, reafirmo que minha convicção encontra fundamento em precedentes do STF, em entendimentos doutrinários e em diversos julgados do próprio TCU, conforme amplamente detalhado em meu voto. Além disso, acentuo as novas disposições do CPC, que impõem aos Tribunais o dever de velarem pela estabilidade, integridade e coerência de sua jurisprudência, devendo, em atenção aos princípios da segurança jurídica, da proteção à confiança e da isonomia, lançar mão dessa providência moduladora quando da alteração de entendimentos firmados, o que inquestionavelmente ocorreu no presente caso.
	Nesses termos, renovando escusas por dissentir das ínclitas reflexões trazidas pelo nobre Ministro Walton Alencar Rodrigues, mantenho minha proposta, sem prejuízo de acolher as sempre pertinentes sugestões apresentadas pelo nobre Ministro Raimundo Carreiro, as quais incorporo na íntegra à minuta de Acórdão que ora apresento.
	TCU, Sala das Sessões, em 20 de janeiro de 2021.
Ministro BRUNO DANTAS
Revisor
	
	A propósito das objeções suscitadas pelo Ministro Bruno Dantas em seu voto revisor, permito-me, brevemente, as considerações adiante.
	Reserva de Plenário (art. 97 da Constituição Federal) 
2.	Quanto à pretensa nulidade das deliberações da Primeira Câmara que, em 2014, negaram registro às admissões de servidores comissionados em cargos efetivos, nulidade decorrente de possível contrariedade à chamada cláusula de reserva de plenário (positivada, entre nós, no art. 15, inciso I, alínea "e", do Regimento Interno) , força reconhecer, de plano, que a Resolução 61, de 20/12/2010, do Senado Federal apresenta-se materialmente como mero ato administrativo, e não como ato normativo passível de controle abstrato. Na verdade, conforme expresso em seu preâmbulo e em seu art. 1º, o escopo da Resolução foi apenas "ratificar os atos de gestão relativos ao quadro de pessoal efetivo", então propostos pela Comissão Diretora da Casa. Nesse sentido, é de se ver que seus efeitos concretos, de tão particulares, nem sequer são passíveis de modulação.
3.	Objetivamente, no que aqui interessa, a referida Resolução, revelando sua natureza marcadamente chancelatória, limitou-se a dar "cumprimento ao Acórdão nº 3.087/2010 do Plenário do Tribunal de Contas da União", e o fez, como salientou o Ministro Walton Alencar Rodrigues, tão só consolidando "em 7 (sete) o quantitativo de cargos da categoria em extinção de Secretário Parlamentar, do quadro de servidores efetivos do Senado Federal".
4.	Assim, além de não se sujeitar a controle abstrato, porquanto acessória, a Resolução 61/2010 nem ao menos tangencia a inconstitucionalidade aqui discutida - de fato, inexiste no documento qualquer prescrição acerca dos critérios de provimento dos cargos existentes no quadro de servidores do órgão. 
5.	Afora isso, tem-se que a inconstitucionalidade da transformação de empregos de confiança em cargos efetivos foi, ainda em 2013, inequivocamente reafirmada por esta Corte de Contas, por meio do Acórdão 2291/2013-TCU-Plenário. O mesmo entendimento encontra-se há muito assentado no âmbito do Supremo Tribunal Federal. Nessas circunstâncias, descabe cogitar de ofensa ao art. 97 da Carta Política, consoante reiterada jurisprudência da Corte Constitucional (destaques acrescentados) :
"RECURSO EXTRAORDINÁRIO - MATÉRIA FÁTICA E LEGAL. O recurso extraordinário não é meio próprio ao revolvimento da prova, também não servindo à interpretação de normas estritamente legais. INCONSTITUCIONALIDADE - INCIDENTE - RESERVA DE PLENÁR'IO - MATÉRIA PACIFICADA NO SUPREMO. Envolvendo a espécie matéria pacificada no Supremo, descabe cogitar de ofensa ao artigo 97 da Constituição Federal."
 (AI 784581 AgR/SC; Relator Min. Marco Aurélio; julgado em 18/8/2015; Primeira Turma; DJe-173; publicação em 3/9/2015.) 
"DIREITO ADMINISTRATIVO. SERVIDOR PÚBLICO REMUNERAÇÃO. PROCURADORES DO MUNICÍPIO DE SÃO PAULO. VERBA HONORÁRIA. LEI MUNICIPAL Nº 13.400/2002. EFEITO RETROATIVO. RESERVA DE PLENÁRIO. VIOLAÇÃO DO ARTIGO 97 DA LEI MAIOR INOCORRENTE. ACÓRDÃO RECORRIDO PUBLICADO EM 12.5.2011. 1. Fundado o acórdão recorrido em precedente do Plenário do Tribunal de origem, bem como na jurisprudência do Supremo Tribunal Federal, dispensável nova submissão da arguição de inconstitucionalidade ao plenário ou ao órgão especial, razão pela qual não se divisa a alegada ofensa ao art. 97 da Carta Magna. 2. As razões do agravo regimental não se mostram aptas a infirmar os fundamentos que lastrearam a decisão agravada, mormente no que se refere à ausência de ofensa direta e literal a preceito da Constituição da República. 3. Agravo regimental conhecido e não provido."
 (ARE 861608 AgR/SP; Relatora Min. Rosa Weber; julgado em 2/6/2015; Primeira Turma; DJe-114; publicação em 16/6/2015) .
6.	Aliás, o STF, ao modular os efeitos de sua Súmula Vinculante 10, também afastou a cláusula de reserva nas hipóteses de simples aplicação da legislação pertinente ao caso concreto, sem discussão em torno de norma alegadamente inconstitucional:
"CONSTITUCIONAL E PROCESSUAL CIVIL. APLICAÇÃO DA LEGISLAÇÃO PERTINENTE AO CASO. INEXISTÊNCIA DE VIOLAÇÃO À SÚMULA VINCULANTE STF 10 E AO ART. 97, CF/88. 1. Para a caracterização de ofensa ao art. 97 da Constituição Federal, que estabelece a reserva de plenário (full bench) , é necessário que a norma aplicável à espécie seja efetivamente afastada por alegada incompatibilidade com a Lei Maior. 2. Não incidindo a norma no caso e não tendo sido ela discutida, a simples aplicação da legislação pertinente ao caso concreto não é suficiente para caracterizar a violação à Súmula Vinculante 10, do Supremo Tribunal Federal. 3. O embasamento da decisão em princípios constitucionais não resulta, necessariamente, em juízo de inconstitucionalidade. 4. Agravo regimental a que se nega provimento."
 (AI 814519 AgR-AgR; Relatora Min. ELLEN GRACIE; Segunda Turma; julgado em 12/4/2011; DJe-102; publicação em 30/5/2011) .
7.	Tal foi, precisamente, a situação verificada nos julgamentos da Primeira Câmara que envolveram a apreciação dos atos de admissão inquinados.
	Segurança jurídica
8.	No que tange à segurança jurídica, a eventual convalidação de atos administrativos irregulares requer, quando menos, o concurso de três requisitos: a aparência de legalidade, a boa-fé dos envolvidos e o passar do tempo.
9.	No caso, nenhum desses pressupostos é satisfeito.
10.	De fato, no que concerne à aparência de legalidade, a investidura dos ocupantes dos antigos empregos comissionados do Senado em cargos efetivos, sem prévia aprovação em concurso público, nas palavras do próprio revisor, Ministro Bruno Dantas, "viola o ordenamento jurídico vigente" e "representa patente transgressão ao art. 37, inciso II, da Constituição Federal".
11.	Essa patente transgressão tem sido reconhecida, há décadas, tanto pela Administração quanto pelo Judiciário, como atestam os inúmeros precedentes mencionados nos votos condutores do Acórdão 2291/2013-TCU-Plenário. Para não me estender no ponto, limito-me a transcrever a ementa do julgamento do Mandado de Segurança 22.979, ocorrido no ano de 1998, no qual o Plenário do STF, corroborando decisão administrativa do Senado, denegou a pleiteada transformação do emprego de confiança de Secretário Parlamentar do impetrante em cargo efetivo:
"ADMINISTRATIVO. SENADO FEDERAL. SECRETÁRIO PARLAMENTAR CONTRATADO EM 1º.02.87, NA FORMA DO ATO Nº 12/78 DA MESA DIRETORA. Quando da edição da Lei nº 8.112/90, a referida função, até então exercida na forma de emprego de confiança, ficou transformada em cargo em comissão (art. 243, § 2º) . Legitimidade, por isso, da exoneração ocorrida em 1º.02.95, quando findou o mandato do senador em cujo Gabinete servia. Mandado de Segurança indeferido."
 (MS 22.979-DF; Relator Min. Ilmar Galvão; Tribunal Pleno; julgado em 10/6/1998; publicado no DJ de 7/11/2003) .
12.	Ora, se os próprios servidores recorreram, no passado, à Administração e ao Judiciário para assegurarem o direito que acreditavam possuir, vendo então malogradas suas pretensões, não há que se falar em proteção da confiança - ou em boa-fé - quando, anos depois, esses mesmos servidores, em nova investida, colhem novo insucesso.
13.	Finalmente, a admissão dos interessados em cargos efetivos jamais se aperfeiçoou, porquanto não tiveram seu registro deferido pelo Tribunal. E mesmo que se admitisse, apenas para argumentar, que a transformação dos cargos prescindisse de registro, o fato é que, entre a edição dos respectivos atos administrativos pelo Senado (todos contemporâneos à Resolução 61/2010) e a autuação deste processo, em 2012, cujo evidente propósito foi desconstituí-los, transcorreram menos de dois anos, circunstância que, à luz da disciplina estabelecida na lei do processo administrativo (Lei 9.784/1999) , autoriza (e mesmo obriga) a Administração a proceder sua anulação.
14.	Em tempo, a propósito das decisões judiciais mencionadas pelo representante do Senado Federal na sessão 20/1/2021, observo:
	RE 982.409 
	- foi proposto pelos srs. Jorge Paulo Funari Alves e José Geminiano Acioli Jurema depois que o Tribunal Regional Federal da 1ª Região julgou procedente ação rescisória interposta pela União contra acórdão da mesma corte que garantira anteriormente o enquadramento dos interessados, ocupantes do emprego de confiança de secretário parlamentar, em cargo público efetivo;
	- na ação rescisória, o TRF-1 afirmou que o cargo de secretário parlamentar é cargo de confiança, demissível ad nutum, vislumbrando ofendidos, na sentença rescindenda, os arts. 5º, inciso II, e 37, inciso II, da CF, bem como o art. 19 do ADCT, que veda a estabilidade extraordinária aos que exercem emprego de confiança;
	- interposto o RE, o relator do feito, Ministro Gilmar Mendes, em decisão monocrática de 13/12/2017, negou seguimento ao recurso, anotando que "a questão trazida aos autos já foi analisada perante esta Corte, tendo o Pleno reconhecido que com a entrada em vigora Lei 8.112/90, o emprego de confiança de Secretário Parlamentar não teria sido transformado em cargo público efetivo, mas em cargo em comissão, por força do art. 243, § 2º, do mencionado diploma";
	- contra essa decisão, os secretários parlamentares opuseram agravo regimental;
	- em 10/12/2018, diante da manifestação das partes (Senado e agravantes) informando "o reconhecimento administrativo do direito discutido nos autos", o relator reconsiderou sua decisão anterior para "julgar prejudicada a presente ação (art. 21, IX, RISTF) " - note-se que tal reconhecimento administrativo se deu após a prolação do Acórdão 2291/2013-TCU-Plenário, em que esta Corte de Contas, respondeu à Câmara dos Deputados, em consulta, que "o encargo de Secretariado Parlamentar, por caracterizar, ao tempo da edição da Lei 8.112/1990, função de confiança, sendo provido por pessoa da confiança do parlamentar e passível de demissão ad nutum, foi transformado em cargo em comissão, nos termos do § 2º do art. 243 da referida Lei" (subitem 9.2) ;
	ACP 93050.12.2014.4.01.3400
	- foi proposta pelo Ministério Público Federal contra a Resolução 61/2010 do Senado;
	- o juízo de primeira instância, em decisão de 22/3/2019, julgou improcedente a ação ao argumento de que o ato impugnado estaria amparado em deliberação desta Corte de Contas, "a quem cabe decidir sobre consulta que lhe seja formulada por autoridade competente, quanto à aplicação dos dispositivos legais concernentes a matéria de sua competência, cuja resposta encontra-se revestida de caráter normativo" - note-se, mais uma vez, que tal sentença foi prolatada após a prolação do Acórdão 2291/2013-TCU-Plenário;
	- não houve trânsito em julgado da decisão.
15.	Como se vê, nenhuma das duas decisões constitui título judicial apto a assegurar, em definitivo, a irregular transformação dos empregos de confiança dos interessados em cargos efetivos.
II
16.	Na sessão de 24/2/2021, após a apresentação de voto-vista pelo eminente Ministro Walton Alencar, solicitei a retirada de pauta do processo para melhor examinar os efeitos de duas decisões judiciais, relacionadas à matéria aqui tratada, proferidas posteriormente à minha manifestação original. São elas:
Recurso Extraordinário 982.409 
	- proposto pelos srs. Jorge Paulo Funari Alves e José Geminiano Acioli Jurema depois que o Tribunal Regional Federal da 1ª Região julgou procedente ação rescisória interposta pela União contra acórdão da mesma corte que garantira anteriormente o enquadramento dos interessados, ocupantes do emprego de confiança de secretário parlamentar, em cargo público efetivo;
	- na ação rescisória, o TRF-1 afirmou que o cargo de secretário parlamentar é cargo de confiança, demissível ad nutum, vislumbrando ofendidos, na sentença rescindenda, os arts. 5º, inciso II, e 37, inciso II, da CF, bem como o art. 19 do ADCT, que veda a estabilidade extraordinária aos que exercem emprego de confiança;
	- interposto o RE, o relator do feito, Ministro Gilmar Mendes, em decisão monocrática de 13/12/2017, negou seguimento ao recurso, anotando que "a questão trazida aos autos já foi analisada perante esta Corte, tendo o Pleno reconhecido que, com a entrada em vigor da Lei 8.112/90, o emprego de confiança de Secretário Parlamentar não teria sido transformado em cargo público efetivo, mas em cargo em comissão, por força do art. 243, § 2º, do mencionado diploma";
	- contra essa decisão, os secretários parlamentares opuseram agravo regimental;
	- em 10/12/2018, diante da manifestação das partes (Senado e agravantes) informando "o reconhecimento administrativo do direito discutido nos autos", o relator reconsiderou sua decisão anterior para "julgar prejudicada a presente ação (art. 21, IX, RISTF) ";
	Ação Civil Pública 93050.12.2014.4.01.3400
	- proposta pelo Ministério Público Federal contra a Resolução 61/2010 do Senado;
	- o juízo de primeira instância, em decisão de 22/3/2019, julgou improcedente a ação ao argumento de que o ato impugnado estaria amparado em deliberação desta Corte de Contas, "a quem cabe decidir sobre consulta que lhe seja formulada por autoridade competente, quanto à aplicação dos dispositivos legais concernentes a matéria de sua competência, cuja resposta encontra-se revestida de caráter normativo";
	- não houve trânsito em julgado da decisão.
17.	A propósito, com a anuência dos revisores, Ministros Walton Alencar e Bruno Dantas, solicitei, em caráter excepcional, o pronunciamento da Consultoria Jurídica (Conjur) desta Corte.
18.	Em sua manifestação, a unidade, resumidamente, assinala:
	- "a decisão judicial pela improcedência da Ação Civil Pública (...) não é capaz de obstar a atuação do TCU, ainda que a deliberação desta Corte eventualmente venha a impor providência conflitante com a decisão judicial proferida naquele processo, [uma vez que] não houve ainda o trânsito em julgado, estando pendente julgamento de apelação, não se revestindo, portanto, tal decisão da imutabilidade característica da coisa julgada";
	- "quanto ao recurso extraordinário, a situação é mais complexa", vislumbrando-se "duas conclusões possíveis conforme interpretação que se dê à última decisão do relator, [qual seja, 'julgar prejudicada a presente ação']";
	- "caso se entenda que o recurso extraordinário foi julgado prejudicado, é de se concluir que subsiste a decisão proferida em ação rescisória que rescindira o reconhecimento judicial do enquadramento dos interessados como servidores efetivos; nessa hipótese, a condição de servidor efetivo dos interessados não estaria mais respaldada em decisão judicial, mas apenas no reconhecimento administrativo que levou o relator do RE 982.409 a julgar o recurso prejudicado";
	- "caso se entenda, na linha defendida pelo representante dos interessados, que a decisão monocrática no RE 982.409 julgou prejudicada a ação rescisória, é de se concluir que a decisão judicial de 1995 que concedeu segurança com vistas ao enquadramento dos respectivos impetrantes como servidores efetivos não foi, ao cabo, rescindida; assim, a situação desses interessados estaria protegida pela coisa julgada, impedindo sua desconstituição mediante deliberação superveniente do TCU".
19.	Nesse cenário, inclinando-se a anuir com o posicionamento externado pelos interessados, a Conjur conclui que "eventual deliberação do TCU para desconstituir o enquadramento como servidores efetivos dos interessados arrolados nos autos encontra óbice apenas em relação às situações de Jorge Paulo Funari Alves e José Geminiano Acioli Jurema, partes no Mandado de Segurança 92.01.00950/DF".
20.	Entrementes, o representante do Ministério Público nos autos fez juntar ao processo o parecer de peça 123. Ali, a par de reiterar seu posicionamento inserto na peça vestibular, contrário à transformação dos empregos de confiança em cargos efetivos, operada pelo Senado Federal, o Parquet diverge da Conjur no tocante aos efeitos da decisão proferida pelo STF no RE 982.489. Para o MPTCU:
"O STF não se manifestou no mérito do recurso. Não deliberou no sentido de que seriam válidos os atos de transposição. Na verdade, em razão de tal decisão monocrática, subsiste inalterada a deliberação do TRF-1, no sentido de 'não ser possível a efetivação dos recorrentes, contratados em 1987, sem prévia aprovação em concurso público, para o exercício de emprego de confiança; (...) o cargo de Secretário Parlamentar é cargo de confiança, demissível ad nutum'. Essa sim é a decisão judicial que está produzindo efeitos sobre o caso".
21.	Entendo assistir razão ao Ministério Público.
22.	Com efeito, depois de rechaçar peremptoriamente as razões apresentadas no RE, o Ministro Gilmar Mendes, em agravo regimental, diante da notícia de composição entre as partes litigantes, houve por bem "julgar prejudicada a presente ação (art. 21, IX, RISTF) ".
23.	O dispositivo do Regimento Interno da Suprema Corte invocado para sustentar a decisão dispõe:
"Art. 21. São atribuições do Relator: 
 (...) 
IX - julgar prejudicado pedido ou recurso que haja perdido o objeto".
24.	Ora, o dispositivo alude especificamente a pedido ou recurso apresentado - naturalmente - na própria Corte, no caso, o recurso extraordinário interposto pelos srs. Jorge Paulo Funari Alves e José Geminiano Acioli Jurema.
25.	Não fora isso, desconstituir a sentença proferida na ação rescisória, restabelecendo, por consequência, a decisão do mandado de segurança, como querem os interessados, equivaleria a dar integral provimento ao recurso extraordinário, resultado diametralmente oposto àquele esposado pelo próprio relator na decisão monocrática então recentemente proferida.
26.	Quanto à sentença proferida na Ação Civil Pública, afora a ausência do trânsito em julgado, enfatizada nos pareceres, o fato é que nela, a despeito da negativa de provimento ao pedido do Ministério Público Federal, de declaração da nulidade da Resolução 61/2019 do Senado, o juízo não erigiu nenhum obstáculo à atuação deste Tribunal. Antes, expressamente reconheceu se tratar de matéria inserida no rol de competências da Corte de Contas. 
27.	Nessas circunstâncias, e rogando vênias, mais uma vez, aos ministros com posicionamento divergente, ratifico a proposta de deliberação que originalmente submeti à apreciação deste Colegiado.
TCU, Sala das Sessões, em 26 de maio de 2021.
BENJAMIN ZYMLER 
Relator

Em face da relevância da matéria ora discutida, pedi vista dos presentes autos com o intuito de me debruçar com maior propriedade sobre as circunstâncias que envolveram a transformação de cargos de Secretário Parlamentar do Senado Federal em cargos efetivos.
2.	Com efeito, o nobre Relator, Ministro Benjamin Zymler, detalhou com invulgar percuciência a questão jurídica que permeia este processo, concluindo que a sobredita alteração não encontra respaldo na ordem constitucional, conforme inúmeros precedentes do Poder Judiciário, em especial do Supremo Tribunal Federal, razão que o leva a propor o endereçamento de determinação ao Senado Federal para que desconstitua os atos contestados.
3.	No que se refere à tese discutida, estou absolutamente de acordo com Sua Excelência no sentido de que as conversões levadas a efeito no âmbito do Senado Federal violam o ordenamento jurídico vigente, uma vez que os cargos transpostos eram, inequivocamente, funções de confiança, as quais, por força do art. 243, § 2º, da Lei 8.112/1990, foram alçadas à condição de cargos em comissão, e não de cargos efetivos.
4.	Desse modo, a investidura dos ocupantes das antigas funções de confiança em cargos efetivos daquela Casa, sem que eles tenham sido previamente aprovados em concurso público para provimento dos referidos postos, representa transgressão ao art. 37, inciso II, da Constituição Federal de 1988.
5.	Não obstante compartilhar desse entendimento, devo ponderar que as transposições ora examinadas fundamentaram-se na Resolução 61/2010 do Senado Federal, expedida com arrimo no art. 52, inciso XIII, da CF, e que, no que importa, fixou o seguinte (peça 55, pp. 254-256) :
"Art. 3º Em cumprimento ao Acórdão 3087/2010-TCU-Plenário do Tribunal de Contas da União, é consolidado em 7 (sete) o quantitativo de cargos da categoria em extinção de Secretário Parlamentar, do quadro de servidores efetivos do Senado Federal, na forma do Anexo II desta Resolução.
Parágrafo único. A Administração adotará as providências necessárias à implementação da decisão referida no caput."
6.	Como se sabe, cuida-se, ali, de ato normativo primário, que extrai seu fundamento de validade diretamente da Carta Magna, ou seja, que é hierarquicamente equiparado à lei e que goza de presunção de constitucionalidade.
7.	Aliás, enfatize-se o conteúdo do parágrafo único do dispositivo supratranscrito, que estabelece que a implementação dos comandos ali contidos será efetivada pela Administração, ou seja, mediante atos administrativos. Essa circunstância só reforça minha percepção no sentido de que estamos a tratar, inequivocamente, de um expediente com estatura superior à de mero ato administrativo.
8.	Seguindo essa acepção, registro breve passagem doutrinária que ilustra com clarividência a natureza das Resoluções expedidas pelas Casas do Congresso, previstas no art. 59, inciso VII, da CF:
"[Resoluções] Possibilitam a regulamentação dos chamados 'interesses internos' (políticos ou administrativos) das Casas do Congresso, em separado ou conjuntamente. Se forem de interesse comum, serão promulgadas pelo Presidente do Congresso Nacional; se de interesse particular de qualquer das Casas, pelo seu respectivo Presidente.
Nesses termos, as resoluções são atos normativos primários, editados pelo Congresso Nacional, no caso de matérias não abrangidas pelos decretos legislativos (arts. 49 e 62, § 3º, CF) , ou por qualquer uma de suas duas Casas. Em regra, têm como objeto assuntos internos do Congresso ou das Casa Legislativas.
 (...) 
Releva registrar, ainda, que qualquer ato normativo de caráter interna corporis (resoluções, regimentos internos etc.) é passível de controle de constitucionalidade. Considerar os assim denominados 'atos de interesse interno' das duas Casas do Congresso como imunes à sindicância constitucional seria abastardar a teoria das fontes que emerge do novo paradigma constitucional. Em outras palavras, seria dividir o ordenamento em duas categorias: uma 'blindada' ao controle contramajoritário e a outra, não. (...) ". (STRECK, Lenio Luiz; CATTONI DE OLIVEIRA, Marcelo Andrade. Comentário ao art. 59, inciso VII. In: CANOTILHO, J. J. Gomes; MENDES, Gilmar Ferreira; SARLET, Ingo Wolfgang; ______ (Coords.) . Comentários à Constituição do Brasil. São Paulo: Saraiva/Almedina, 2013. p. 1123) .
9.	Nesse contexto, o conflito entre uma Resolução do Senado Federal e o Diploma Maior se resolve mediante procedimento de controle de constitucionalidade, corolário direto do princípio da compatibilidade vertical das normas.
10.	A propósito, em relação à aptidão do TCU para exercer o controle difuso de constitucionalidade, importa salientar que o Supremo Tribunal Federal, nos termos de sua Súmula 347, assentou que "o Tribunal de Contas da União, no exercício de suas atribuições, pode apreciar a constitucionalidade de leis e de atos do poder público", entendimento que esta Casa tem univocamente adotado quando o caso concreto o requer (e.g. Acórdãos 244/2010, 1.181/2010 e 945/2013, todos do Plenário) .
11.	Ao disciplinar essa questão, o art. 15, inciso I, alínea "e", do Regimento Interno do TCU, estabelece que compete privativamente ao Plenário deliberar originalmente sobre "conflito de lei ou de ato normativo do poder público com a Constituição Federal, em matéria da competência do Tribunal".
12.	Além dessa exigência regimental, tenho para mim que o TCU também deve, em sua atuação, alinhar-se aos ditames do art. 97 da CF, segundo o qual "somente pelo voto da maioria absoluta de seus membros ou dos membros do respectivo órgão especial poderão os tribunais declarar a inconstitucionalidade de lei ou ato normativo do Poder Público".
13.	Em exame dessa imposição constitucional, o Supremo Tribunal Federal tabulou a Súmula Vinculante 10, ocasião em que restou firmado que "Viola a cláusula de reserva de plenário (CF, artigo 97) a decisão de órgão fracionário de tribunal que, embora não declare expressamente a inconstitucionalidade de lei ou ato normativo do Poder Público, afasta sua incidência, no todo ou em parte."
14.	Assentadas essas premissas, cumpre ressaltar que, no presente caso, alguns dos atos de admissão decorrentes da sobredita Resolução do Senado Federal foram considerados ilegais sem que o Plenário tenha se manifestado sobre a constitucionalidade do normativo em destaque, conforme a seguinte relação:
	Interessado
	Acórdão que considerou ilegal o ato de admissão

	Ana Maria Caetano Pompeo
	4.460/2014-TCU-1ª Câmara

	Denise Scarassati Marques
	4.387/2014-TCU-1ª Câmara

	Maria Genilse dos Santos
	4.461/2014-TCU-1ª Câmara

	Walter Germano de Oliveira
	4.462/2014-TCU-1ª Câmara

15.	Diante desse panorama, me parece manifesto que as sobreditas deliberações padecem de irremediável vício de competência, por terem, ainda que indiretamente, repelido a validade da Resolução 61/2010 do Senado Federal sem observância da cláusula de reserva de Plenário, circunstância que impõe a declaração, de ofício, da nulidade dos mencionados acórdãos, nos termos do art. 174 do Regimento Interno do TCU.
16.	Em tempo, saliento que é com pesar que defendo a sobredita medida. A referida Resolução, além de contornar inadequadamente a exigência do concurso público, padece de inconstitucionalidade também sob outros ângulos, ao ferir os institutos da abstração e da generalidade que se impõem aos normativos primários, bem assim os princípios da impessoalidade e da moralidade. Nesse sentido, não pairam dúvidas sobre a necessidade de que ela seja expurgada do mundo jurídico.
17.	Entretanto, não se pode admitir que, a pretexto de repelir uma norma inconstitucional, o TCU pratique outro ato igualmente em desacordo com as disposições da Constituição Federal, ao afastar-se da cláusula de reserva de Plenário.
18.	Acatada essa proposição preliminar, e com o intuito de sanear a sobredita desarmonia, creio que o desiderato essencial destes autos passa a ser colher o posicionamento do Pleno desta Casa sobre a aludida desconformidade constitucional da Resolução 61/2010 do Senado Federal, de modo a fixar, aqui, as diretrizes que nortearão o exame das admissões dela decorrentes pelo colegiado competente, em consonância com a orientação contida no art. 176 do RI/TCU.
19.	Ao sugerir esse desenlace, valho-me das disposições do Código de Processo Civil instituído pela Lei 5.869/1973, as quais, de acordo com o art. 298 do RI/TCU, são aqui aplicáveis subsidiariamente. Refiro-me aos comandos contidos nos artigos 480 e 481 do CPC:
"Art. 480. Argüida a inconstitucionalidade de lei ou de ato normativo do poder público, o relator, ouvido o Ministério Público, submeterá a questão à turma ou câmara, a que tocar o conhecimento do processo.
Art. 481. Se a alegação for rejeitada, prosseguirá o julgamento; se for acolhida, será lavrado o acórdão, a fim de ser submetida a questão ao tribunal pleno.
Parágrafo único. Os órgãos fracionários dos tribunais não submeterão ao plenário, ou ao órgão especial, a argüição de inconstitucionalidade, quando já houver pronunciamento destes ou do plenário do Supremo Tribunal Federal sobre a questão. (Incluído pela Lei nº 9.756, de 17.12.1998) "
20.	Note-se que os novos regramentos processuais civis instituídos pela Lei 13.105/2015, que passará a viger a partir de 17/3/2016, contemplam disciplinamento semelhante, nos termos dos artigos 948 e 949 daquele normativo:
"Art. 948.  Arguida, em controle difuso, a inconstitucionalidade de lei ou de ato normativo do poder público, o relator, após ouvir o Ministério Público e as partes, submeterá a questão à turma ou à câmara à qual competir o conhecimento do processo.
Art. 949.  Se a arguição for:
I - rejeitada, prosseguirá o julgamento;
II - acolhida, a questão será submetida ao plenário do tribunal ou ao seu órgão especial, onde houver.
Parágrafo único.  Os órgãos fracionários dos tribunais não submeterão ao plenário ou ao órgão especial a arguição de inconstitucionalidade quando já houver pronunciamento destes ou do plenário do Supremo Tribunal Federal sobre a questão."
21.	Nesse passo, ao repisar meu convencimento de que as transformações ora discutidas não encontram escora no arcabouço normativo, consoante virtuosamente esposado pelo Relator, em razão da constatada inconstitucionalidade da Resolução 61/2010 do Senado Federal, permito-me aprofundar o exame dos efeitos da decisão que reconhece essa incompatibilidade.
22.	Como se sabe, o entendimento que prevalece tanto na doutrina quanto na jurisprudência pátrias é no sentido de que a lei inconstitucional é nula, ou seja, padece de vício primitivo insanável, não podendo produzir, a priori, quaisquer consequências no mundo jurídico, de modo que a deliberação que confessa essa mácula tem natureza meramente declaratória e, em regra, tem efeitos retroativos. É a chamada teoria da nulidade.
23.	Por outro lado, deve-se salientar a possibilidade de que os consectários da sobredita decisão sejam modulados no tempo. Nesse sentido são o art. 27 da Lei 9.868/1999 e o art. 11 da Lei 9.882/1999:
Lei 9.868/1999
"Art. 27. Ao declarar a inconstitucionalidade de lei ou ato normativo, e tendo em vista razões de segurança jurídica ou de excepcional interesse social, poderá o Supremo Tribunal Federal, por maioria de dois terços de seus membros, restringir os efeitos daquela declaração ou decidir que ela só tenha eficácia a partir de seu trânsito em julgado ou de outro momento que venha a ser fixado."
Lei 9.882/1999
"Art. 11. Ao declarar a inconstitucionalidade de lei ou ato normativo, no processo de argüição de descumprimento de preceito fundamental, e tendo em vista razões de segurança jurídica ou de excepcional interesse social, poderá o Supremo Tribunal Federal, por maioria de dois terços de seus membros, restringir os efeitos daquela declaração ou decidir que ela só tenha eficácia a partir de seu trânsito em julgado ou de outro momento que venha a ser fixado."
24.	Destaque-se, por oportuno, que o STF tem admitido a extensão dessa hipótese de modulação para o âmbito do controle difuso, quando presentes razões de segurança jurídica ou de interesse social que justifiquem essa medida (e.g. AI 641.798/RJ, AI 531.013 AgR/RJ, RE 371.089 AgR-ED/RJ) .
25.	Essa compreensão também encontra amparo na doutrina sobre o tema, a exemplo das singulares lições de Gilmar Ferreira Mendes e Paulo Gustavo Gonet Branco:
"No que interessa para a discussão da questão em apreço, ressalte-se que o modelo difuso não se mostra incompatível com a doutrina da limitação dos efeitos.
 (...) 
Essas colocações têm a virtude de demonstrar que a declaração de inconstitucionalidade in concreto também se mostra passível de limitação de efeitos. A base constitucional dessa limitação - necessidade de um outro princípio que justifique a não aplicação do princípio da nulidade - parece sugerir que, se aplicável, a declaração de inconstitucionalidade restrita revela-se abrangente do modelo de controle de constitucionalidade como um todo. É que, nesses casos, tal como já argumentado, o afastamento do princípio da nulidade da lei assenta-se em fundamentos constitucionais e não em razões de conveniência. Se o sistema constitucional legitima a declaração de inconstitucionalidade restrita no controle abstrato, esta decisão poderá afetar, igualmente, os processos do modelo concreto ou incidental de normas. Do contrário, poder-se-ia ter inclusive um esvaziamento ou uma perda de significado da própria declaração de inconstitucionalidade restrita ou limitada. (...) ". (In: Curso de Direito Constitucional. 7ª Ed. São Paulo: Saraiva, 2012. p. 1537-1538) 
26.	Não é demais lembrar que foi também nessa esteira de segurança e estabilidade das relações jurídicas que o legislador ordinário fez inserir no novo CPC dispositivos que formalizam a possibilidade dessa providência moduladora para outras hipóteses. Vejamos:
"Art. 926.  Os tribunais devem uniformizar sua jurisprudência e mantê-la estável, íntegra e coerente.
§ 1o Na forma estabelecida e segundo os pressupostos fixados no regimento interno, os tribunais editarão enunciados de súmula correspondentes a sua jurisprudência dominante.
§ 2o Ao editar enunciados de súmula, os tribunais devem ater-se às circunstâncias fáticas dos precedentes que motivaram sua criação.
Art. 927.  Os juízes e os tribunais observarão:
I - as decisões do Supremo Tribunal Federal em controle concentrado de constitucionalidade;
II - os enunciados de súmula vinculante;
III - os acórdãos em incidente de assunção de competência ou de resolução de demandas repetitivas e em julgamento de recursos extraordinário e especial repetitivos;
IV - os enunciados das súmulas do Supremo Tribunal Federal em matéria constitucional e do Superior Tribunal de Justiça em matéria infraconstitucional;
V - a orientação do plenário ou do órgão especial aos quais estiverem vinculados.
§ 1o Os juízes e os tribunais observarão o disposto no art. 10 e no art. 489, § 1o, quando decidirem com fundamento neste artigo.
§ 2o A alteração de tese jurídica adotada em enunciado de súmula ou em julgamento de casos repetitivos poderá ser precedida de audiências públicas e da participação de pessoas, órgãos ou entidades que possam contribuir para a rediscussão da tese.
§ 3o Na hipótese de alteração de jurisprudência dominante do Supremo Tribunal Federal e dos tribunais superiores ou daquela oriunda de julgamento de casos repetitivos, pode haver modulação dos efeitos da alteração no interesse social e no da segurança jurídica.
§ 4o A modificação de enunciado de súmula, de jurisprudência pacificada ou de tese adotada em julgamento de casos repetitivos observará a necessidade de fundamentação adequada e específica, considerando os princípios da segurança jurídica, da proteção da confiança e da isonomia."
27.	Ainda nesse enredo, a literatura jurídica é vasta ao divulgar que a faculdade atribuída ao Poder Público de anular seus próprios atos tem limite não apenas nos direitos subjetivos regularmente gerados, mas também no interesse em proteger a boa-fé e a confiança dos administrados.
28.	No dizer de J. J. Gomes Canotilho,
"O homem necessita de segurança para conduzir, planificar e conformar autônoma e responsavelmente a sua vida. Por isso, desde cedo se consideram os princípios da segurança jurídica e da proteção da confiança como elementos constitutivos do Estado de Direito.
 (...) 
Em geral, considera-se que a segurança jurídica está conexionada com elementos de orientação e realização do direito - enquanto a proteção da confiança se prende mais com as componentes subjectivas da segurança, designadamente a calculabilidade e previsibilidade dos indivíduos em relação aos efeitos jurídicos dos actos dos poderes públicos." (In: Direito Constitucional e Teoria da Constituição. 3.ed. Coimbra: Almedina, 1999) 
29.	Em abordagem congênere, assevera Almiro do Couto e Silva que
" (...) a prevalência do princípio da legalidade sobre o da proteção da confiança só se dá quando a vantagem é obtida pelo destinatário por meios ilícitos, com culpa sua, ou resulta de procedimento que gera sua responsabilidade, sendo absolutamente defeso o anulamento quando se trate de atos administrativos que concedam prestações em dinheiro, que se exaurem de uma só vez ou que apresentem caráter duradouro, como os de índole social, subvenções, pensões ou proventos de aposentadoria". (In: Os princípios da legalidade da administração pública e da segurança jurídica no estado de direito contemporâneo. Revista da Procuradoria Geral do Estado do Rio Grande do Sul, v. 18, nº 46, 1988, p. 11-29) .
30.	Portanto, o assunto é pedra angular do Estado de Direito sob a forma de proteção à confiança. É o que destaca Karl Larenz, que tem na consecução da paz jurídica um elemento nuclear do Estado de Direito material e também vê como aspecto do princípio da segurança o da confiança:   
"O ordenamento jurídico protege a confiança suscitada pelo comportamento do outro e não tem mais remédio que protegê-la, porque poder confiar (...) é condição fundamental para uma pacífica vida coletiva e uma conduta de cooperação entre os homens e, portanto, da paz jurídica". (In: Derecho Justo - Fundamentos de Ética Jurídica. Madri. Civitas, 1985, p. 91) .
31.	O autor tedesco prossegue afirmando que o princípio da confiança tem um componente de ética jurídica, que se expressa no princípio da boa-fé. Diz:
"Dito princípio consagra que uma confiança despertada de um modo imputável deve ser mantida quando efetivamente se creu nela. A suscitação da confiança é imputável quando o que a suscita sabia ou tinha que saber que o outro ia confiar. Nesta medida é idêntico ao princípio da confiança. (...) Segundo a opinião atual, [este princípio da boa-fé] se aplica nas relações jurídicas de direito público." (op. cit. p. 95 e 96) .
32.	Como se vê, a segurança jurídica, como subprincípio do Estado de Direito, assume valor ímpar no sistema jurídico, cabendo-lhe papel diferenciado na realização da própria ideia de justiça material.
33.	Com efeito, a jurisprudência dos Tribunais, notadamente a da Corte Suprema, tem reafirmado a essencialidade desse princípio, nele reconhecendo uma insuprimível garantia, que, instituída em favor de qualquer pessoa ou entidade, rege e condiciona o exercício, pelo Poder Público, de sua atividade, ainda que em sede materialmente administrativa, sob pena de nulidade da própria medida restritiva de direitos.
34.	Sob esse prisma, a segurança jurídica se traduz em preceito constitucional que deve ser sopesado quando o exercício jurisdicional, nos ortodoxos limites da legislação aplicável, revelar-se incompatível com os fins ali perseguidos ou mesmo ameaçar gravemente as situações já constituídas, linha de juízo que tem orientado as decisões desta Corte de Contas, mormente em processos que envolvem admissões, aposentadorias e pensões.
35.	Nesse pensar, peço licença para transcrever trecho do voto condutor do Acórdão 892/2012-TCU-Plenário, ocasião em que o emérito Relator, Ministro Valmir Campelo, trouxe distintas reflexões sobre o assunto:
"102. Naturalmente, as situações particulares que forem submetidas a este Tribunal serão sempre avaliadas levando-se em consideração as peculiaridades de cada caso, conforme reza a jurisprudência aqui firmada.
103. Devo lembrar que o respeito às situações constituídas à luz de critério interpretativo anterior ou incerto não constitui inovação no exercício da competência jurisdicional.
104. Não obstante a revogação da Súmula-TCU nº 105, que dizia que 'A modificação posterior da Jurisprudência não alcança aquelas situações constituídas à luz de critério interpretativo anterior', entendo que não há óbice para que as situações já constituídas sob a luz de interpretação anterior dada por este Tribunal sejam preservadas na medida em que cada caso concreto assim o exija.
105. Não é demais lembrar que a própria Lei nº 9.784/1999, que regulamenta o processo administrativo no âmbito da Administração Pública Federal, vedou a possibilidade de aplicação retroativa de nova interpretação, conforme se extrai a seguir:
'Art. 2o A Administração Pública obedecerá, dentre outros, aos princípios da legalidade, finalidade, motivação, razoabilidade, proporcionalidade, moralidade, ampla defesa, contraditório, segurança jurídica, interesse público e eficiência.
Parágrafo único. Nos processos administrativos serão observados, entre outros, os critérios de:
 (...) 
XIII - interpretação da norma administrativa da forma que melhor garanta o atendimento do fim público a que se dirige, vedada aplicação retroativa de nova interpretação.'
106. Estou ciente de que, no âmbito desta Corte de Contas, é cediço o entendimento de que os termos da aludida Lei nº 9.784/1999 não balizam a atuação do TCU, quando no mister de suas competências constitucionais no campo do Controle Externo Federal. Nada obstante, os princípios protegidos por essa norma, dentre eles a segurança jurídica e a razoabilidade, não perdem sua validade, ainda que se trate da atuação deste Tribunal em processos típicos do Controle Externo.
107. Na mesma linha de raciocínio, destaco a Lei nº 9.868/1999, que, ao disciplinar o processo e julgamento das ações de controle de constitucionalidade (ADIn e ADC) , abriu para o Supremo Tribunal Federal, 'tendo em vista razões de segurança jurídica ou excepcional interesse social', a possibilidade de declarar a inconstitucionalidade de ato normativo, 'com eficácia a partir de seu trânsito em julgado ou de outro momento que venha a ser fixado', ou seja, com efeito ex nunc (art. 27) .
108. Dessa forma, procurou-se romper com o dogma do Direito Constitucional brasileiro que associa a declaração de inconstitucionalidade à nulidade ex tunc do ato viciado, visando a garantir a intangibilidade dos atos concretos praticados com fundamento na norma viciada antes da declaração pelo Supremo. 
109. Assim, para preservar os administrados de boa-fé, criou-se a possibilidade da eficácia pró-futuro do ato de nulificação. Como ensina o Ministro Gilmar Ferreira Mendes, 'a partir do sistema jurídico alemão, as fórmulas de preclusão e a doutrina prospectiva permitem o reconhecimento dos efeitos pretéritos dos atos". Diz que "a limitação da retroatividade expressa, nesses casos, a tentativa de compatibilizar princípios de segurança jurídica e critérios de justiça' (in Controle Incidental de Normas no Direito Brasileiro. Arquivos do MJ, julho/dezembro, 1996) ."
36.	Na mesma ocasião, o insigne Relator trouxe vasta lista de julgados do TCU que, diante da complexidade dos temas ali discutidos, atraíram o sobredito tirocínio para, em homenagem aos princípios da segurança jurídica, da boa-fé e da proteção à confiança, garantir um nível adequado de estabilidade em sua jurisprudência e resguardar as situações já consolidadas:
"Exemplo 1
113. Nesse sentido, é bem exemplificativa a Decisão adotada no TC- Processo 006.658/1989-0, na Sessão Plenária de 16/5/90, anexo II da ata nº 21/90, DOU de 6/6/90, de relatoria do Ministro Luciano Brandão Alves de Souza, sobre a necessidade de concurso público para ingresso de pessoal nas empresas estatais.
114. A partir de então, passou esta Casa a entender como convalidadas todas as admissões efetuadas sem prévio concurso público nessas entidades até a data de publicação do que fora ali decidido (6/6/90) .
115. Isso, porque somente após aquele momento tal exigência foi definitivamente imposta pelo TCU a esse ramo da Administração Pública Federal, observando-se tal orientação em dezenas de julgados que se seguiram: TC-Processo 474.097/1991-9 - ata 23/93-2ª Câmara-DOU de 21/7/93; TCProcesso 016.810/1991-0-Ata 52/92-Plenário; Acórdão 126/1993-TCU-Plenário; Decisão 119/1994-1ª Câmara; Acórdão 302/1994-TCU-Segunda Câmara; Decisão 029/1995-2ª Câmara; Decisão 128/1995-2ª Câmara; Decisão 420/1995-Plenário; Decisão 085/1996-2ª Câmara, entre outras) . Posteriormente, o STF viria a confirmar esse entendimento da Corte de Contas, mantendo a necessidade de concurso público para ingresso também na Administração Indireta, ao indeferir o Mandado de Segurança nº 21.322-1- DJ de 23.04.93, pg.6921, contra a referida deliberação do TCU.
Exemplo 2
116. Igualmente reveladora de tendência jurisprudencial deste Tribunal em resguardar a segurança jurídica e a confiança dos indivíduos nos atos da Administração Pública é a Decisão nº 560/1997-TCU-Plenário, de relatoria do Ministro Carlos Átila Álvares da Silva, quando em discussão o problema do arredondamento do tempo de serviço para fins de aposentadoria.
117. Naquela oportunidade, decidiu o TCU firmar o entendimento de que seriam considerados legais, para efeito de registro, os atos de aposentadoria efetivados com aplicação do arredondamento de tempo de serviço antes de 8/4/92, data da publicação da decisão do Supremo Tribunal Federal, proferida na medida cautelar que suspendeu a eficácia do dispositivo legal que amparava tal procedimento - o parágrafo único do art. 101 da Lei nº 8.112/90 -, nos autos da ADIn nº 609-6.
Exemplo 3
118. Nessa mesma toada sobreveio a Decisão nº 1.485/2002-TCU-Plenário, relatada pelo Ministro Ubiratan Aguiar, quando o Tribunal resolveu determinar ao Ministério da Defesa que orientasse a seus órgãos subordinados competentes que, dali em diante, não mais concedessem simultaneamente a pensão militar da Lei nº 3.765/60 aos demais beneficiários do instituidor, no caso de renúncia da viúva a este benefício em razão de opção pelo recebimento da pensão especial de que trata a Lei nº 3.738/60. 
119. Na ocasião, foi acolhida a seguinte ponderação do Relator: 'No que se refere aos atos praticados antes da presente decisão, em respeito à segurança jurídica, tratando-se de situações já consolidadas e considerando que os atos foram praticados com respaldo em decisões desta própria Corte, considero que eles não devem ser revistos. Doravante, entretanto, o pagamento cumulado dessas duas pensões não deve ser mais admitido'.
Exemplo 4
120. Movido ainda por essa linha de raciocínio, o Tribunal de Contas da União aprovou o Acórdão 628/2003-TCU-Plenário, de relatoria do Ministro Guilherme Palmeira, pelo qual foi firmado entendimento no sentido de que não seriam mais aceitas as admissões de pessoal sem prévio concurso público nos Conselhos de Fiscalização Profissional, a partir de 18/5/2001, data de publicação, no Diário de Justiça, da Decisão do Supremo Tribunal Federal, no Mandado de Segurança nº 21.797-9/RJ, quando se pronunciou, em definitivo, pela natureza autárquica dos referidos Conselhos, implicando na sua sujeição às disposições do art. 37, inciso II, da Constituição Federal. 
121. Recorde-se que, logo em seguida, na Sessão Plenária de 3/9/2003, o Tribunal de Contas da União rejeitou o Acórdão proposto pelo Ministro-Substituto Marcos Bemquerer Costa, nos autos do TC-Processo 000.145/2002-4, que propugnava pela anulação de todos os contratos de trabalho dos empregados dos Conselhos de Fiscalização Profissional admitidos sem concurso público após a Constituição de 1988 (Acórdão 1281/2003-TCU-Plenário) .
Exemplo 5
122. Vimos confirmada nesta Casa essa forma particularizada de compreensão dos atos administrativos de legalidade duvidosa, quando em debate o problema da ascensão funcional nos órgãos e entidades da Administração Pública Federal, enfrentado pelo Ministro Walton Alencar Rodrigues, no voto condutor do Acórdão 1650/2005-TCU-Plenário, em sede de Pedido de Reexame. 
123. Com muita propriedade, Sua Excelência manifestou a seguinte opinião, que acabou prevalecendo:
'No mérito, a inconstitucionalidade dos atos de ascensão funcional é patente. O Supremo Tribunal Federal, por meio das ADIn 245-7, in D.O.U. de 5/8/92, ADIn 231-7, in D.O.U. de 13/11/92, ADIn 837-4, in D.O.U. de 23/4/93, e a Consultoria-Geral da República, no Parecer CS-56, in D.O.U. de 24/9/92, emitiram entendimento de que, com a promulgação da Constituição Federal de 1988, tornou-se vedada a utilização do instituto da ascensão funcional.
A rigor, a decisão de mérito proferida em 27/8/98 (DJ de 25/6/99) pelo STF na ADIn 837, tem efeitos ex tunc, conclusão que implicaria a nulidade de todas as ascensões funcionais, e também de outras formas de provimento derivado, ocorridas a partir de 5/10/1988, data a partir da qual ficaram banidas do sistema jurídico brasileiro as formas derivadas de provimento de cargo ou emprego público. 
Entretanto, o Tribunal de Contas acompanhou o posicionamento do STF, mas sopesando os princípios da administração pública, em especial os da estabilidade das relações jurídicas e o da confiança na administração, considerou ilegais todas as ascensões ocorridas a partir de 23/4/93, que é a data da publicação da decisão cautelar proferida na ADIn 837.
Dessa forma, antes de promover a ascensão dos funcionários, ocorrida em 1/9/93, já havia a certeza de que o procedimento seria ilegal, o que afasta, de plano, a boa-fé dos administradores.
Portanto, a realização dos provimentos derivados, no presente caso, sem a prévia realização de concurso público, em data posterior a 23/4/93, torna os atos nulos, em face do disposto no art. 37, inciso II, da Constituição Federal. A sanção de nulidade do ato, com o retorno de todos os beneficiados ao status quo ante, decorre de expressa norma constitucional, contida no § 2º do art. 37.' (o destaque é nosso) .
Exemplo 6
124. Por último, quando debatido o caso da parcela 'opção', a linha adotada por este Tribunal após profícua discussão foi a mesma. Refiro-me ao Acórdão 2076/2005-TCU-Plenário, o qual firmou que, em atenção aos princípios da segurança jurídica, da boa-fé e da isonomia, a determinação para exclusão da parcela 'opção' derivada exclusivamente da parcela de 'quintos' ou 'décimos' não deveria ser aplicada aos atos de aposentadoria expedidos com base no entendimento firmado pelas Decisões nº s 481/1997-Plenário e 565/1997-Plenário, e já publicados no órgão de imprensa oficial até a data de publicação da Decisão nº 844/2001-Plenário, que modificou o entendimento sobre o assunto." (grifos constam do original) 
37.	Por aí se vê que o TCU, em reiteradas oportunidades, procura manter-se coerente com posicionamentos tomados por ele em precedentes da espécie, máxime quando se cuida de episódio em que são identificadas substanciais alterações de entendimento ao longo do tempo, como é o caso das presentes admissões.
38.	De fato, à época da edição da Resolução 61/2010 do Senado Federal, o entendimento desta Corte sobre essa específica matéria era aquele delineado no Acórdão 3087/2010-TCU-Plenário, referente a consulta formulada pelo Presidente daquela Casa Legislativa, ocasião em que o Tribunal respondeu que a questão de fundo já havia sido decidida pelo Acórdão 2737/2010-TCU-Plenário, no sentido da possibilidade de aplicação do disposto no art. 243, § 1º, da Lei 8.112/1990, às contratações de pessoal, sem vínculo com a Administração Pública Federal, para o exercício de empregos de confiança, realizadas ao abrigo da CLT e antes da Constituição de 1988.
39.	A rigor, tal paradigma somente veio a ser aqui superado com a superveniência do Acórdão 2291/2013-TCU-Plenário, quando, em sede de consulta formulada pelo Presidente da Comissão de Trabalho, de Administração e Serviço Público da Câmara dos Deputados, foi esclarecido que o encargo de Secretariado Parlamentar, por caracterizar, ao tempo da edição da Lei 8.112/1990, função de confiança, sendo provido por pessoa da confiança do parlamentar e passível de demissão ad nutum, foi transformado em cargo em comissão, nos termos do § 2º do art. 243 da referida Lei, o que evidencia a intercorrência de compreensões sobre o tópico.
40.	Neste momento, convém realçar a autoridade e o cunho dirigente que revestem as respostas a consultas dirigidas ao TCU. Trata-se de manifestação com caráter normativo, a teor do art. 264, § 3º, do RI/TCU, que, naturalmente, pauta o comportamento dos gestores ao se depararem com questões concretas que lhes incumbe solucionar, sobretudo no domínio do órgão de origem do consulente, além de gerar legítima expectativa a terceiros diretamente envolvidos. Isso só revigora meu sentimento de que a alternância de entendimentos, especialmente quando exarados em processos dessa natureza, invocam a obtemperação de princípios caros à Constituição Federal de 1988, tal qual o são a segurança jurídica, a boa-fé e a proteção à confiança.
41.	Nesse diapasão, além da já suscitada presunção de constitucionalidade da Resolução 61/2010 do Senado Federal, o que, por si só, já exigiria certo grau de cautela e solenidade no trâmite que eventualmente conduza a seu fenecimento jurídico, fato é que aquele normativo se materializou em consonância com a diretriz então estabelecida pelo TCU mediante o multicitado Acórdão 3087/2010-TCU-Plenário, conforme desvela o caput do art. 3º do normativo em tela (v. item 5 supra) .
42.	Colocado o tema nessa dicção, saliento que o resguardo da unidade jurisprudencial desta Corte de Contas consubstancia-se em pressuposto inexorável que tem orientado a formação de minha convicção no mister de julgador, notadamente diante de situações onde são identificadas, a posteriori, irregularidades que se consolidaram sob o manto da ação ou da orientação pretérita deste Tribunal, o que categoricamente ocorreu no caso em exame.
43.	Nesse quadro, acredito que, salvo razões devidamente fundamentadas, os entendimentos assentados pelo TCU sobre questões de direito em certas matérias, especialmente quando revestidas de caráter normativo, não devem ter comportamento pendular. Ao contrário, devemos assegurar a esses comandos impositivos um caráter de estabilidade, sob pena de caírem em descrédito perante os jurisdicionados.
44.	Em tempo, pondero que a solução que ora submeto ao descortino de meus pares prestigia a necessária consistência que se deve exigir dos julgados desta Corte de Contas. E esse aspecto joga ainda mais luz sobre o princípio da segurança jurídica, agora sob uma nova óptica: a da previsibilidade e da calculabilidade.
45.	Todos sabemos que vem crescendo a importância dos precedentes no nosso ordenamento. A doutrina mais moderna já sustenta que a segurança jurídica comporta elementos que exigem estabilidade, certeza e duração da jurisprudência solidificada, dada a expectativa criada de que comportamentos anteriores venham a ser seguidos em casos semelhantes:
"é fora de dúvida que a jurisprudência consolidada condiciona comportamentos, gerando padrões de conduta estáveis. Ao cristalizar-se nos debates pretorianos, o entendimento sólido dos tribunais a respeito de um tema é um relevante dado do tráfego jurídico e que frequentemente é utilizado para a tomada de conduta individual.
É que muitos atos decisórios (...) assumem uma capacidade de generalização e irradiação que outras decisões não possuem, sinalizando padrões de conduta para uma grande quantidade de casos similares. Trata-se de um relevante aspecto da segurança jurídica, qual seja, a calculabilidade do resultado normativo de uma conduta humana, que fornece aos indivíduos "segurança de orientação" na adoção de um comportamento." (CABRAL, Antônio do Passo. Estabilidade e Jurisprudência consolidada: proteção da confiança e a técnica do julgamento alerta. In DANTAS, Bruno et al._ (Coords.) . O Papel da Jurisprudência no STJ. 1ª ed. São Paulo: Editora Revista dos Tribunais, 2014.) .
46.	Também tenho defendido que a uniformidade interpretativa preserva o direito do jurisdicionado à igualdade, à isonomia, à legalidade e à segurança jurídica, na medida em que a lei, vocacionada a ter um único sentido correto, deve receber, sempre, a mesma interpretação desde que presentes as mesmas condições fáticas relevantes ao julgamento (Direito fundamental à previsibilidade das decisões judiciais. Revista Justiça & Cidadania. vol. 149; e Teoria dos Recursos Repetitivos - São Paulo: Revista dos Tribunais, 2015) .
47.	Observo, ainda, que o já mencionado art. 926, caput, do novo Código de Processo Civil (de aplicação subsidiária aos processos desta Corte) , prevê que os tribunais devem uniformizar sua jurisprudência e mantê-la estável, íntegra e coerente.
48.	Por certo, isso não significa que não possa haver evolução da jurisprudência, mas é necessário que se evidenciem motivos suficientes para tanto, aptos a demonstrar o desacerto das decisões anteriores ou a própria evolução do direito e da percepção dos julgadores sobre a matéria. Ademais, uma vez confirmado equívoco em decisão pretérita, a alteração jurisprudencial deve, invariavelmente, considerar os princípios da segurança jurídica, da proteção da confiança e da isonomia (art. 927, § 3º, do novo CPC) . Em outras palavras, assevero que:
"em prol da segurança jurídica, eventual modificação deve ser promovida da maneira menos impactante possível, o que justifica a modulação dos efeitos do novel entendimento. Trata-se, sem dúvida, de um importante período de adaptação para os jurisdicionados, visto que 'as regras do jogo' teriam sido modificadas.
A alteração exige fundamentação específica, assegurando o respeito às relações já concretizadas, protegendo o direito adquirido e a coisa julgada, fazendo com que todos reconheçam o novo entendimento como legitimamente válido. Essa exigência do novo CPC é importante para que se justifique racionalmente a alteração no tecido social ou na compreensão da norma interpretada, evitando-se que a mera composição do tribunal se torne elemento gerador de instabilidade jurídica". (DANTAS, Bruno. Dever dos tribunais de uniformizar e concretizar a estabilidade, integridade e coerência de sua jurisprudência. In: CAGGIANO, Monica Herman; LEMBO, Claudio Salvador; ALMEIDA NETO, Manoel Carlos de. (Coords.) Juiz Constitucional: Estado e poder no Século XXI: homenagem ao Ministro Enrique Ricardo Lewandowski. São Paulo: Editora Revista dos Tribunais, 2015. p. 77) .
49.	A título exemplificativo da aplicação desse raciocínio, cito o Acórdão 3104/2015-TCU-Primeira Câmara, de minha relatoria, ocasião em que o longo lapso entre o encaminhamento do ato e sua apreciação me levaram a entender que o TCU contribuiu decisivamente para a solidificação de aposentadoria que apresentava impropriedade quanto ao tempo de serviço, o que atraiu a apregoada noção de segurança das relações e conduziu à legalidade da inativação ali examinada.
50.	Outro precedente que abaliza meu discernimento sobre esse assunto é aquele retratado no Acórdão 6030/2014-TCU-Primeira Câmara, oportunidade em que identifiquei a contagem indevida de tempo de inatividade, em desacordo com os termos da Súmula/TCU 74, mas cuja averbação fora feita em obediência a uma equivocada orientação anteriormente formulada pelo Tribunal à entidade de origem, circunstância que também fez incidir o conceito de preservação das situações constituídas e motivou a legalidade da aposentadoria lá analisada.
51.	Transitando ao plano da jurisdição contenciosa, verifico que preocupação semelhante também sensibiliza o Supremo Tribunal Federal em situações de igual jaez. Rememore-se o caso tratado nos autos do RE 442.683, ocasião em que o STF examinou ascensões funcionais ocorridas no âmbito do TRT da 4ª Região, sem prévia aprovação em concurso público, concluindo aquela Corte pela inconstitucionalidade da referida forma de provimento, mas atribuindo efeitos não retroativos a essa decisão, conforme esclarece a ementa daquele julgado:
"EMENTA: CONSTITUCIONAL. SERVIDOR PÚBLICO: PROVIMENTO DERIVADO: INCONSTITUCIONALIDADE: EFEITO EX NUNC. PRINCÍPIOS DA BOA-FÉ E DA SEGURANÇA JURÍDICA.
I. - A Constituição de 1988 instituiu o concurso público como forma de acesso aos cargos públicos. CF, art. 37, II. Pedido de desconstituição de ato administrativo que deferiu, mediante concurso interno, a progressão de servidores públicos. Acontece que, à época dos fatos 1987 a 1992, o entendimento a respeito do tema não era pacífico, certo que, apenas em 17.02.1993, é que o Supremo Tribunal Federal suspendeu, com efeito ex nunc, a eficácia do art. 8º, III; art. 10, parágrafo único; art. 13, § 4º; art. 17 e art. 33, IV, da Lei 8.112, de 1990, dispositivos esses que foram declarados inconstitucionais em 27.8.1998: ADI 837/DF, Relator o Ministro Moreira Alves, 'DJ' de 25.6.1999.
II. - Os princípios da boa-fé e da segurança jurídica autorizam a adoção do efeito ex nunc para a decisão que decreta a inconstitucionalidade. Ademais, os prejuízos que adviriam para a Administração seriam maiores que eventuais vantagens do desfazimento dos atos administrativos.
III. - Precedentes do Supremo Tribunal Federal.
IV. - RE conhecido, mas não provido."
52.	De passagem, recapitulo as razões expendidas pelo senhor Ministro Carlos Velloso ao relatar o processo supra, quando Sua Excelência ponderou:
"O ato inconstitucional é anulável e não nulo. Bem por isso e em boa hora, veio a lume a Lei 9.868, de 10.11.1999, que, no seu art. 27, estabeleceu que ao declarar a inconstitucionalidade de lei ou ato normativo, e tendo em vista razões de segurança jurídica ou de excepcional interesse social, poderá o Supremo Tribunal Federal, por maioria de 2/3 de seus membros, restringir os efeitos da declaração, decidir que ela só terá eficácia a partir de seu trânsito em julgado ou de outro momento que venha s ser fixado.
Isto não deve ser novidade.
 (...) 
Anota a Desembargadora Maria Isabel Gallotti, em excelente artigo ('A Declaração de Inconstitucionalidade das Leis e seus Efeitos', RDA 170/18) , que, 'nos países que aderem à doutrina da eficácia ex tunc', 'a retroação dos efeitos da declaração de inconstitucionalidade, se levada a extremos, por dar margem a sérias injustiças, bem como a perigosa insegurança nas relações jurídicas, econômicas e sociais'. E acrescenta a ilustre magistrada que 'a realidade é que, como poderá Lúcio Bittencourt, 'os efeitos de fato que a norma produziu não podem ser suprimidos, sumariamente, por simples obra de um decreto judiciário' '. (Lúcio Bittencourt, 'O controle jurisdicional de constitucionalidade das leis', Rio de Janeiro, Forense, 1949, p. 148) . E invocando Willoughby, 'conquanto a lei inconstitucional deva, sob o ponto de vista estritamente lógico, ser considerada como se jamais tivesse tido força para criar direitos ou obrigações, considerações de ordem prática têm levado os tribunais a atribuir certa validade aos atos praticados por pessoas que, em boa-fé, exercem os poderes conferidos pelo diploma posteriormente julgado ineficaz' (Maria Isabel Gallotti, ob. e loc. cits.) ."
53.	Também os motivos oferecidos pelo Ministro Gilmar Mendes ao acompanhar o voto do Relator no sobredito RE dão bem a ideia de como a compreensão a respeito da matéria tem se sedimentado naquele âmbito, senão vejamos:
"Tal como pontuou o eminente Relator, no caso temos a necessidade de fazer a ponderação entre o princípio da nulidade da lei inconstitucional - o qual, conforme assumimos entre nós, tem hierarquia constitucional - e o princípio da segurança jurídica, que, muitas vezes, justifica a subsistência de atos concretos a despeito da declaração de inconstitucionalidade com efeitos estritos ou mitigados. O art. 27 da Lei 9.868, bem apontado pelo eminente Ministro-Relator, na verdade apenas explicita, estrutura e declara o que o Tribunal pode fazer a partir do próprio Texto constitucional.
Outro ponto já ressaltado na manifestação eloquente e belíssima do eminente Ministro Carlos Velloso diz respeito a essa separação de planos. Uma coisa é a declaração de nulidade da lei; outra é se essa nulidade repercute sobre os atos concretos. Bem soube fazer essa distinção o Supremo Tribunal Federal ao aceitar, sim, a ADI contra a norma constante da Lei nº 8.112, mas dando-lhe eficácia ex nunc, a sinalizar que não queria tumultuar, em razão da segurança jurídica, os certames concursivos eventualmente verificados."
54.	Delineado esse amplo esquadro normativo, doutrinário e jurisprudencial, penso que a medida que melhor atende aos preceitos constitucionais da legalidade, da segurança jurídica, da proteção à confiança, da boa-fé e da isonomia seja a modulação dos efeitos da decisão que assente que o art. 3º da Resolução 61/2010 do Senado Federal não se coaduna com a Constituição Federal, de modo a evitar que, repentinamente, os ora interessados sejam diretamente afetados em sua esfera subjetiva pela superveniência de novo entendimento do TCU, não sendo razoável impor-lhes os encargos trazidos pela equivocada orientação aqui anteriormente veiculada, em sede de consulta, há mais de cinco anos.
55.	A meu sentir, tal acautelamento é plenamente justificável, na medida em que estamos lidando com a segurança jurídica dos posicionamentos firmados pelo Tribunal, princípio que venho defendendo com vivacidade desde quando passei a integrar esta Casa.
56.	Assim, em conformidade com a plêiade de motivos expostos neste voto, e mantendo coerência com a intelecção que tenho por mais consentânea com o resguardo exigível em situações do gênero, minha proposta é no sentido de que a representação seja considerada parcialmente procedente, reconhecendo-se que as disposições do art. 3º da Resolução 61/2010 do Senado Federal colidem com o art. 37, inciso II, da CF, atribuindo efeito ex nunc a essa decisão, de modo a preservar os atos de transformação, em cargos efetivos, das funções de confiança de Secretário Parlamentar então ocupadas pelos ora interessados, porquanto emitidos em harmonia com as orientações e entendimentos vigentes quando de suas expedições.
57.	Isso não significa, evidentemente, que os atos de admissão, aposentadoria ou pensão que decorram da ocupação de cargos efetivos pelos referidos servidores automaticamente receberão a chancela de legalidade pelo TCU. As concessões deverão, oportunamente, ser examinadas quanto aos demais aspectos de sua constituição (fundamentos legais, tempo de serviço, parcelas remuneratórias, etc.) , momento em que será avaliado se elas estão aptas ao registro em sua plenitude, observando-se, naturalmente, a preservação dos atos de transformação dos cargos dos ora interessados, mediante a modulação de efeitos por mim sugerida.
58.	Em desfecho, no que se refere às transformações de cargos ocorridas no âmbito do Superior Tribunal Militar, manifesto-me de acordo com o Relator no sentido de que a representação deve ser tida por improcedente, pelas razões elencadas na instrução da secretaria especializada.
	Ante o exposto, mais uma vez enaltecendo as judiciosas ponderações do ilustre Ministro Benjamin Zymler, e com as vênias de estilo pela divergência pontual no que se refere à modulação temporal que, a meu ver, deve ser atribuída à presente decisão, voto no sentido de que seja aprovado o Acórdão que ora submeto ao descortino deste Colegiado.
TCU, Sala das Sessões, em 20 de janeiro de 2020.
Ministro BRUNO DANTAS
Revisor
Acompanho a íntegra do voto apresentado pelo E. Ministro Benjamin Zymler, que reflete meu entendimento sobre o tema da admissão de servidores públicos, em cargos efetivos, sem aprovação em concurso público de provas ou de provas e títulos, caso examinado nos autos.
A transformação de cargos em comissão em cargos efetivos, com o incontinente preenchimento por servidores determinados, não aprovados em concurso público, ofende plúrimos dispositivos da ordem constitucional vigente e do regime jurídico dos servidores públicos, conforme explicitado em dezenas de precedentes do Poder Judiciário, em especial, acórdãos do Supremo Tribunal Federal. 
Atos administrativos, mesmo de caráter normativo, ou a própria norma geral e abstrata, na modalidade ordinária ou complementar à Constituição, não podem pretender operar efeitos, no sentido de autorizar ou promover alteração na regra atinente ao preenchimento dos cargos públicos efetivos, no sentido de albergar pessoas incapacitadas pela não aprovação em concurso público, outorgando privilégios inadmissíveis na ordem constitucional de um Estado Democrático de Direito. 
Foi péssima a experiência nacional com o preenchimento de cargos públicos por clientelismo, a partir de indicações políticas, como nos casos em exame. A necessidade social, materializada em cláusulas constitucional e legal expressas, exige a aprovação em concurso, para provimento dos cargos públicos. Sua ausência, como se verifica no caso concreto, representa violação do art. 37, inciso II, da Constituição Federal de 1988, bem como dos princípios da legalidade, moralidade e impessoalidade, bem como das normas da Lei 8.112/90, jogando por terra as conquistas democráticas, refletidas na Constituição, com a evolução do País.
Não me convencem, absolutamente, os argumentos trazidos por interessados, a respeito de que as transposições examinadas se fundamentariam na Resolução 61/2010 do Senado Federal, expedida com arrimo no art. 52, inciso XIII, da CF, e deveriam, a partir de considerações de segurança jurídica, ser consolidadas.
Como salienta Maria Sylvia Zanella de Pietro, a propósito do tema, com a qual concordo, "o princípio tem de ser aplicado com cautela, para não levar ao absurdo de impedir a Administração de anular atos praticados com inobservância da lei". E, mais além, diz a autora que "a preocupação era a de, em nome do princípio da proteção à confiança, manter atos ilegais ou inconstitucionais, fazendo prevalecer esse princípio em detrimento do princípio da legalidade", o que seria inadmissível, completa deterioração das leis e da Constituição. Em síntese, o princípio da segurança jurídica e o da confiança não respaldam a proteção ou a manutenção de situações ilegais, em desprestígio do princípio da legalidade administrativa, mesmo que constituídas há longo tempo.
No caso concreto, o instrumento normativo, utilizado pelo Senado Federal, traz mera disposição a respeito da consolidação ou transformação de cargos públicos em extinção de Secretário Parlamentar, originalmente cargos em comissão, em cargos do quadro efetivo do Senado Federal, consoante se depreende do seu art. 3º:
Art. 3º Em cumprimento ao Acórdão 3087/2010-TCU-Plenário do Tribunal de Contas da União, é consolidado em 7 (sete) o quantitativo de cargos da categoria em extinção de Secretário Parlamentar, do quadro de servidores efetivos do Senado Federal, na forma do Anexo II desta Resolução. 
Parágrafo único. A Administração adotará as providências necessárias à implementação da decisão referida no caput.
A transformação desses cargos em comissão de Secretário Parlamentar em cargos efetivos, em si, nada teria de inconstitucional e de ilegal, caso estivessem vagos, sem os nominados detentores, reconhecidamente transitórios e não aprovados em concurso público. Nada haveria de irregular se os cargos em comissão de Secretário Parlamentar, ora transformados em cargos efetivos, viessem a ser providos por meio de concurso público, como exige a Constituição Federal. 
No caso concreto, ademais, a transformação de cargos preenchidos patenteia gravíssima violação do princípio da moralidade administrativa e fraude à regra constitucional do concurso público. 
Trata-se de atos eivados de flagrante violação aos princípios da moralidade administrativa e da isonomia, nos quais se patenteiam privilégios e vantagens, entre servidores transitórios, não merecedores, pela ausência de aprovação em concurso público, da situação jurídica de titulares de cargos efetivos, com os benefícios a eles inerentes, como a aposentadoria integral, da qual alguns já estão a indevidamente usufruir.
Inconstitucionais e ilegais são, efetivamente, todos os atos administrativos que proveram cargos efetivos com servidores não aprovados em concurso público. 
Não é a Resolução do Senado Federal, portanto, que se reputa inconstitucional. 
Nada há na Resolução 61/2010 do Senado Federal a autorizar a transposição irregular de servidores que, sem prestar concurso, meros ocupantes de cargo em comissão, se viram, de um momento para o outro, a partir de atos de admissão irregulares, guindados a ocupantes de cargo público, com direito a aposentadoria integral, dentre tantos outros consectários do cargo efetivo.
A flagrante inconstitucionalidade encontra-se nos atos praticados pelo Senado Federal, em cumprimento ao disposto no parágrafo único do art. 3º da citada resolução, no sentido de que "A Administração adotará as providências necessárias à implementação da decisão referida no caput.".
Para bem implementar a decisão a que se refere a norma, caberia à administração do Senado Federal prover os cargos mediante concurso público, sendo absolutamente inconcebível, juridicamente, pretender admitir como efetivos os comissionados que até então ocupavam cargos em comissão de secretário parlamentar de gabinete de senador.
Não é a Resolução, portanto, o instrumento a veicular a prática de ato irregular, nada existindo a afastar a possibilidade de sindicância, pelo controle externo, exercido pelo TCU.
Concordo que considerar os assim denominados 'atos de interesse interno' das duas Casas do Congresso como imunes à sindicância constitucional seria deturpar a teoria das fontes que emerge do novo paradigma constitucional. Atos de interesse interno só são válidos e prestáveis quando obedecem à Constituição e às leis, jamais quando usados para fraudá-las, realizado política clientelista contrária aos princípios constitucionais.
O argumento significaria, em outras palavras, dividir o ordenamento em duas categorias: uma 'blindada' ao controle contramajoritário e a outra, não. (...) ". (STRECK, Lenio Luiz; CATTONI DE OLIVEIRA, Marcelo Andrade. Comentário ao art. 59, inciso VII. In: CANOTILHO, J. J. Gomes; MENDES, Gilmar Ferreira; SARLET, Ingo Wolfgang; ______ (Coords.) . Comentários à Constituição do Brasil. São Paulo: Saraiva/Almedina, 2013. p. 1123) . 
Discordo, também, do argumento de que o conflito entre o ato administrativo de admissão, que desbordou dos limites da Resolução do Senado Federal, para promover ruptura com a própria Constituição, a partir da efetivação em cargos públicos de meros titulares de cargos em comissão, e o Diploma Maior, se resolveria mediante procedimento de controle de constitucionalidade. 
Ora, longe disso, trata-se da prática de controle de meros atos administrativos, ostensivamente ilegais, por parte da Administração, para proporcionar a efetivação de servidores, ou seja, de consolidar servidores, sempre ocupantes de cargos em comissão, em cargos efetivos, sem aprovação em concurso público. Nada impõe, de forma assim tão explícita, o controle do TCU e de todos os demais órgãos de controle.
Não há necessidade, nem mesmo, de evocar a aptidão do TCU para exercer o controle difuso de constitucionalidade, em que pese os termos da Súmula 347, do STF, que assentou que "o Tribunal de Contas da União, no exercício de suas atribuições, pode apreciar a constitucionalidade de leis e de atos do poder público", entendimento que esta Casa tem univocamente adotado quando o caso concreto o requer (e.g. Acórdãos 244/2010, 1.181/2010 e outros) .
Também não se aplica o art. 15, inciso I, alínea "e", do Regimento Interno do TCU, a estabelecer que compete privativamente ao Plenário deliberar originalmente sobre "conflito de lei ou de ato normativo do poder público com a Constituição Federal, em matéria da competência do Tribunal", porque os atos administrativos irregulares não são, por óbvio, nem lei nem ato normativo. 
Trazer os ditames do art. 97 da CF, segundo o qual "somente pelo voto da maioria absoluta de seus membros ou dos membros do respectivo órgão especial poderão os tribunais declarar a inconstitucionalidade de lei ou ato normativo do Poder Público" seria criar, sem necessidade, embaraços ao poder fiscalizatório do Tribunal, até mesmo pela simples razão de que a violação se dá não somente em relação à Constituição, mas em relação à Lei 8.112/90, que estabelece o regime jurídico do funcionalismo público federal e em relação à própria Resolução 61/2010 em que alegadamente se fundamentam os atos do Senado Federal.
Assim, no caso desses atos administrativos de transposição, absolutamente despicienda a análise pelo Plenário, em relação à constitucionalidade, bastando verificar-lhes a mera legalidade. 
A propósito, alguns dos atos já apreciados pela Primeira Câmara:
	 Interessado
	Acórdão que considerou ilegal o ato de admissão

	Ana Maria Caetano Pompeo
	4.460/2014-TCU-1ª Câmara

	Denise Scarassati Marques
	4.387/2014-TCU-1ª Câmara

	Maria Genilse dos Santos
	4.461/2014-TCU-1ª Câmara

	Walter Germano de Oliveira
	4.462/2014-TCU-1ª Câmara

De forma que, na verdade, não há conformidade legal e constitucional dos atos praticados supostamente para dar cumprimento ao disposto na Resolução 61/2010 do Senado Federal. 
Afinal, não há como interpretar a consolidação do número de determinados cargos como comando para efetuar a transposição de servidores ocupantes de cargo em comissão para admiti-los em cargo efetivo, sem a prévia aprovação em concurso público. Ainda que fosse apenas um, o ato seria inconstitucional e ilegal.
No tocante à questão da modulação dos consectários da decisão, considero-os absolutamente incabíveis. 
No caso concreto, os atos de transposição são simplesmente nulos. 
Fundaram-se, supostamente, em determinação do TCU, cuja interpretação outorgada foi considerada nula pelo próprio TCU, que posteriormente esclareceu ao Senado toda a questão. E a determinação somente poderia ser implementada conforme à CF e à Lei 8112/90. Em nenhuma hipótese, poderia mera determinação do TCU desobrigar a Administração do cumprimento da lei e da Constituição, a obliterar o princípio da legalidade administrativa, como parece ser o caso. 
De fato, na hipótese contrária, a interpretação dada pelo SF implicaria admitir, no esquadro do sistema jurídico pátrio, que ocupantes de cargo em comissão pudessem ser transpostos para cargos efetivos, sem concurso, com imediato direito à aposentadoria integral da Lei 8.112/90. 
Na verdade, o direito à aposentadoria estatutária não existe. Quando muito, se preenchidos os requisitos, os servidores fariam jus aos benefícios do Regime Geral da Previdência Social.
Ademais, o País já celebrou a estabilidade de mais de 30 anos de vigência da CF. Não se lhe pode conferir a largueza interpretativa dos seus primeiros anos, sob pena de não só enfraquecê-la, mas de torná-la letra morta. Uma coisa é convalidar, logo após a promulgação da Carta, algum ato que tenha sido praticado em desacordo com o texto constitucional, mas baseado em interpretações ainda controvertidas. Outra, bem diversa, admitir a mesma interpretação mais de 30 anos depois, mormente quando nenhuma dúvida poderia haver quanto à inconstitucionalidade da matéria.
Por fim, a modulação dos efeitos de ato normativo declarado inconstitucional é atividade privativa do STF. Nem mesmo o próprio STJ pode fazê-lo, nos termos de remansosa jurisprudência daquela própria Corte. Nesse sentido transcrevo trechos pertinentes da ementa de alguns julgados:
6. A requerida modulação de efeitos não merece acolhimento, inexistindo previsão legal para tal postulação no julgamento de recurso especial, ausente a declaração de inconstitucionalidade de lei. Diante disso, neste feito, a eventual mudança de jurisprudência na simples interpretação dos mesmos dispositivos legais não limita a aplicação do novo entendimento a casos futuros. (AgRg no Resp 1.343.601-RS, Rel. Min. Antonio Ferreira) .
3. Cuidando-se de julgamento que apenas procede à interpretação da norma vigente e não o estabelecimento de nova regra, aplica-se a recente orientação a todos os processos pendentes, não sofrendo limitações face ao princípio da irretroatividade ou tempus regit actum. Ademais, diante da inexistência de autorização legal e da manifesta distinção entre as técnicas de julgamento de ação direta de inconstitucionalidade e da atividade jurisdicional constitucionalmente atribuída a este STJ, reputa-se descabida a modulação de efeitos das decisões levadas a efeito pela Seção de Direito Privado, ainda que em sede de recurso representativo da controvérsia. (EDcl no AgRg no Agravo em recurso Especial 86.353 - PR, Rel. Min. Marco Buzzi) .
2. Salvo nas hipóteses excepcionais previstas no art. 27 da Lei 9.868/99, é incabível ao Judiciário, sob pena de usurpação da atividade legislativa, promover a "modulação temporal" de suas decisões, para o efeito de dar eficácia prospectiva a preceitos normativos reconhecidamente revogados (Embargos de Divergência em Resp 738.689-PR, Rel. Min. Teori Zavascki) 
Em relação à nova menção à aplicação da segurança jurídica, para consolidar atos de transposição de servidores, por serem absolutamente inconstitucionais e ilegais, seria algo notoriamente deletério tanto ao princípio da legalidade, como ao da moralidade administrativa. Uma coisa é aplicar a segurança jurídica para ascensões funcionais, outra é atribuir a beneficiários de cargos em comissão cargos efetivos, sem concurso público.
No extremo, todos os ocupantes de cargos comissionados por longos anos poderiam, então, pleitear "a segurança jurídica" de ser "efetivados", o que é negar o primado do princípio da legalidade e regras explícitas de admissão, presentes tanto na Constituição quanto no Estatuto dos Servidores Públicos.
A propósito, nos termos da jurisprudência do STF, o transcurso de longo lapso temporal entre a edição do ato sujeito a registro e sua apreciação por parte do TCU não converte o ato ilegal em legal, mas torna necessária a instauração do contraditório e da ampla defesa para a validade do processo, na hipótese de o ato haver ingressado no Tribunal há mais de cinco anos (MS-25.116, MS-25.403, MS-25.343, MS-27.296, entre outros) .  
Em que pese eventual modificação de entendimento do STF, no sentido de limitar em cinco anos o prazo para julgamento pelo TCU, não se pode olvidar os atos aqui tratados foram editados em 2010, 22 anos após a CF de 1988, e imediatamente objeto de censura por parte deste Tribunal, que já em 2014 começara a julgá-los, todos, ilegais. 
Em síntese, a estabilização de atos francamente inconstitucionais, no caso a admissão de servidores ocupantes de cargos em comissão, implicaria franca violação ao princípio da legalidade administrativa. 
Por tais razões, com vênias ao E. Revisor, acompanho o Ministro Benjamin Zymler.
TCU, Sala das Sessões, em 26 de maio de 2021.
WALTON ALENCAR RODRIGUES
Revisor